ACORDAO-COMPLETO-2349037

ACÓRDÃO 2036/2019 ATA 33/2019 - PLENÁRIO

VISTOS, relatados e discutidos estes autos de auditoria de conformidade, no âmbito do Fiscobras/2013, com objetivo de fiscalizar as obras da Ferrovia Norte Sul Extensão Sul - lotes 1S a 4S, executadas pela Valec - Engenharia, Construções e Ferrovias S.A.,
ACORDAM os Ministros do Tribunal de Contas da União, reunidos em sessão do Plenário, ante as razões expostas pelo Relator, em:
9.1. determinar à SeinfraPortoFerrovia, com fundamento no art. 47 da Lei 8.443/1992, c/c o art. 252 do Regimento Interno do TCU, a instauração de processo de tomada de contas especial para que, em razão das apurações apresentadas nos itens 9.2.2, 9.2.3, 9.2.5.3 e 9.2.9 do Acórdão 2388/2013-TCU-Plenário, se apure a inserção inadequada do serviço  Espalhamento de material em bota fora (3.10) , por meio do Termo aditivo 5 do Contrato 66/2010/Valec, autorizandose, desde já, a citação dos responsáveis;
9.2. rejeitar as razões de justificativa apresentadas por Guilherme Romano de Gouveia e Giuliano Martins Dora;
9.3. aplicar a Guilherme Romano de Gouveia e a Giuliano Martins Dora, com fundamento no art. 58, inciso II, da Lei 8.443/92, multa individual no valor de R$ 20.000,00 (vinte mil reais) , fixandolhes o prazo de quinze dias, a contar da notificação, para comprovarem, perante este Tribunal, nos termos do art. 214, inciso III, alínea "a", do RI/TCU, o recolhimento das referidas quantias ao Tesouro Nacional, atualizadas monetariamente desde a data do presente acórdão até a data do efetivo recolhimento, se forem pagas após o vencimento, na forma da legislação em vigor;
9.4. autorizar, desde logo, nos termos do art. 28, inciso II, da Lei 8.443/92, a cobrança judicial das dívidas caso não atendida as notificações; 
9.5. acolher as razões de justificativa de Carlos Alfredo Castilho, Miguel Zuvanov, Wagner Caldeira do Valle Moraes, Helson Siqueira Pimentel e Itamar Antônio de Oliveira em relação às audiências determinadas pelo Acórdão 2388/2013-TCU-Plenário;
9.6. acolher as razões de justificativa de Itamar Antônio de Oliveira em relação à audiência determinada pelo subitem 9.1.1.2.4 do Acórdão 2692/2011-TCU-Plenário;
9.7. considerar cumprida as determinações dos itens 9.1.2, 9.1.4, 9.1.5, 9.1.7 e 9.1.8 do Acórdão 2388/2013-TCU-Plenário;
9.8. considerar cumprida a determinação do subitem 9.2.1.4 do Acórdão 3133/2014-TCU-Plenário;
9.9. considerar cumprida a determinação do subitem 9.2.1.3.4 do Acórdão 3133/2014-TCU-Plenário;
9.10. considerar em cumprimento a determinação do item 9.1.3 do Acórdão 2388/2013-TCU-Plenário, determinando a continuação do monitoramento no âmbito TC010.792.20147;
9.11. considerar não cumprida a determinação do item 9.1.6, do Acórdão 2388/2013-TCU-Plenário;
9.12. considerar não mais aplicável, devido à perda de objeto, a determinação do item 9.1.1 do Acórdão 2388/2013-TCU-Plenário; e
9.13. dar ciência desta deliberação à Valec, aos responsáveis ouvidos em audiência e às empresas e consórcios objeto das oitivas determinadas pelo Acórdão 2388/2013-TCU-Plenário.

Auditoria nas obras da Ferrovia Norte Sul Extensão Sul - lotes 1S a 4S. Análise de razões de justificativa e monitoramento de determinações.

3. Responsáveis: Carlos Alfredo Castilho (CPF 056.926.78896); Constran S.A. - Construções e Comercio (CNPF 61.156.568/000190); Construtora Aterpa S.A. (CNPF 17.162.983/000165); Construções e Comércio Camargo Correa S.A. (CNPF 61.522.512/000102); Consórcio Ferroviário EA (CNPF 13.125.408/000131); César Reis Flores de Siqueira (CPF 517.555.56691); Ecoplan Engenharia Ltda. (CNPF 92.930.643/000152); Egis  Engenharia e Consultoria Ltda. (CNPF 77.728.343/000100); Giuliano Martins Dora (CPF 720.154.11615); Guilherme Romano de Gouveia (CPF 691.457.92100); Helson Siqueira Pimentel (CPF 526.358.48734); Itamar Antônio de Oliveira (CPF 137.209.29191); Miguel Zuvanov (CPF 289.762.90704); Pavotec Pavimentação e Terraplenagem Ltda. (CNPF 27.394.840/000132); Wagner Caldeira do Valle Moraes (CPF 315.023.18768).

13.1. Ministros presentes: José Mucio Monteiro (Presidente), Walton Alencar Rodrigues, Raimundo Carreiro, Ana Arraes, Bruno Dantas e Vital do Rêgo.
13.2. Ministros-Substitutos convocados: Augusto Sherman Cavalcanti (Relator) e André Luís de Carvalho.
13.3. Ministro-Substituto presente: Weder de Oliveira.

ACORDAO-COMPLETO-2412907

Acórdão 2024/2020 - Plenário

ACORDAO-COMPLETO-2438724

Acórdão de Relação 3037/2020 - Plenário

Acórdão de Relação

AUGUSTO SHERMAN

Adoto, como relatório, a instrução da SeinfraPortoFerrovia (peça 321) , a qual transcrevo a seguir:
"INTRODUÇÃO
1. Tratase de auditoria de conformidade realizada no âmbito do Fiscobras 2013 com objetivo de fiscalizar as obras da Ferrovia Norte Sul Extensão Sul - lotes 1S a 4S. 
2. A partir da fiscalização em epígrafe, foi exarado o Acórdão 2388/2013-TCU-Plenário, de relatoria do Exmo. Ministro Substituto Augusto Sherman, cujas determinações endereçadas à Valec - Engenharia, Construções e Ferrovia S.A serão analisadas na presente instrução.
HISTÓRICO
3. No Fiscobras 2013, realizouse auditoria no empreendimento de execução das obras da Ferrovia NorteSul Extensão Sul (FNS) , referente aos lotes 1S, 2S, 3S e 4S. Os quatro lotes em conjunto possuem 539,6 km de extensão e estão localizados entre Ouro Verde de Goiás/GO (km 0+000) e a ponte sobre o Rio Atantes/MG (km 527+640) .
4. Destacase que a FNS já foi objeto de fiscalizações anteriores. Com efeito, no Fiscobras 2012, foram identificadas as seguintes irregularidades: interrupções do traçado com risco de perda de funcionalidade da obra; seleção de método construtivo antieconômico e não usualmente aplicado nas obras ferroviárias para produção dos diversos tipos de concreto; insuficiência de sondagens para dimensionamento das obras de arte especiais; insuficiência de caracterização do terreno; equiparação de atos da fiscalização ao projeto básico da obra e adoção na planilha orçamentária de 'serviços por administração', com as quantidades em horas de máquinas e pessoal, sem a identificação do objeto que se pretende executar. 
5. Nesse sentido, diante de tais constatações, este Tribunal deliberou preliminarmente por meio dos Acórdãos 2.467/2012 - Relator José Mucio Monteiro, 2.910/2012 - Relator Augusto Sherman, 2.939/2012  Relator Augusto Sherman e 3.397/2012  Relator Augusto Sherman, todos do Plenário. 
6. Ressaltase o Acórdão 2910/2012-TCU-Plenário, retificado pelo Acórdão 2939/2012-TCU-Plenário e alterado pelo Acórdão 3397/2012-TCU-Plenário (doravante Acórdão 2910/2012-TCU-Plenário, subentendendose as retificações e alterações promovidas pelos outros acórdãos) , que, em razão das irregularidades identificadas no Fiscobras 2012, suspendeu cautelarmente os serviços de execução de terraplenagem e de obras de arte especiais nos lotes 1S a 4S da Ferrovia Norte Sul Extensão Sul, até que todas as medidas corretivas de projetos dessas atividades fossem incorporadas às planilhas contratuais.
7. Já no Relatório de Auditoria do processo em análise, Relatório de Fiscalização 205/2013 (peça 90) , as principais irregularidades identificadas foram: gestão temerária do empreendimento, superfaturamento decorrente de quantitativo inadequado, superfaturamento decorrente de inclusão inadequada de novos serviços, avanço desproporcional das etapas de serviço e descumprimento de determinação exarada pelo TCU. 
8. Quanto a esses apontamentos, o Tribunal deliberou preliminarmente por meio do Acórdão 2388/2013-TCU-Plenário, por meio do qual foram expedidas determinações à Valec (item 9.1 e subitens) . Além do mais, determinouse à SeinfraPortoFerrovia, então SecobHidroferrovia, que realizasse oitivas e audiências dos envolvidos (item 9.2 e subitens) .
EXAME TÉCNICO
9. O objetivo desta instrução será a análise das determinações contidas no Acórdão 2388/2013-TCU-Plenário.
10. As determinações constantes no item 9.1 do decisum em tela, originaramse para atender aos itens 9.2.2 e 9.2.3 do Acórdão 2910/2012-TCU-Plenário, que diz, in verbis:
9.2. determinar à Secob4 que:
 (...) 
9.2.2. monitore, em processo específico, o cumprimento do subitem 9.1 deste Acórdão;
9.2.3. avalie, no âmbito das fiscalizações do Fiscobras/2013, a efetividade das medidas adotadas no subitem 9.1 deste Acórdão, reavaliando, naquela oportunidade, a classificação das irregularidades apontadas no projeto básico;
11. Já o item 9.1 do Acórdão 2910/2012-TCU-Plenário determinou à Valec que: 
9.1.1. com fundamento no art. 276 do Regimento Interno do TCU, suspenda cautelarmente, de imediato, na fase em que se encontrar, a execução dos serviços de terraplenagem dos contratos 64/2010 (lote 1S) , 65/2010 (lote 2S) , 66/2010 (lote 3S) e 67/2010 (lote 4S) , para execução das obras e serviços de engenharia dos Lotes 1S a 4S da Extensão Sul da Ferrovia NorteSul, ficando a retomada desses serviços condicionada a:
9.1.1.1. elaboração e apresentação, a este Tribunal, de cronograma de execução das sondagens necessárias à caracterização do terreno ao longo do leito da ferrovia, de forma a atender os parâmetros preconizados pela Valec no edital da Concorrência 2/2012, podendo cada lote ser dividido em tantos trechos quanto a Valec considerar necessários, desde que a extensão de cada trecho seja suficiente para evitar que ocorra o desequilíbrio do balanço do diagrama de massas no serviço de terraplenagem dentro daquele trecho, devendo esse cronograma ser elaborado e apresentado ao Tribunal em um prazo de trinta dias;
9.1.1.2. elaboração, para cada trecho, do custo total dos serviços de terraplenagem, embasado nas sondagens para caracterização do solo do trecho, de acordo com o cronograma e o diagrama de massas definidos no subitem anterior, considerando que os serviços de terraplenagem de cada trecho devem ser precedidos das respectivas sondagens;
9.1.2. com fundamento no art. 276 do Regimento Interno do TCU, suspenda cautelarmente, de imediato, na fase em que se encontrar, os serviços de execução de obras de arte especiais dos contratos 64/2010 (lote 1S) , 65/2010 (lote 2S) , 66/2010 (lote 3S) e 67/2010 (lote 4S) , até a elaboração e apresentação, a este Tribunal, das composições de custo unitário elaboradas após a conclusão dos respectivos projetos executivos, que reflitam a realidade da obra no caso da produção de concreto em usina para essas obras, conforme evidenciado no Relatório de Fiscalização 380/2012, devendo essas composições serem encaminhadas ao Tribunal em um prazo de cento e vinte dias, incluída nesse prazo a elaboração dos projetos executivos faltantes, podendo ser antecipada a entrega das composições relativas aos projetos executivos já existentes;' 
9.1.3. abstenhase de executar serviços de terraplenagem, ainda que atendido o item 9.1.1 (e seus subitens) acima, nos pontos de cruzamento com linhas de transmissão de energia, até que seja concretizada uma das seguintes soluções para essas interferências:
9.1.3.1. definição da solução técnica para o remanejamento da linha de transmissão, acompanhada da anuência da respectiva empresa concessionária e dos custos dessa solução; ou
9.1.3.2. elaboração do projeto do novo traçado, em caso de necessidade de alteração do traçado da ferrovia, juntamente com as composições dos de custos unitários dos serviços relativos a essa alteração, embasadas nas sondagens necessárias a esse novo traçado;
12. Contextualizada a origem das determinações que serão analisadas a seguir, é importante destacar que, no bojo do TCProcesso 010.792/20147 (autuado no âmbito do Fiscobras 2014 para também fiscalizar obras da Ferrovia Norte Sul  Extensão sul  Lotes 1 a 4) , o item 9.1 do Acórdão 2885/2018-TCU-Plenário, Relator Ministro Augusto Sherman, levantou o sobrestamento do presente processo, TCProcesso 012.460/20133, condição em que se encontrava desde o Acórdão 3133/2014-TCU-Plenário, Relator Ministro Augusto Shermanº Nesse último também foi realizado o monitoramento dos itens que serão analisados conclusivamente a seguir.
13. Dessa forma, esta Unidade Técnica utilizará em sua análise os elementos apresentados pela Valec nos autos do presente processo, assim como os autos dos TCs Processo 012.612/20120 e Processo 010.792/20147. 
I. Determinação constante no item 9.1.1 do Acórdão 2388/2013-TCU-Plenário.
14. O acórdão em tela determinou à Valec que: 
9.1.1. apresente ao Tribunal, no prazo de sessenta dias, as providências adotadas no intuito de estabelecer controle rigoroso e uniforme na medição de serviço de remoção de solo mole, serviço de camada drenante em rachão e serviço de transporte de materiais nos contratos de construção 64/2010 (lote 1S) , 65/2010 (lote 2S) , 66/2010 (lote 3S) e 67/2010 (lote 4S) , baseadas em critérios objetivos, registrando em normativo próprio diretrizes para: caracterizar solo mole (compressível) com base em sondagens e ensaios prévios à remoção de camadas; dimensionar solo mole e camadas drenantes com base em projetos elaborados previamente à execução da obra; seguir as orientações mais econômicas do projeto executivo no que se refere ao dimensionamento de drenos e na adoção de distâncias de transporte de lastro, sublastro e drenos;
I.1. Manifestação da Valec 
15. A Valec manifestouse por meio da Nota Técnica 35/2014Sucon, de 7/4/2014, e informou que (peça 265, p.6) : 
 (...) foram executadas sondagens e ensaios seguindo os procedimentos preconizados pelas Normas NBR 6484, NBR 6502, NBR 8036, NBR 8044, NBR 11682, DNER PRO 381/98, Normas Internas : Estudos Geotecnológicos  80EG000A290000 e REMOÇÃO DE SOLO MOLE  80ES028A208006 em quantidade superior às apresentadas pelo projeto, de forma complementar, visando obter uma descrição estratigráfica das características geológicogeotécnicas, ressaltando as propriedades geomecânicas dos materiais de fundação com a maior fidelidade possível. Investigações estas que propiciaram uma estimativa acurada dos volumes necessários de solosmole que deveriam ser escavados e/ou removidos. 
No entanto, cabe ressaltar que mesmo com todos os procedimentos executados nas sondagens, devido à variabilidade geológica, ainda pode haver uma imprecisão técnica intrínseca.
I.2 Análise
16. Por outro lado, o monitoramento realizado no âmbito da Fiscalização 246/2014 apresentou as informações a seguir (TCProcesso 010.792/20147, Peça 35, p.21) : 
A Valec enviou documentação no âmbito do TCProcesso 012.460/20133 para atender a determinação contida nesse subitem, dessa forma, sua análise será feita naquele processo. Entretanto, durante visita à obra, a equipe técnica constatou que as alterações de projetos continuam sendo feitas em campo pela fiscalização da Valec. 
Embora conste a realização de sondagens complementares em atendimento à determinação do Tribunal (cumprimento parcial e extemporânea) , não geraram efeitos práticos, porquanto, as soluções eram tomadas concomitantes às necessidades apontadas pela empresa em campo, sem revisões de projetos por setores diversos aos da obra.
Concluise que não houve atendimento integral das determinações exaradas pelo Tribunal no item 9.1.1, por não se comprovar por meios inequívocos que a inclusão dessas sondagens trouxe algum benefício, diante da constatação pela Equipe Técnica do Tribunal que, houve continuidade nas definições de projetos (alterações) , em todos os lotes, promovidas pelos próprios fiscais de obras em campo.
17. A manifestação da Valec neste processo foi apresentada em abril de 2014. Posteriormente, no âmbito do TCProcesso 010.792/20147, foram apresentados elementos adicionais atualizados sobre os fatos aqui tratados, transcritos no item anterior, mas a equipe técnica limitouse a apresentar os novos elementos e deixou para que a análise conclusiva ficasse para este processo.
18. Posteriormente, em junho de 2015, a Valec apresentou a Nota Técnica 33/2015SuconBSB e, em setembro de 2015, a Nota Técnica 55/2015SuconBSB (Peças 57, p. 4127, e 63, p. 1117, do TCProcesso 010.792/20147) . Ambas tratam do serviço de remoção de solos moles.
19. Ainda no TCProcesso 010.792/20147, atendendo ao item 9.2.1.3 do Acórdão 3133/2014-TCU-Plenário, a Valec apresentou a sua apuração sobre a ocorrência de eventuais danos provocados pela execução de soluções antieconômicas em fundações de solos moles. A conclusão desta apuração foi pela inexistência de danos ao erário, com exceção do item 9.2.1.3.4, que trata da apuração pela utilização indevida de pedra rachão nos locais onde poderiam ser aplicados materiais mais econômicos, cuja análise conclusiva foi adiada para o presente processo (peças 57, 60 e 63 do TCProcesso 010.792/20147) .
20. Diante das informações apresentadas, concluise que não houve atendimento integral das determinações exaradas pelo Tribunal no item 9.1.1 do Acórdão 2388/2013-TCU-Plenário. Com efeito, apesar de a Valec ter realizados os estudos e sondagens complementares, não foi apresentado nenhuma evidência de que os estudos foram incorporados aos projetos previamente à execução da obra. 
21. Frisese que a Valec, por meio do Processo 51402.030204/201225 (peça 253 do TCProcesso 012.612/20120) , apurou as responsabilidades pela insuficiência de caracterização do terreno com base em sua competência legal dada pelo art. 87 da lei 8.666/93, e que a apuração culminou com a responsabilização das projetistas e supervisoras dos quatro lotes.
22. Por fim, em razão de: (a) os serviços em questão já estarem concluídos ou em fase final de conclusão, (b) já ter sido realizada a responsabilização das empresas responsáveis pelo projeto deficientes, (c) os responsáveis pelo descumprimento das medidas cautelares do Acórdão 2910/2012-TCU-Plenário estarem sendo responsabilizados no âmbito do TCProcesso 010.792/20147 e (d) não ter sido apurado dano decorrente dos serviços de remoção de solos moles (itens 248 a 251) , firmase o entendimento de que não existem mais elementos para se manter o monitoramento deste item.
23. Ante o exposto, propõese considerar não mais aplicável, devido à perda de objeto, a determinação do item 9.1.1 do Acórdão 2388/2013-TCU-Plenário
II. Determinação constante no item 9.1.2 do Acórdão 2388/2013-TCU-Plenário.
24. O acórdão determinou à Valec que: 
9.1.2. apresente ao Tribunal, no prazo de sessenta dias, as providências adotadas quanto à otimização das distâncias médias de transporte (DMT) levando em consideração as ocorrências indicadas nos projetos executivos dos contratos 66/2010 (lote 3S) e 67/2010 (lote 4S) no mesmo sentido que a Valec já vem adotando na fiscalização dos contratos 64/2010 (lote 1S) e 65/2010 (lote 2S) a partir de 2013, a exemplo das orientações expedidas na nota técnica Valec 4/2013CEARFCSUCONGoianira de 21 de maio de 2013 e nota técnica Valec 2/2013CEARFCSUCONGoianira de 22 de abril de 2013;
II.1. Manifestação da Valec 
25. A Valec manifestouse por meio da Nota Técnica 35/2014Sucon, de 7/4/2014, e informou que (peça 265, p.7) : 
Relativamente à otimização das DMTs para o transporte de materiais pétreos (rachão e brita para lastro) , a GerênciaGeral da Extensão Sul encaminhou o Memorando n° 12/2013  Eng.° Fiscal Lote 3ES, que por sua vez encaminha a Nota Técnica n° 37/2013 informando e comprovando que as pedreiras indicadas no projeto executivo possuem DMTs maiores do que aquelas indicadas no projeto básico (Anexo 2.1) . Assim se está utilizando as indicadas no projeto básico por se mostrarem economicamente mais favoráveis e com menor DMT, sendo, portanto, otimizadas. 
Relativamente ao lote 4S o Engenheiro Fiscal através da Nota Técnica 33/2013  LOTE 4S (Anexo 2.2) , onde este se manifesta de forma bastante satisfatória acerca da questão, demonstrando a improcedência da irregularidade apontada.
II.2 Análise
26. Sobre o Lote 3S, por meio da Nota Técnica 37/2013 - Eng. Fiscal Lote 3ES (peça 309) , o responsável manifestouse sobre a otimização das DMTs informando que quando do recebimento do Projeto Executivo na obra, em 5/2013, o consórcio construtor já estava instalado na Pedreira Rio Verde Orcalino (indicada no Projeto Básico) , que é adjacente à Pedreira Fortaleza (indicada no Projeto Executivo) e que a DMT da pedreira Rio Verde Orcalino é menor em relação ao eixo da ferrovia.
27. Os esclarecimentos sobre o Lote 3S, apresentados por meio da Nota Técnica 37/2013 - Eng. Fiscal Lote 3ES (peça 309) , indicam que a solução adotada em campo otimizou as DMTs. O croqui e as informações apresentadas demonstram que a pedreira utilizada e que não estava prevista no Projeto Executivo, Pedreira Rio Verde Orcalino (indicada no Projeto Básico) , tinha DMT para o eixo da ferrovia de 1,5km, enquanto aquela indicada no projeto executivo tinha DMT de 2,5km ao eixo, comprovando, dessa forma, que adotaram a solução otimizada.
28. A Nota Técnica 33/2013 - Lote 4S (peça 310) , informou que a Pedreira Líder Britas manifestou ter capacidade incompatível com o volume demandado e que para atender a demanda solicitada seriam necessários investimentos e que por se tratar de fornecimento temporário, não teria tempo hábil para recuperar o investimento. 
29. A solução adotada pelo consórcio construtor foi iniciar a exploração de jazida própria. Contudo, enquanto não iniciou a produção, utilizouse de outra pedreira na região, assumindo o custo adicional de DMT, ou seja, adotando o DMT da futura pedreira a ser explorada.
30. Com exceção do achado apontado no item 3.2 do Relatório de Fiscalização 205/2013 e que será analisado adiante nesta instrução (item 213 ao 255) , concluise que houve atendimento das determinações exaradas pelo Tribunal no item 9.1.2. 
31. Portanto, propõese considerar cumprida a determinação do item 9.1.2 do Acórdão 2388/2013-TCU-Plenário.
III. Determinação constante no item 9.1.3 do Acórdão 2388/2013-TCU-Plenário.
32. O acórdão determinou à Valec que: 
9.1.3. apresente ao Tribunal, no prazo de sessenta dias, as providências adotadas quanto as orientações contidas na nota técnica Valec 4/2013CEARFCSuconGoianira de 21 de maio de 2013 e na nota técnica Valec 2/2013CEARFCSuconGoianira de 22 de abril de 2013 no que se refere à gestão dos contratos 64/2010 (lote 1S) e 65/2010 (lote 2S) ;
III.1. Manifestação da Valec 
33. A Valec manifestouse por meio da Nota Técnica 35/2014Sucon (peça 265, p.7) , através da qual informou que foi criada Comissão Especial com o objetivo de 'levantar os quantitativos e viabilizar o pagamento dos serviços executados pelo CONSÓRCIO ATERPA/EBATE, pertinentes ao Contrato 64/2010, Lote 1, da Extensão Sul da FNS'. 
34. Em seguida apresentou as conclusões do processo administrativo 51402.051.469/201348, as quais foram acatadas pela Presidência da Valec e levaram à efetivação do pagamento pelos serviços executados. Além do mais, os resultados dos trabalhos concluíram pela instauração de Comissão de Sindicância com o objetivo de apurar os fatos e responsabilidades a quem deu causa a execução de serviços em desacordo com os projetos básico e executivo, no âmbito do processo administrativo de 51402.053974/201327.
III.2 Análise
35. O relatório de fiscalização destacou mudanças nos recursos humanos nos escritórios de fiscalização da Valec (Valec e Supervisora) identificados nos lotes 1S e 2S com vistas a retomar a titularidade pela gestão e controle da planilha orçamentária dos contratos de construção no que se refere às diretrizes de execução de serviços de camada drenante em rachão, remoção de solo mole e distâncias médias de transporte indicadas em projeto. 
36. Nesse sentido, alguns documentos emitidos pela Valec registraram a modificação positiva adotada pela Valec na fiscalização dos lotes 1S e 2S, entre eles, a nota técnica 2/2013CEARFCSuconGoianira, 22 de abril de 2013, que registrou o estudo na diminuição das distâncias médias de transporte previstas para o transporte de lastro proveniente de pedreira de projeto e a nota técnica 4/2013CEARFCSuconGoianira de 21 de maio de 2013, que registrou medição de transporte de material granular, rachão e brita para lastro em desacordo com o projeto executivo do lote 1S que ocasionou prejuízo de 17 milhões, além de ter sugerido estorno à Diretoria de Engenharia da Valec.
37. Atendendo a determinação de apresentar as providências relacionas a estas notas técnica, a Valec juntou cópia integral dos autos dos Processos 51402.053974/201327, que se refere à sindicância existente, e 51402.093480/201466, que trata da Comissão de Processo Administrativo Disciplinar, instituída com o objetivo de apurar a responsabilidade de quem deu causa às irregularidades apontadas no Relatório Final da Comissão de Sindicância, bem como as demais infrações conexas (TCProcesso 010.792/20147, peça 68) .
38. Da análise dos autos verificase que foram identificados como responsáveis por Improbidade Administrativa o Sr. Helson Siqueira Pimentel e o Sr. Alípio Junteira Júnior, assim como também foi apurada a responsabilidade da Construtora Aterpa/Ebate e da Supervisora Ecoplan Engenharia Ltda.
39. O Diretor Presidente da Valec acatou parcialmente o Relatório Final da Comissão de Processo Administrativo Disciplinar e integralmente o Parecer 85/2016ASJUR/BSB, assim como determinou que (TCProcesso 010.792/20147, peça 68, p.9) :
I  seja dispensada a aplicação de penalidade de demissão por justa causa ao Sr. HELSON SIQUEIRA P1MENTEL e ao Sr. ALÍPIO JUNQUEIRA JÚNIOR, pelo fato de que a punição não mais pode ser aplicada, tendo em vista que os empregados em questão não mais integram os quadros da Valec; 
II  seja dispensada o processamento administrativo da quantificação e ressarcimento de eventual prejuízo ao erário em desfavor dos responsáveis mencionados no item 1 e das empresas Consórcio ATERPAJEBATE e Supervisora ECOPLAN ENGENHARIA Ltda., considerado a existência da Ação Civil Pública n° 4731459.2014.4.01.3500 e que, no referido processo, já se logrou o bloqueio de bens suficientes ao ressarcimento do prejuízo apontado pelo parquet federal;
 (...) 
V  a Assessoria Jurídica diligencie junto ao Ministério Público Federal com vistas ao ajuizamento de eventual Ação de Improbidade Administrativa e Reparação de Dano ao Erário em desfavor do Sr. HELSON SIQUEIRA PIMENTEL e do Sr. ALÍPIO JUNQUEIRA JÚNIOR, tendo em vista que aquele órgão já promoveu a Ação Civil Pública n° 004731459.2014.4.01.3500
40. Diante das informações apresentadas, concluise que a Valec apresentou as providências objeto das determinações no item 9.1.3 do Acórdão 2388/2013-TCU-Plenário. As medidas identificaram as irregularidades e os responsáveis e as providências para reparação do dano estão em andamento na esfera judicial.
41. Portanto, propõese considerar em cumprimento a determinação do item 9.1.3 do Acórdão 2388/2013-TCU-Plenário e propor a continuação do monitoramento deste item no processo TCProcesso 010.792/20147.
IV. Determinação constante no item 9.1.4 do Acórdão 2388/2013-TCU-Plenário.
42. O acórdão determinou à Valec que: 
9.1.4. apresente ao Tribunal, no prazo de sessenta dias, os elementos que embasaram os aditivos contratuais firmados para os lotes 1S, 2S e 3S nos quais foram majorados os quantitativos de serviços de remoção de solo mole e de serviços de camada drenante em rachão;
IV.1. Manifestação da Valec 
43. A Valec inicialmente afirmou que as justificativas que acompanham os termos aditivos contêm informações suficientes para embasar a celebração dos termos aditivos e para tanto encaminha essas justificativas em anexo (peça 265, p.9) .
44. Acrescentou que, conforme as sondagens complementares foram sendo realizadas e o serviço executado, foi possível avaliar de forma mais precisa o volume de solo mole a ser removido. 
45. Explanou ainda que os boletins de sondagem confirmaram o subdimensionamento dos volumes previstos no projeto, assim como corroboraram as manifestações das construtoras que alegavam que o volume a ser escavado estava subdimensionado.
46. Por fim, alegou que os pagamentos e as medições somente contemplaram os serviços efetivamente realizados de forma a dar regular andamento ao empreendimento. 
47. Desse modo, apresentamse as justificativas dos termos aditivos individualmente 
IV.1.1. Contrato CT 64/2010 - Lote 1S, T.A. 01 (peça 311) .
48. Sobre os serviços de terraplenagem e remoção de solos mole, a nota informou que, entre os vários motivos que levaram aos ajustes nos quantitativos, destacaramse: a) melhor adequação a topografia real do trecho, pois o projeto original foi baseado em restituições com curvas de forma, as quais tem precisão limitada; e b) ajustes às reais condições de solo e substrato, tendo em vista que as investigações preliminares não determinaram adequadamente as características geológicageotécnica.
49. Com relação às alterações no item camada drenante em rachão para fundação de aterro, a nota explicou que a alteração de quantidade é decorrente da necessidade verificada ao longo do trecho em execução, posteriormente aos trabalhos de desmatamento e limpeza, de remoção de camadas de solo que se mostraram inservíveis por suas características para base de aterros e necessitaram ser substituídas por material drenante. 
50. Com efeito, segundo o documento, foi constatado que a substituição por material drenante oriundo de ocorrências próximas à obra além de propiciar apoio suficiente à base do corpo de aterro, teria uma distância de transporte consideravelmente menor àquela que utiliza material proveniente de pedreiras, reduzindo drasticamente o custo da substituição. 
IV.1.2. Contrato CT 64/2010 - Lote 1S, T.A. 04 (peça 312) .
51. O Termo Aditivo 4 do CT 64/2010 acrescentou R$ 54.092.845,47 ao Item 3 - Terraplenagem. 
52. No caso, o documento justificou que, durante a execução dos serviços, houve uma grande improdutividade gerada pela descontinuidade dos serviços, uma vez que as desapropriações não acompanharam o desenvolvimento da obra. Acrescentou, ainda, que essas ocorrências culminaram com duas situações que impossibilitaram a execução dos serviços conforme previsto inicialmente: a) área de aterro liberada e área de corte com impedimento e b) impedimentos entre a área de corte e área de aterro. 
53. Em relação às alterações no item camada drenante em rachão para fundação de aterro, informou que a solução para a remoção de solo mole apresentada no projeto orientava previa a substituição total do solo removido por material pétreo (rachão) . Além disso, para efeito de cálculo, teriam sido considerados os volumes realizados até o momento e para os segmentos não atacados os volumes remanescentes previstos em projeto.
54. Acrescentou, ainda, que o transporte de materiais provenientes de jazidas teve suas distâncias superiores às apresentadas no projeto executivo devido à descontinuidade na desapropriação dos trechos, conforme demonstrado no histórico de desapropriação, o que impediu o tráfego dos caminhões pelo eixo da via como preconizado no projeto executivo. Sendo assim, o material foi transportado por caminhos alternativos, o que avultou de forma significativa a distância de transporte de material.
IV.1.3. Contrato CT 65/2010 - Lote 2S, T.A. 01 (peça 313) .
55. O Termo Aditivo 1 do Contrato 65/2010  Lote 2S, acrescentou ao Item 3 - Terraplenagem, o valor de R$ 8.813.501,67. 
56. Segundo o aditamento, o acréscimo se deu baseado nos quantitativos referentes aos volumes executados de Camada drenante em Rachão de diâmetro max. = 0,40m entre os Km 119 + 340 ao Km 133 + 560, com um volume de 38.400,33 m³ em 14,220 Km de ferrovia e considerando o trecho total com características topográficas e de terreno semelhantes. Além do mais, aplicouse um redutor de aproximadamente 63,02% para o volume. O correspondente momento de transporte também foi ajustado proporcionalmente ao volume acrescido.
IV.1.4. Contrato CT 65/2010 - Lote 2S, T.A. 04 (peça 314) .
57. O Termo Aditivo 4 do Contrato 65/2010  Lote 2S, acrescentou ao Item 3 - Terraplenagem, o valor de R$ 37.110.325,59. 
58. De acordo com a motivação utilizada, após o recebimento do projeto executivo, foi possível adequar os quantitativos de terraplenagem e DMTs a serem executados ao longo de todo o trecho. Especificamente sobre a DMT, o documento esclareceu que a distância média de transporte do projeto básico foi mantida em função das frentes descontínuas de serviços liberadas pela desapropriação, e que, por isso, em muitos casos foi necessário usar caminhos alternativos.
IV.1.5. Contrato CT 66/2010 - Lote 3S, T.A. 01 (peça 315) .
59. O Termo Aditivo 1 do Contrato 66/2010  Lote 3S, acrescentou ao Item 3 - Terraplenagem, o valor de R$ 16.127.550,84. 
60. Conforme justificativa apresentada, estava previsto inicialmente na avença um volume pequeno de rachão Dmáx - 40cm em relação a quantidade de solos moles liberados pela desapropriação. Todavia, à medida que novas áreas fossem sendo liberadas, o termo aditivo deveria ser reavaliado.
61. Outro ponto apresentado e que devido a desapropriação estar acontecendo de forma descontínua, a obra não pôde ser acessada pelo eixo da ferrovia, demandando caminhos alternativos, o que aumentou a DMT. 
62. Segundo a nota, essa liberação descontínua também causou um desequilíbrio de massa, o que aumentou o volume de escavação e a DMT desse material.
IV.1.6. Contrato CT 66/2010 - Lote 3S, T.A. 03 (peça 316) . 
63. O Termo Aditivo 3 do Contrato 66/2010  Lote 3S, acrescentou ao Item 3 - Terraplenagem, o valor de R$ 137.536.127,57.
64. As justificativas informam que após o recebimento do Projeto Executivo, foi possível obter maior assertividade dos volumes necessários à execução da obra. 
65. Em regra, os serviços eram executados conforme projeto básico, mas quando uma área não estava liberada pela desapropriação, ocorria um desequilíbrio entre volume escavado e aterro, o que obrigava a alterações na execução. Ademais, os acréscimos na DMT ocorreram em função das frentes descontínuas de trabalho liberadas pela desapropriação.
66. Com relação à substituição dos solos moles por rachão, informou que esta foi a solução apresentada no Projeto Executivo (Relatório de Projeto 80RL0300 D271000 Rev.3 pag. 28) . Assim, nesse item foram considerados os volumes realizados até aquele momento e para os segmentos não atacados adotaramse os volumes remanescentes previstos em projeto.
IV.1.7. Contrato CT 66/2010 - Lote 3S, T.A. 05 (peça 317) 
67. O Termo Aditivo 5 do Contrato 66/2010  Lote 3S, acrescentou ao Item 3 - Terraplenagem, o valor de R$ 56.877.475,48. 
68. O aditamento explicou que itens referentes à escavação, carga, descarga e transporte de materiais foram ajustados, pois, devido à liberação descontínua da desapropriação e à lacuna entre o início das obras e o recebimento do Projeto Executivo, houve necessidade de maior quantidade de empréstimos laterais para otimizar a DMT. 
69. Além do mais, nos segmentos não atacados, foi mantida a orientação de massa, de classificação de matérias, volumes de aterro e corte do Projeto Executivo.
70. Justificou também que o acréscimo nas quantidades de remoções de solos moles referirseia a volumes não previstos no Projeto Executivo e que esses quantitativos teriam sido identificados e calculados com base no resultado de sondagens à percussão realizadas e acompanhadas pela equipe supervisora. 
71. Por fim, informou que nos locais ainda não atacados foram mantidos os volumes previstos no Projeto Executivo.
IV.1.8. Contrato CT 66/2010 - Lote 3S, T.A. 06 (peça 318) 
72. Segundo o Termo Aditivo 6, os acréscimos nas quantidades de remoções de solos moles referirseiam aos volumes não previstos no Projeto Executivo. Esses volumes teriam sido identificados e calculados com base nos resultados das sondagens acompanhados pela equipe da Supervisora. 
73. Por fim, o aditamento explanou que para os locais ainda não executados foram mantidos os volumes previstos no projeto.
IV.2. Análise
74. Em atendimento ao item 9.1.4 do Acórdão 2388/2013-TCU-Plenário, a Valec juntou ao processo as justificativas apresentadas pelas empresas construtoras dos lotes 1S, 2S e 3S.
75. Os argumentos apresentados para justificar os aditivos têm, de maneira geral, as mesmas justificativas: a) projeto deficiente que causou principalmente a necessidade de remoção de solos moles não previstos; b) deficiências na desapropriação que causou descontinuidade nas frentes de obras, levando a aumento do DMT e desequilíbrio entre volumes de cortes e aterro e c) adoção no Projeto Executivo pela solução de rachão para aterros de solos moles, o que, junto com o subdimensionamento das ocorrências de solos moles, majorou o volume de rachão necessário à obra e o consequente transporte desse material.
76. As causas identificadas que provocaram esses termos aditivos já são de conhecimento deste Tribunal. 
77. Com efeito, no TCProcesso 012.460/20133 houve a responsabilização dos agentes envolvidos pelas deficiências do projeto. 
78. Já a medida cautelar expedida por intermédio do Acórdão 2910/2012-TCU-Plenário, cujo conteúdo buscava exatamente sanar as deficiências de projeto (ou verificadas nos aditivos) e que foi descumprida, está em fase de apuração de responsabilidades no âmbito do TCProcesso 010.792/20147. 
79. Além do mais, também no TCProcesso 010.792/20147, o Acórdão 3133/2014-TCU-Plenário, determinou à Valec, no item 9.2.1.3, que apurasse a ocorrência de eventuais danos aos cofres públicos em razão da execução de soluções antieconômicas em fundações de aterros sobre solos moles.
80. Naquela ocasião a Valec demonstrou que o uso do rachão se revelou a solução mais econômica. Devido à ausência de areia próximo ao eixo dos lotes em quantidade suficiente para a execução dos serviços, o seu uso implicaria em aumento da DMT e consequentemente do custo total do serviço. 
81. Tal afirmação foi corroborada pela Nota Técnica 33/2015 (peça 319, p.8) , cujo conteúdo apresentou um comparativo entre as soluções possíveis, empregandose rachão ou areia, e a solução empregando rachão mostrouse mais econômica em todos os lotes.
82. A Unidade Técnica analisou as justificativas apresentadas em atendimento ao item 9.2.1.3 do Acórdão 3133/2014-TCU-Plenário e entendeu que as apurações realizadas pela Valec foram suficientes, não tendo sido apurado dano. Entendimento acatado pelo Acórdão 2885/2018-TCU-Plenário.
83. Dessa maneira, as justificativas para os aditivos contratuais para os lotes 1S, 2S e 3S estão coerentes com outras apurações já realizadas. Não se identificou irregularidades nos aditivos que majoraram os quantitativos de serviços de remoção de solo mole e de serviços de camada drenante em rachão. 
84. Tendo em vista o que foi determinado no Acórdão em análise, podese considerar que foram apresentados os elementos que embasaram os aditivos contratuais para os lotes 1S, 2S e 3S e, portanto, houve cumprimento da determinação.
85. Dessa forma, propõese considerar cumprida a determinação do item 9.1.4 do Acórdão 2388/2013-TCU-Plenário.
V. Determinação constante no item 9.1.5 do Acórdão 2388/2013-TCU-Plenário.
86. O acórdão determinou à Valec que: 
9.1.5. apresente ao Tribunal, no prazo de quinze dias, comprovação do cumprimento do subitem 9.1.3 do Acórdão 2467/2012-TCU-Plenário;
87. O item 9.1.3 do Acórdão 2467/2012-TCU-Plenário determinou à Valec que:
9.1.3. comprove a exclusão do item 4.a da norma 'Valec 80ES028A198001  Colchão Drenante', a expressão 'ou determinação da fiscalização', a qual contraria o disposto no art. 6º, inciso IX, da Lei 8.666/93, por permitir alterações do projeto básico por atos da fiscalização;
V.1. Análise
88. A norma Valec Colchão Drenante  80ES028A198001 Rev1, disponível no sítio eletrônico da Valec (, acesso em 25/2/2019) , apresenta o dia 24/7/2012 como última data de revisão. Nessa versão, verificase que não há mais qualquer menção à expressão 'ou determinação da fiscalização'. 
89. De fato, o item 4 da norma tem atualmente o seguinte texto: 
4. MATERIAL
a) O colchão drenante será executado em material granular ou rachão, conforme definido em projeto.
b) Deve ser constituído de partículas limpas, duráveis e isentas de matéria orgânica, com permeabilidade mínima em torno de 10 cm/s, capaz de assegurar a livre drenagem da argila sem perdas de carga acentuadas e sem retardar o processo de adensamento.
c) A camada filtrante de bloqueio, quando indicado em projeto, poder ser substituída por manta geotêxtil.
90. Concluise que, apesar de a Valec não ter juntado à sua resposta comprovação da exclusão do item 4.a da norma, foi possível verificar o atendimento da determinação, portanto, propõese considerar cumprida a determinação do item 9.1.5 do Acórdão 2388/2013-TCU-Plenário. 
VI. Determinação constante no item 9.1.6 do Acórdão 2388/2013-TCU-Plenário.
91. O acórdão em análise determinou à Valec que: 
9.1.6. apresente ao Tribunal, no prazo de quinze dias, as composições de custos unitários embasadas nas sondagens para caracterização do solo realizadas em atendimento ao subitem 9.1.1.2 do Acórdão 2910/2012-TCU-Plenário, retificado pelo Acórdão 2939/2012-TCU-Plenário e alterado pelo Acórdão 3397/2012-TCU-Plenário, referentes aos trechos dos lotes 1S, 2S, 3S e 4S da Extensão Sul da Ferrovia NorteSul, nos quais ocorreram medições de serviços de terraplenagem após a adoção da medida cautelar determinada pelo subitem 9.1.1 do referido acórdão;
VI.1. Manifestação da Valec 
92. A Valec encaminhou mediante o Ofício 1131/2014Presi a Nota Técnica 35/2014Sucon (peça 265, p 516) . Por meio dela foram apresentadas as manifestações a respeito dos itens 9.1.1 a 9.1.4 do Acórdão 2388/2013-TCU-Plenário. 
93. Contudo, não há nos autos composições de custos unitários embasadas nas sondagens para caracterização do solo realizadas em atendimento ao subitem 9.1.1.2 do Acórdão 2910/2012-TCU-Plenário.
VI.2. Análise
94. Apesar da ausência de manifestação formal, será feita a análise de elementos apresentados no TCProcesso 010.792/20147 que tenham relação com o item.
95. No Relatório da Fiscalização 246/2014, concluído em 28/8/2014, que, entre outros, monitorou o acórdão sob análise, a equipe constatou: 
INFORMAÇÃO FISCOBRAS 2014: a Valec ainda não ultimou os procedimentos para atender a íntegra da determinação contida nesse subitem, conforme relatado no achado 3.1 deste relatório. (TCProcesso 010.792/20147, peça 35, p.23) 
96. Além disso, o Exmo. Min. Augusto Sherman, no voto condutor do Acórdão 3133/2014-TCU-Plenário, exarado a partir da auditoria citada no parágrafo anterior, apresentou as seguintes ponderações: 
8. Nos trabalhos de fiscalização decorrentes do Fiscobras/2013, realizados em curto espaço de tempo após a última decisão acerca das determinações acima, foram encontrados apenas dados brutos de sondagens diretas e indiretas, sem que estivessem incorporadas aos projetos executivos de terraplenagem. Tampouco havia ocorrido, naquele momento, qualquer alteração nas planilhas orçamentárias dos contratos. 
9. No decorrer da presente auditoria, a Valec apresentou boletins de estudos de sondagens complementares, o cálculo de volumes com as novas características do solo, os relatórios de caracterização geofísica, os projetos geométricos executivos, antes e após as sondagens complementares, a programação anterior às sondagens complementares e a distribuição de terraplenagem dos lotes 1S a 4S da Extensão Sul da Ferrovia Norte Sul. Em que pese a apresentação dessas informações, foi constatado que não houve alteração dos projetos utilizados em campo. 
10. Por outro lado, no que tange à execução física dos serviços de terraplenagem entre outubro de 2012 (momento da determinação de paralisação cautelar) e abril de 2014 (período de realização dos presentes trabalhos de auditoria) , foi verificada a seguinte evolução no percentual de execução física de cada lote:
	Lotes
	Outubro/2012
	Abril/2014

	1S
	30,7%
	64,0%

	2S
	42,3%
	67,0%

	3S
	41,9%
	89,2%

	4S
	26,5%
	71,4%

 11. No caso dos serviços de execução das obras de arte especial, objeto da determinação de paralização constante do subitem 9.1.2 do Acórdão 2910/2012-TCU-Plenário, também não foram apresentados ao Tribunal, até o momento, as composições de custo unitário elaboradas após a conclusão dos respectivos projetos executivos, de modo a refletir a realidade da obra no caso da produção de concreto em usina para essas obras. Essa era a condição estabelecida na decisão para que aqueles serviços pudessem ter continuidade. Todavia, em relação a esses serviços, foi observada a seguinte evolução na execução física:
	Lotes
	Outubro/2012
	Abril/2014

	1S
	23,4%
	63,1%

	2S
	20,0%
	67,3%

	3S
	25,4%
	70,0%

	4S
	0%
	29,2%

12. Conforme se observa nos quadros acima, houve expressiva evolução na execução dos serviços de terraplenagem e de obras de arte especiais durante o período em que esses serviços deveriam se encontrar paralisados por força da determinação do Tribunal. Na verdade, conforme apontado pela equipe de fiscalização, constatase, a partir dos dados de evolução da obra apresentados pela empresa gerenciadora contratada pela Valec (PACS Engenharia) , que em nenhum momento houve paralização dos mencionados serviços desde a adoção das medidas cautelares.
97. Ainda no voto do MinistroRelator do Acórdão 3133/2014-TCU-Plenário, com base nos elementos apresentados no Relatório de Fiscalização 246/2014, o Ministro concluiu que a Valec descumpriu o subitem 9.1.1.2 do Acórdão 2910/2012-TCU-Plenário: 
A primeira ocorrência diz respeito à classificação de solos e o impacto nos serviços de terraplenagem. A adequada classificação de solos é fundamental para a quantificação e avaliação dos custos dos serviços de terraplenagem. A Valec, entretanto, descumpriu o subitem 9.1.1.2 do Acórdão 2910/2012-TCU-Plenário, uma vez que não elaborou as composições de custo unitário dos serviços de terraplenagem da obra, embasadas nas sondagens para caracterização do solo. Dessa forma, conforme apontado pela unidade técnica, sem um adequado projeto executivo para otimizar a movimentação de terra nos serviços de terraplenagem, é bastante provável que tenham sido adotadas soluções antieconômicas na execução da obra.
98. Dessa maneira, considerando que não há elementos novos e, como o item 9.1.6 do Acórdão 2388/2013-TCU-Plenário trata da mesma matéria que já foi deliberada no Acórdão 3133/2014-TCU-Plenário, concluise que a Valec não apresentou as composições do custo total e de custos unitários embasadas nas sondagens para caracterização do solo realizadas em atendimento ao subitem 9.1.1.2 do Acórdão 2910/2012-TCU-Plenário, retificado pelo Acórdão 2939/2012-TCU-Plenário e alterado pelo Acórdão 3397/2012-TCU-Plenário, referentes aos trechos dos Lotes 1S, 2S, 3S e 4S da Extensão Sul da Ferrovia NorteSul, nos quais ocorreram medições de serviços de terraplenagem após a adoção da medida cautelar determinada pelo subitem 9.1.1 do referido acórdão.
99. Portanto, propõese considerar não cumprida a determinação do item 9.1.6 do Acórdão 2388/2013-TCU-Plenário. 
100. Entretanto, tendo em vista que o descumprimento deste item é evidência que corrobora o descumprimento da medida cautelar do Acórdão 2910/2012-TCU-Plenário, cuja responsabilização está em andamento no TCProcesso 010.792/20147, deixase de propor encaminhamento neste processo.
VII. Determinação constante no item 9.1.7 do Acórdão 2388/2013-TCU-Plenário.
101. O acórdão determinou à Valec que: 
9.1.7. comprove, no prazo de sessenta dias, a exclusão do item 6 da norma 'Valec 80ES 028A208006  Remoção de Solo Mole', da possibilidade de a fiscalização da obra alterar as especificações de projeto, por contrariar o disposto no art. 6º, inciso IX, da Lei 8.666/93; 
VII.1. Análise
102. A Valec não se manifestou em suas razões de justificativa sobre a norma Valec 80ES 028A208006  Remoção de Solo Mole. 
103. Contudo, em consulta ao sítio eletrônico da Valec, verificouse a revisão da norma (peça 308) , não havendo mais qualquer menção à expressão 'ou determinação da fiscalização'. 
104. O item 6 da norma tem atualmente o seguinte texto: 
6. EXECUÇÃO
a) A operação de escavação e carga de solo mole compreende:
I  escavação dos materiais conforme as seções transversais de projeto;
II  transporte e deposição do material removido no local indicado pelo.
b) A escavação de solo mole deve se subordinar aos elementos técnicos fornecidos e constantes das seções do projeto ou às determinações da Valec, a qual pode alterar esses elementos técnicos em função do material que for sendo encontrado durante a escavação.
c) Neste processo, a escavação deve atingir camadas de solos adequados para as fundações dos aterros. Caso, a critério da Valec, a fundação do aterro, nos níveis de escavação indicados no projeto, não seja considerada satisfatória, deve ser executada escavação adicional até novos níveis, sendo, também estes, por ela determinados.
d) Este procedimento deve ser repetido até que se obtenha uma fundação satisfatória para o aterro.
e) Devem ser previamente aprovados pela Valec, os métodos executivos e a programação de todas as atividades ligadas à escavação, incluindo o transporte, drenagem, secagem, botafora, além de atividades correlatas, tais como o reaterro da cava.
f) A escavação abaixo do nível do lençol freático deve ser executada de maneira que águas de toda natureza, tais como de chuva e do lençol freático, fluam para as zonas já escavadas e/ou para locais que não interfiram com a própria escavação.
g) Os materiais escavados devem ser transportados para os locais de botafora, indicados ou aprovados pela Valec, evitandose a obstrução do sistema de drenagem natural e/ou da obra. Se for necessário colocar o material de botafora sobre taludes naturais, esse procedimento deve ser feito de forma a não causar dano ambiental, como deslizamentos e outros.
g) Quando constatada pela Valec a inconveniência da retirada por escavação até a cota pretendida do material inadequado, deve ser empregado o processo de expulsão ou, ainda, a conjugação desses dois processos.
h) Nesta operação, deve ser sempre evitado o aumento do comprimento das obras de arte correntes previstas para o local.
105. Desse modo, constatouse que a Valec realizou a revisão da norma Valec 80ES028A208006  Remoção de Solo Mole. Não há mais menção autorizando a fiscalização da obra a alterar as especificações de projeto. 
106. Portanto, propõese considerar cumprida a determinação do item 9.1.7 do Acórdão 2388/2013-TCU-Plenário. 
VIII. Determinação constante no item 9.1.8 do Acórdão 2388/2013-TCU-Plenário.
107. O acórdão determinou à Valec que: 
9.1.8. comprove, no prazo de sessenta dias, a exclusão da norma 'Valec NGL5.03.01 16.006  Extração de Materiais de Construção', da delegação conferida ao contratado pela decisão em relação à utilização das ocorrências de material de construção indicadas no projeto executivo, ou adquirir em empresas já instaladas, ou, ainda, optar por extrações em novas áreas, por contrariar o disposto no art. 6º, inciso IX, da Lei 8.666/93, possibilitando a elevação dos custos de transporte desses materiais, tal como apontado na presente auditoria;
VIII.1. - Manifestação da Valec
108. A Valec encaminhou em 22/2/2016, através do Ofício 493/2016Presi, resposta informando ter atualizado o item 4.2 da norma, de acordo com as proposições desse Tribunal.
109. O item 4.2 Seleção das Ocorrências, da norma 'Valec NGL5.03.01 16.006  Extração de Materiais de Construção, atualmente em vigor assevera (peça 297, p.1112) : 
4.2. Seleção das Ocorrências
As ocorrências para extração de materiais para construção serão indicadas em Projeto Executivo pela Valec. Caso haja a necessidade, contudo, de extração de materiais para a construção diferente do que foi indicado em Projeto Executivo, a Valec deverá dar anuência, cumprindo a construtora com o previsto em especificação técnica, especialmente os pontos descritos a seguir:
VIII.2. - Análise
110. A Valec atendeu a determinação constante no item 9.1.8 do Acórdão 2388/2013-TCU-Plenário. 
111. Com efeito, o atual texto da norma 'Valec NGL5.03.01 16.006  Extração de Materiais de Construção' removeu a delegação conferida ao contratado, estabelecendo que o Projeto Executivo que vai definir as ocorrências de extração de material.
112. Portanto, propõese considerar cumprida a determinação do item 9.1.8 do Acórdão 2388/2013-TCU-Plenário. 
113. Realizado o monitoramento das determinações emanadas no item 9.1 do Acórdão 2388/2013-TCU-Plenário, passase à análise das audiências e oitivas do item 9.2.
114. Tendo em vista que as audiências e oitivas referemse aos achados apresentados no Relatório de Fiscalização 205/2013 e que para um mesmo achado existem audiências e oitivas de diversos envolvidos, a análise a seguir será realizada por tema (achado) . 
IX. Item 3.1 do Relatório de Fiscalização 205/2013 - Gestão temerária do empreendimento, bem como utilização indevida de pedra rachão.
IX.1 Oitiva da Valec constante no subitem 9.2.5.1 do Acórdão 2388/2013-TCU-Plenário. 
115. O item 9.2.5, subitem 9.2.5.1, determinou à SecobHidroferrovia (atual SeinfraPortoferrovia) que realizasse a oitiva da Valec, para que se manifestasse quanto:
9.2.5.1. às ocorrências apontadas no subitem 3.1 do Relatório de Fiscalização 205/2013, transcrito no Relatório parte desta decisão, bem como pela utilização indevida de pedra rachão nos locais onde poderiam ser aplicados materiais mais econômicos;
116. A Valec foi notificada sobre a oitiva por meio do Ofício 608/2013TCUSecobHidroferrovia (peça 100) , e apresentou resposta por meio das peças 265 a 284.
117. Conforme o relatório, três situações ensejaram a potencial irregularidade. Nesse sentido, a Valec, em suas razões de justificativa, fez considerações sobre cada um dos pontos, consoante justificativas a seguir:
IX.1.1. Remoção e substituição de solo mole (Item 3.5.1.1) - Caracterização e dimensionamento em campo (peça 265, p.1112) 
118. A Valec reafirmou o que já foi explicitado no item 9.1.1 do Acórdão em comento, no caso, que foram realizadas sondagens complementares para ter uma estimativa mais precisa do volume de remoção de solo mole.
119. Também destacou o relato das construtoras que, no decorrer da obra, verificouse a presença de quantidade de solo mole maior que o previsto e que, somente com a comprovação da presença dos bolsões e de sondagens complementares, a fiscalização autorizava a execução dos serviços.
120. Concluiu esse ponto afirmando que o serviço fora executado conforme a necessidade e que os aditivos foram necessários para o regular andamento das obras e contratos, tendo a fiscalização da obra atuado positivamente quanto à execução correta dos serviços.
IX.1.2. Camada drenante em rachão para fundação de aterro (Item 3.6.1) - Dimensionamento em campo (peça 265, p. 1213) 
121. A Estatal destacou que tanto a fiscalização quanto as construtoras manifestaramse afirmando não haver no trecho ferroviário a disponibilidade de outros materiais que possibilitassem a adoção de soluções diversas. Desse modo, teria sido imperiosa a utilização de pedra rachão.
122. Concluiu que não seria possível afirmar que houve uso indiscriminado de solução mais onerosa, pois no caso concreto era a única solução possível. 
123. Afirmou ainda que o incremento do serviço se deu em razão do aumento do quantitativo de solos moles.
XI.1.3. Transporte de rachão (Item 3.6.3) - Desconforme indicação de projeto (peça 265, p. 13) 
124. A Valec repisou o que havia mencionado no atendimento ao item 9.1.2 do Acórdão em análise. 
125. Destacou, sobre o Lote 3S, o Memorando 12/2013  Eng. Fiscal Lote 3ES, que encaminhou a Nota Técnica 37/2013, informando que as pedreiras indicadas no projeto executivo possuiriam DMTs maiores do que aquelas indicadas no projeto básico. 
126. No que diz respeito ao lote 4S, encaminhou a manifestação do Engenheiro Fiscal por meio da Nota Técnica 33/2013  LOTE 4S, ressaltando que os esclarecimentos têm relação com outro achado do Relatório de Fiscalização.
127. As razões de justificativa da Valec a respeito do transporte de rachão em desconformidade com as indicações de projeto não abordaram os lotes 1S e 2S.
IX.2 Oitiva dos consórcios executores dos Lotes 1S, 2S e 3S constante no item 9.2.6 do Acórdão 2388/2013-TCU-Plenário. 
9.2.6. realize a oitiva dos consórcios executores das obras dos lotes 1S, 2S e 3S da Extensão Sul da Ferrovia NorteSul, para que, com fundamento no art. 250, inciso V, do Regimento Interno do TCU, caso seja de seus interesse, se manifestem, no prazo de quinze dias, acerca das ocorrências apontadas no subitem 3.1 do Relatório de Fiscalização 205/2013, transcrito no Relatório parte desta decisão, naquilo que corresponder aos respectivos lotes para a execução dos quais foi contratado, bem como pela utilização indevida de pedra rachão nos locais onde poderiam ser aplicados materiais mais econômicos; 
IX.2.1 Consórcio executor das obras do lote 1S
128. O Consórcio Aterpa/Ebate, responsável pela execução das obras do lote 1S, foi notificado da oitiva constante no item 9.2.6 do Acórdão 2388/2013-TCU-Plenário por meio do Ofício 621/2013TCU/SecobHidroferrovia e apresentou seus esclarecimentos na peça 204.
a) Remoção e substituição de solo mole (peça 204, p. 36) 
129. Diante do aumento do quantitativo de solo mole destacado pela Unidade Técnica, o consórcio esclareceu que os quantitativos descritos no projeto básico realmente não se confirmaram. Foram identificadas além de quantidades maiores, locais com solos moles não indicados em projeto.
130. Destacou que somente a partir da caracterização do solo mole é que a Valec autorizava a execução dos serviços de remoção e substituição. Acrescentou que foram realizadas sondagens complementares e estudos técnicos por ensaios de laboratório que confirmaram que o solo encontrado em diversos pontos necessitava ser removido e substituído por outro material.
131. Segundo o consórcio, isso confirmou que, ao contrário do que afirma a Unidade Técnica, os acréscimos contratuais estavam sendo realizados 'com base em comprovações decorrentes de rigorosos procedimentos técnicos seguidos pelo Consórcio, pela Fiscalização e pela própria Valec na caracterização, quantificação e remuneração dos solos moles encontrados.' (peça 204, p.4) 
132. Sobre a possibilidade de aumento dos volumes de remoção de solo mole para além dos aditivos já firmados, esclareceu que o percentual de avanço físico dos serviços de terraplenagem não tem relação direta com a quantidade de solo mole encontrado. Não podendo se afirmar que a quantidade de solo mole a ser encontrada será superior a já encontrada.
b) Camada drenante em rachão para fundação de aterro (peça 204, p. 68) 
133. O Consórcio inicialmente mencionou que a quantidade de material drenante aumentou em consequência do aumento da quantidade de solo mole identificado e que esse acréscimo foi confirmado e justificado nos estudos e ensaios geotécnicos realizados pelo Consórcio e pela Valec.
134. A respeito da utilização de outros materiais drenantes mais econômicos e de projetistas terem indicado alternativas mais econômicas ao preenchimento completo das cavas com rachão, esclareceu que, para o trecho já executado, a Valec tinha determinado a utilização do rachão.
135. Justificou essa opção em razão da quantidade de material de 3ª categoria no trecho da ferrovia ser insignificante e de o preenchimento com material granular, em razão da maior distância da jazida a ferrovia, ter custo mais elevado.
136. Resumiu que, seguindo orientação da Valec, utilizou nas obras do Lote 1S o rachão por ser o material indicado em projeto, e que seu uso para preenchimento das cavas seria a escolha mais adequada e com melhor custo benefício. Ressaltou que os quantitativos acrescidos corresponderiam às reais necessidade identificadas nas obras por meio dos estudos complementares realizados pela própria Valec.
c) Transporte de material para fundação de aterro (peça 204, p. 812) 
137. A Construtora mencionou que o projeto básico indicava a utilização de três pedreiras, mas que se verificou que nenhuma delas atendiam imediatamente o fornecimento quando do início das obras.
138. A primeira, Britagram, fornecia material pétreo de forma comercial e o contrato somente contemplava material produzido. Além disso, não teria sido alcançado um acordo comercial viável para utilização dessa jazida. 
139. Já as outras duas pedreiras não possuíam licença ambiental para exploração, o que atrasaria o início das obras até a obtenção das licenças. 
140. Além disso, o proprietário de uma delas não aceitou quaisquer negociações para exploração e a outra apresentava DMT superior à prevista no contrato.
141. O consórcio afirmou que foi diante desse cenário que, juntamente com a Valec e a fiscalizadora, consideraram a utilização da pedreira Britado. 
142. Destacou que a utilização dessa pedreira se mostrou inicialmente vantajosa em termos de DMT de brita para lastro. O edital previa 84km, enquanto a utilização da pedreira Britago reduziu essa DMT para 53km.
143. Em seguida explicou que o aumento da DMT da jazida Britago foi causado pela falta das desapropriações e demais providência a cargo da Valec, obrigando a utilização de vários caminhos alternativos.
144. Concluiu que a escolha adotada foi a alternativa viável à época, expressamente aprovada pela Valec, e que os serviços pagos correspondem aos efetivamente necessários, executados e medidos. 
IX.2.2 Consórcio executor das obras do lote 2S
145. O Consórcio Pavotec/Tejofran/Sobrado, responsável pela execução das obras do lote 2S, foi notificado da oitiva constante no item 9.2.6 do Acórdão 2388/2013-TCU-Plenário por meio do Ofício 622/2013TCU/SecobHidroferrovia e apresentou seus esclarecimentos na peça 236.
a) Remoção e substituição de solo mole (peça 236, p. 27) 
146. Diante do aumento do quantitativo de solo mole destacado pela Unidade Técnica, o Consórcio afirmou que os quantitativos descritos no projeto básico realmente não se confirmaram. Teriam sido identificadas, com o acompanhamento da Supervisora das obras e da Valec, além de quantidades maiores de solo mole, locais de ocorrência não indicados em projeto.
147. Reforçou que realizou sondagens complementares para caracterização do solo, conforme determinação do Acórdão 2467/2012-TCU-Plenário.
148. Sobre a utilização de outras soluções previstas em projeto, afirmou que nos casos em que se verificou ser possível solucionar o problema de suporte e estabilização por meio da execução de valas drenantes e preenchimentos com pedra rachão, foi possível evitar a remoção de todo o solo mole. Porém, conforme registrado nos Relatórios Diários de Obras (RDO) , muitas vezes essa solução não foi adequada pelas características do terreno. 
149. O Consórcio esclareceu que os materiais removidos e medidos como escavação de solo mole são completamente saturados e com baixa capacidade de suporte, inadequados para terraplenagem. 
150. Concluiu que os quantitativos acrescidos corresponderam a real necessidade das obras e que todas as quantidades medidas foram efetivamente executadas. 
b) Camada drenante em rachão para fundação de aterro (peça 236, p. 79) 
151. O Consórcio destacou que o projeto fornecido pela Valec orientava o preenchimento das cavas originárias da remoção de solo mole com rachão e que o aumento do volume de material drenante foi consequência do aumento da remoção de solo mole prevista inicialmente.
152. Afirmou que durante toda a execução dos serviços, as atividades foram registradas em RDO e que o preenchimento das cavas com rachão foi expressamente solicitado pela fiscalização, conforme RDO de junho de 2013.
153. Contestou a afirmação da Unidade Técnica de que os quantitativos estavam sendo executados com base em previsões futuras. Esclareceu que o volume de rachão utilizado era devidamente controlado e quantificado por meio de sondagens complementares e levantamentos topográficos realizados pelo Consórcio, pela Supervisora e pela Valec. Afirmou que o levantamento era realizado antes e após o emprego do material, permitindo a medição exata do volume empregado em cada cava.
154. Sobre a utilização de rachão, ressaltou que o material seria mais adequado e que sua utilização se daria em expressa previsão em projeto, sendo a solução tecnicamente mais adequada.
155. Sobre a utilização de areia, outra solução constante em projeto, destacou que o material não possui função drenante tão eficiente quanto o rachão e que seu uso não é aconselhável em áreas com nível de água elevado, como em grande parte do segmento.
156. Além disso, esclareceu que os locais dos areais indicados no projeto não possuíam volume de material suficiente e/ou não seriam passíveis de licenciamento ambiental em razão de Termos de Compromisso e Ajustamento de Conduta firmados entre as prefeituras das cidades de Jandaia e Indiara com o Ministério Público.
157. Em relação a utilização de materiais de terceira categoria provenientes dos cortes, afirmou que a descontinuidade na liberação de áreas dificultou a identificação dos locais e volumes disponíveis e que o volume encontrado de rocha foi ínfimo, o que tornaria seu uso inviável.
158. Por fim, destacou que os quantitativos acrescidos e remunerados corresponderiam às reais necessidades das obras, não podendo se falar em qualquer irregularidade.
c) Transporte de material para fundação de aterro (peça 236, p. 912) 
159. Com relação ao transporte de brita para lastro, o consórcio esclareceu que quando da emissão da ordem de início dos serviços pela Valec, havia apenas o projeto básico do empreendimento.
160. O projeto básico indicava três pedreiras para agregados graúdos, mas, segundo o consorcio, não teria sido possível celebrar acordo comercial com nenhuma delas. 
161. Porém, foi firmado contrato com a pedreira Goyaz Britas, a qual tinha mesma DMT de uma das jazidas previstas no projeto básico. 
162. Informou, ainda, que a utilização da pedreira Goyaz Britas foi aprovada pela Valec, conforme ofícios 327/2011 e 432/2011, anexos à defesa.
163. O consórcio alegou que quando o projeto executivo foi disponibilizado em 2012, houve a indicação de duas pedreiras comerciais e duas ocorrências virgens. Ocorre que o próprio projeto apresentava ressalvas para utilização do material da Pedreira Jandaia para lastro e que a projetista informava sobre o desinteresse comercial da pedreira Cezarina. Além do mais, sobre as jazidas virgens, havia registro de que a Pedreira Bonsai possuía uma espessa capa de rocha que dificultaria a implantação e exploração. Em relação a pedreira Encosta, o consórcio verificou que a pedreira já estava em exploração, ao contrário da indicação de jazida virgem, e os proprietários não se interessaram em comercializar.
164. Concluiu afirmando que o consórcio utilizou a única alternativa que se apresentou viável para fornecimento de brita para lastro e que a mesma possuía a DMT da pedreira Bauzinho, indicada no projeto básico.
165. Com relação ao rachão, o consórcio afirmou que não havia indicação de extração no projeto e que a Carta 51/2012 solicitava apenas que se usasse a pedreira mais próxima das frentes de trabalho.
166. O consórcio esclareceu que além da pedreira Goyaz Britas, utilizou a pedreira Jandaia, sempre praticando a menor DMT para o transporte de rachão. Detalhou que entre o km 122+813 e o km 196+600 a maior parte do rachão partiu da pedreira Jandaia e, a partir desse local, o rachão utilizado provinha da pedreira Goyaz Britas.
167. Por fim, esclareceu que raras exceções ocorreram, quando a capacidade de fornecimento da pedreira de menor DMT não era suficiente para a demanda da obra, como forma de assegurar a continuidade regular dos serviços. Sendo, sempre que possível, otimizada as DMTs de rachão.
IX.2.3 Consórcio executor das obras do lote 3S
168. O Consórcio Ferrosul, composto pelas empresas Construções e Comércio Camargo Corrêa S.A. e Construtora Queiroz Galvão S.A., responsável pela execução das obras do lote 3S, foi notificado da oitiva constante no item 9.2.6 do Acórdão 2388/2013-TCU-Plenário por meio do Ofício 621/2013TCU/SecobHidroferrovia e apresentou seus esclarecimentos na peça 235.
a) Remoção e substituição de solo mole (peça 235, p. 35) 
169. Por meio da sua manifestação, o consórcio fez menção ao Acórdão 2910/2012-TCU-Plenário, que determinou à Valec a realização de sondagens complementares para caracterizar o solo. Afirmou que as sondagens revelaram novas ocorrências de solo mole e que, entre acréscimos e supressões, majoraram os quantitativos finais do serviço.
170. Também demonstrou que variantes de traçado, resultado da revisão do projeto executivo para melhor adequação da obra, também majoraram o volume de solo mole a ser removido. Nesse sentido, apresentou tabela que demonstra que essas variantes causaram um acréscimo de 44% no volume de remoção de solos moles.
171. Explanou que os serviços na fundação de obras de arte (bueiros) também foram significantes no aumento da remoção de solos moles. Segundo o consórcio, esses volumes não estavam previstos no projeto e representaram 11,12% da quantidade total de material removido.
172. Afirmou, por fim, que o aumento foi reflexo da real necessidade da obra, que foi atestado pela fiscalização e que as sondagens complementares foram observadas na execução da infraestrutura, conforme determinado pelo TCU. Refutou, portanto, o relatório de auditoria, afirmando que não há embasamento fático para afirmar que os quantitativos estavam sujeitos a subjetividades dos fiscais da obra e que os projetos da obra seriam meramente indicativos.
b) Camada drenante em rachão para fundação de aterro (peça 235, p. 510) 
173. O consórcio afirmou que não haveria dúvidas de que a utilização de rachão para o preenchimento das cavas de solo mole, além de ser a solução indicada em projeto, seria a alternativa mais adequada para o lote 3S.
174. Destacou que o aumento do quantitativo foi consequência automática da execução das cavas. De acordo com o alegante, o dimensionamento do rachão foi feito baseado nas sondagens complementares realizadas pela Valec, que identificou quantidades maiores de solo mole a ser removido. Não havendo, portanto, que se falar em aumento arbitrário e descontrolado dos quantitativos de rachão.
175. Quando ao uso de soluções alternativas indicadas em projeto, esclareceu que apesar de o projeto mencionar soluções alternativas, como o preenchimento com areia, o próprio projeto concluiria que a solução recomendada seria o enrocamento com rachão, já que considerando as DMTs das fontes desses materiais, a solução com rachão seria mais econômica.
176. O consórcio acrescentou ainda que a única jazida de areia indicada no projeto teria volume de apenas 16.700 m³, insuficiente para fazer frente a todas as ocorrências de solo mole identificadas.
177. Por fim, com relação à utilização de material pétreo proveniente de escavação, destacou que se deve considerar, conforme o diagrama de massas da obra, que esse material destinarseia à execução de corpo de aterro. Além disso, segundo as especificações técnicas da Valec, o material a ser utilizado em corpo de aterro teria especificações diferentes daquelas do material a ser utilizado para preenchimento das cavas, o que exigiria técnica distinta de escavação e beneficiamento, com consequências no custo final.
c) Transporte de material para fundação de aterro (peça 235, p. 1012) 
178. Sobre esse ponto o consórcio afirmou que o aumento do quantitativo refletiu as reais necessidades da obra. Após as sondagens complementares, ficou caracterizado maior quantitativo de solo mole, que demandou maior quantitativo de material para preenchimento e, consequentemente, maior necessidade de transporte.
179. Além do mais, segundo as justificativas apresentadas, apesar de o projeto executivo ter indicado quatro pedreiras passíveis de exploração, uma quinta, pedreira Rio VerdeOrcalino, apontada apenas no projeto básico e com DMT menor do que todas aquelas indicadas no projeto executivo, foi utilizada. Ressalta que se utilizasse mais de uma pedreira, teria que mobilizar novos recursos, o que viria a onerar o contrato.
180. Concluiu afirmando que a pedreira utilizada foi a opção mais econômica e benéfica ao contrato, não podendo se falar em subutilização de outras pedreiras.
IX.3 Oitiva das empresas supervisoras dos Lotes 1S, 2S e 3S constante no item 9.2.7 do Acórdão 2388/2013-TCU-Plenário. 
9.2.7. realize a oitiva das empresas supervisoras das obras dos lotes 1S, 2S e 3S da Extensão Sul da Ferrovia NorteSul, para que, com fundamento no art. 250, inciso V, do Regimento Interno do TCU, caso seja de seus interesses, se manifestem, no prazo de quinze dias, acerca das ocorrências denominadas 'Remoção e Substituição de Solo Mole (Item 3.5.1.1)  Caracterização e Dimensionamento em Campo' e 'Camada Drenante em Rachão para Fundação de Aterro (Item 3.6.1) - Dimensionamento em Campo', apontadas no subitem 3.1 do Relatório de Fiscalização 205/2013, transcrito no Relatório parte desta decisão, naquilo que corresponder aos respectivos lotes para a supervisão dos quais foi contratada, bem como pela utilização indevida de pedra rachão nos locais onde poderiam ser aplicados materiais mais econômicos;
IX.3.1 Supervisora das obras do Lote 1S
181. A supervisora das obras do lote 1S, empresa Ecoplan Engenharia Ltda., que foi notificada da oitiva constante no item 9.2.7 do Acórdão 2388/2013-TCU-Plenário por meio do Ofício 609/2013TCU/SecobHidroferrovia e apresentou seus esclarecimentos na peça 213.
182. Inicialmente a supervisora esclareceu que as deficiências apontadas, relativas à gestão temerária do empreendimento, fogem do seu âmbito de atuação. Detalhou que sua atuação acontecia com limitada autonomia, em situação de subordinação à fiscalização de campo e conforme limites estabelecidos nos Termos de Referência.
183. Em relação à remoção e substituição de solo mole, a supervisora afirmou que realizou, por solicitação da Valec e com o acompanhamento da fiscalização, sondagens e estudos complementares. Estas comprovaram ocorrências e profundidades superiores àquelas contempladas no projeto e até mesmo às adicionadas nos Termos Aditivos.
184. A empresa frisou que a necessidade de remoção dos solos moles adveio da especificação da Valec. 
185. Sobre as divergências entre os volumes de remoção indicados em projeto e os executados, a empresa apresentou, anexo à sua manifestação, planilha de controle dos volumes removidos ponto a ponto, detalhando local, volume de solo mole, distância de transporte e momento de transporte (m³ x km) .
186. Concluiu que os volumes de solos moles identificados pela Supervisora foram embasados nas sondagens realizadas, com acompanhamentos da fiscalização, e a determinação das remoções foi baseada nas especificações técnicas da Valec, refletindo adequadamente a real necessidade da obra.
187. Sobre a utilização da camada drenante em rachão para fundação de aterro como única solução de preenchimento das cavas no Lote 1S, esclareceu que a utilização de areia, como aventado no projeto, não teve aplicabilidade prática em função das características geológicogeotécnicas e hidráulicas da região, as quais implicaram na necessidade de utilização de rachão como material drenante.
188. Ainda sobre o Lote 1S, destaca: (peça 213, p.3) 
'O traçado projetado para o Lote 1S situase em regiões de baixada, próximo a rios e outras áreas alagadas, que sofrem em sua maior parte com elevadas variações de nível d'água entre o período seco e o período chuvoso. Nesse contexto, verificouse a ocorrência de lençol freático elevado nos segmentos investigados, característica determinante para a decisão sobre o material de preenchimento da cava, ou seja, a inadequabilidade de utilizar areia e a decorrente necessidade de utilizar rachão'.
189. Sobre a hipótese aventada no relatório de fiscalização de adotar solução de preenchimento das cavas com material proveniente de cortes indicados no projeto, explicou que tal solução não se mostrava viável no caso do lote 1S, pois o volume de material de 3ª categoria seria insignificante.
190. Concluiu sua manifestação afirmando que a solução técnica adotada foi a mais adequada à realidade da obra. 
191. Por fim, concordou que a solução com rachão poderia não ser a mais econômica em diferentes condições, mas que não seria o caso do Lote 1S.
IX.3.2 Supervisora das obras do lote 2S
192. A supervisora das obras do Lote 2S, empresa Vega - Engenharia e Consultoria Ltda., a qual foi notificada da oitiva constante no item 9.2.7 do Acórdão 2388/2013-TCU-Plenário por meio do Ofício 610/2013TCU/SecobHidroferrovia e apresentou seus esclarecimentos na peça 196.
193. Inicialmente a supervisora esclareceu o contexto sob o qual sua responsabilidade estava inserida. Registra que a Valec exercia o comando e controle das ações de fiscalização e de supervisão das obras, e aos particulares contratados para as supervisões cabiam as ações de apoio para materialização dos comandos da Valec.
194. Em consideração às alterações de projeto executivo apontadas pela auditoria, tanto em relação à remoção e substituição de solo mole, como em relação à camada drenante em rachão para fundação de aterro, a supervisora afirmou que sempre foram determinadas pela direta e constante fiscalização da Valec.
195. Sobre a remoção e substituição de solo mole, a supervisora destacou que, apesar de o projeto executivo (de autoria dela) propor soluções de drenagem para as diversas ocorrências de solos hidromórficos do Lote 2S, nem sempre tais soluções foram adotadas pela Valec. 
196. A Supervisora destaca que (peça 196, p.7) : 
Em algumas situações pontuais, a solução proposta no projeto executivo não obteve o resultado previsto para todo o segmento do mesmo aterro projetado. Assim, a Valec, por sua fiscalização, com a finalidade de não retardar o andamento do cronograma operacional, decidiu pela remoção total desses solos e a substituição por material granular, estendendo essa solução de campo para as demais ocorrências de solos hidromórficos ao longo do eixo, tornandoa uma prática usual. A fiscalização da Valec, por certo, entendeu que a linha adotada melhor atenderia os objetivos perseguidos pelos diversos contratos que envolvem o enorme complexo que é a FNS.
A outro turno, o projeto executivo também previu locais em que a remoção e a substituição eram necessárias, detectadas que foram durante as fases dos estudos geotécnicos (ocorrências com solos de baixíssima capacidade de suporte e com a presença de resíduos de matéria orgânica) . Solução desta natureza está tipificada e quantificada no projeto de terraplenagem (notas de serviço de terraplenagem) . A quantidade de remoção e a substituição por material granular previam um volume menor àquele praticado até o momento. O aumento da quantidade aconteceu baseado na prática adotada pela fiscalização da Valec, acima noticiada, que, movida pela determinação antes falada, espraiou a solução de remoção e de substituição de solos também para as ocorrências de solos hidromórficos ao longo do eixo de projeto.
197. A empresa concluiu afirmando que o projeto executivo previu e propôs alternativas e que as soluções adotadas no curso da obra foram iniciativa da fiscalização da Valec.
198. A respeito da utilização de camada drenante em rachão para fundação de aterro, a supervisora esclareceu o procedimento de execução até a solução a ser aplicada. 
199. Conforme a explicação, seja para substituição total ou parcial ou o simples lastreamento, há a necessidade de executar previamente drenagem do local, pois de outra maneira a qualidade do aterro ficaria comprometida. Segundo a supervisora, o projeto executivo previa esse tipo de solução. 
200. Porém, a supervisora afirmou que a decisão pela utilização de rachão partiu da fiscalização da Valec, com o intuído de não provocar atrasos no cronograma. 
201. A Vega concluiu que coube a ela, em posição de subordinação, as ações de apoio para a materialização dos comandos, não havendo reparos a ser feitos em sua atuação.
IX.3.3 Supervisora das obras do lote 3S
202. A supervisão das obras do Lote 3S realizada pelo Consórcio Ferroviário EA, formado pelas sociedades Engevix Engenharia S.A. e Astec Engenharia Ltda., o qual foi notificado da oitiva constante no item 9.2.7 do Acórdão 2388/2013-TCU-Plenário por meio do Ofício 611/2013TCU/SecobHidroferrovia e apresentou seus esclarecimentos na peça 171.
203. O consórcio supervisor das obras do lote 3S inicialmente destacou que o projeto executivo, disponibilizado apenas em maio de 2012, tinha uma previsão insuficiente de serviços de remoção de solo mole para a consecução das obras, fato reforçado por decisão do TCU (Acórdão 2910/2012-TCU-Plenário) que determinou nova caracterização do terreno através de sondagens complementares.
204. Afirmou que, quando se iniciaram as obras em 2010, foi constatada a existências de bolsões de solo mole em quantidade superior à prevista no projeto. A alteração do traçado originalmente previsto também foi determinante para o aumento da quantidade de solo mole, segundo a supervisora. 
205. O Consórcio apresentou evidências que em 2012, ao examinar o projeto executivo após a realização das sondagens complementares, advertiu a Valec sobre a necessidade de revisão do documento, sob pena de onerar o contrato.
206. Segue trecho de correspondência enviada pelo consórcio supervisor à Valec alertando sobre a necessidade de ajustes no projeto executivo (peça 171, p.8) :
Foram identificados locais com necessidade de remoção de solo mole que não estão contemplados na lista do relatório de Projeto, e nos locais onde foram previstos não apresentam os volumes previstos. 
 (...) 
CONSIDERAÇÕES FINAIS: 
Em face dos problemas relatados acima verificamos que os projetos devem ser revisados, o que pode acarretar em mudança considerável nos itens apresentados, principalmente nos volumes e distancias (sic) de Terraplenagem considerados na distribuição de material do projeto Executivo. A falta destas revisões, e entrega da totalidade dos projetos trará ônus ao contrato, ou pelo desequilíbrio no movimento de massa ou pelos retrabalhos causados pelas chuvas na impossibilidade de execução da drenagem superficial da obra, causando também danos ambientais, não podemos deixar de observar também os atrasos no cronograma contratual da Obra (DOC. 3) . (Grifo consta do original) 
207. Segue sua manifestação afirmando que no caso do dimensionamento do serviço de remoção de solo mole, houve observância das especificações técnicas da Valec, não tendo realizado nenhum procedimento em desconformidade com as normas de engenharia. Ressaltou que o que houve de fato é a deficiência do projeto executivo disponibilizado, o que é comprovado pela comparação entre as remoções previstas no projeto executivo e o efetivamente realizado.
208. Enfatizou que o volume realizado foi embasado nas sondagens procedidas e o dimensionamento da remoção, nas especificações técnicas da Valec.
209. A respeito da camada drenante em rachão para fundação de aterro, a supervisora destacou que o projeto executivo para o lote 3S definia como solução de substituição de solo mole a utilização de material pétreo em função da disponibilidade na região, cogitando como alternativa areia.
210. A supervisora destacou dois trechos do projeto executivo, o primeiro confirmando a areia como alternativa ao enrocamento em pedra e um segundo trecho indicando que deveria ser adotada a solução em rachão (peça 171, p.13) .
211. Seguiu reforçando que a utilização do rachão se mostrou a alternativa mais econômica, tendo em vista a maior DMT para fornecimento de areia. 
212. Acrescentou que houve efetivo controle do volume de execução do serviço de camada rachão e reaproveitamento do material de 3ª categoria proveniente de cortes. Essa solução, porém, teria sido prejudicada pela descontinuidade na desapropriação da faixa de domínio. Diante dessa condição, afirmou ter alertado exaustivamente a Valec sobre o problema.
213. Sobre o transporte de rachão, o consórcio destacou que quando da emissão da ordem de serviço, nenhuma área estava desapropriada e liberada pela Valec. Informou ainda que as desapropriações ocorreram sem continuidade, provocando alteração no planejamento de ataque das frentes de obra.
214. Ressaltou que o aumento das DMTs decorreu exclusivamente do fato de o projeto executivo não poder ser observado sem plena liberação e desapropriação das áreas. Anexou diários de obras e atas de reunião com a Valec nas quais se registrou as interferências no percurso traçado para transporte no projeto executivo.
215. Concluiu que não há qualquer ato antieconômico ou gestão temerária do contrato por parte do consórcio ou de descumprimento das obrigações contratuais assumidas com a Valec.
IX.4 Audiência dos responsáveis pela Valec constante no item 9.2.4 do Acórdão 2388/2013-TCU-Plenário. 
9.2.4. com fundamento no art. 43, inciso II, da Lei 8.443/1992 e no art. 250, inciso IV, do Regimento Interno, realize, após a devida identificação, a audiência dos responsáveis pela Valec - Engenharia, Construções e Ferrovias S.A., para que, em relação aos lotes 1S, 2S, 3S e 4S da Extensão Sul da FNS, apresentem, no prazo de quinze dias, a contar da ciência, suas razões de justificativa acerca da utilização indevida de pedra rachão nos locais onde poderiam ser aplicados materiais mais econômicos;
216. Em atendimento ao item 9.2.4 do Acórdão, foram realizadas as audiências dos responsáveis, Sr. Carlos Alfredo Castilho, CPF 056.926.78896, por meio do Ofício 603/2013/TCU/SecobHidroferrovia (peça 102) , do Sr. Guilherme Romano de Gouveia, CPF 691.457.92100, por meio do Ofício 604/2013/TCU/SecobHidroferrovia (peça 105) , do Sr. Itamar Antônio de Oliveira, CPF 137.209.29191, por meio do Ofício 771/2013/TCU/SecobHidroferrovia (peça 197) e do Sr. Helson Siqueira Pimentel, CPF 562.358.48734, por meio do Ofício 620/2013/TCU/SecobHidroferrovia (peça 112) , cujas razões de justificativa estão acostadas às peças 220, 205 a 207, 263 e 225, respectivamente.
Razões de justificativa do Sr. Carlos Alfredo Castilho (peça 220) 
217. Em sua manifestação, o responsável, Engenheiro Fiscal do Lote 4S à época alegou que os serviços de fundação de aterros com solos compressíveis foram executados conforme preconiza os relatórios gerados pela projetista (peça 220, p. 7) .
Razões de justificativa do Sr. Guilherme Romano de Gouveia (peça 205 a 207) 
218. O responsável, Engenheiro Fiscal do Lote 3S à época, em sua manifestação (peças 205 a 207) não se pronunciou a respeito da utilização indevida de pedra rachão nos locais onde poderiam ser aplicados materiais mais econômicos.
Razões de justificativa do Sr. Itamar Antônio de Oliveira (peça 263) 
219. O responsável, Engenheiro Fiscal do Lote 2S à época, a respeito da utilização indevida de pedra rachão nos locais onde poderiam ser aplicados materiais mais econômicos, afirmou 'que não houve prática de gestão temerária, pois todas as soluções adotadas foram discutidas em conjunto com o corpo técnico da obra, sempre se optando pela melhor solução técnica, menor custo e garantia de avanço seguro dos serviços' (peça 263, p.8) .
220. Explicou que todo rachão colocado foi efetivamente necessário. Além do mais, segundo o alegante, quando possível, executavamse valas drenantes com pedra rachão, evitandose, assim, a remoção total do solo mole. Porém, em locais onde a inclinação não era suficiente para o escoamento, tal solução não era viável, restando a alternativa de remoção total do solo mole até conseguir o suporte ideal.
221. Afirmou também que a utilização de pedra rachão teria sido indispensável para conferir suporte ao terreno e a estabilidade para a via. Somente assim evitarseia patologias que poderiam colocar em risco a futura instalação e operação da ferrovia.
222. Acrescenta que na região não havia outro material que substituísse o rachão com menor custo e mesma qualidade. Destacou que o rachão teria dupla função: melhorar o suporte e servir como colchão drenante.
223. Por fim, explicou que a utilização de materiais de terceira categoria teria sido inviabilizada devido ao baixo volume encontrado. Além do mais, para seu uso, seria necessário desmonte com explosivos, o que acarretaria um alto custo, justificando a não escolha dessa alternativa.
Razões de justificativa do Sr. Helson Siqueira Pimentel (peça 225) 
224. O Sr. Helson Siqueira Pimentel, Engenheiro Fiscal do Lote 1S à época, limitouse a encaminhar a Nota Técnica 3/2013 que trata do lote 1S e anexos.
225. Inicialmente o responsável esclareceu que 'o projeto indica o preenchimento das cavas onde havia solo mole e constituição de camada drenante, com material granular, rachão, blocos de rocha ou outro material aprovado pela fiscalização e a especificação Valec' (Peça 225, p.1) .
226. Explicou que apesar de o projeto prever outras soluções, a quantidade de material de terceira categoria no leito ferroviário foi insignificante e o preenchimento com material granular, em razão da maior DMT, mostrouse mais dispendioso.
227. Por fim afirmou que o consórcio construtor do lote 1S seguiu a orientação da Valec e utilizou o material indicado no projeto (rachão com diâmetro máximo 0,4m) , o qual se mostrou o mais adequado e com melhor custo benefício.
IX.5  Análise 
228. Conforme a conclusão da equipe de auditoria no Relatório de Fiscalização 205/2013, os acréscimos de valores nos contratos de obra que originaram as audiências e oitivas em análise não se referem a superfaturamento, mas sim a potencial custo adicional decorrente de ato antieconômico da Administração (peça 90, p. 1027, 61 e 62) . Apresentados os argumentos trazidos aos autos pelos envolvidos, iniciase a análise dos itens individualmente.
229. O primeiro ponto aborda o acréscimo do volume de remoção de solo mole. Todos os envolvidos apresentaram justificativas demonstrando que o projeto executivo não caracterizou de forma adequada o terreno, tendo sido identificados, conforme a obra avançava, tanto volumes maiores de solo mole a ser removidos como também novos locais de sua ocorrência.
230. Foram apresentadas justificativas razoáveis de que, apesar de a caracterização e dimensionamento terem ocorrido concorrentemente ao avanço das frentes de trabalho, existiam critérios técnicos para as readequações promovidas. Segundo os envolvidos, as ocorrências eram primeiramente comprovadas e dimensionadas por sondagens e somente após a autorização da fiscalização da Valec a execução dos serviços era autorizada.
231. Fica evidente após a análise da manifestação de todos os envolvidos que esse problema foi provocado essencialmente pelo projeto executivo deficiente. Apesar do elevado risco dessa irregularidade, esta Unidade Técnica não identificou dano ao erário decorrente dessa situação.
232. Em relação à utilização de camada drenante em rachão para fundação de aterro, o relatório da auditoria destacou que essa solução pode não ser a mais econômica para obra e que soluções alternativas indicadas em projeto não foram adotadas.
233. Ocorre que da análise das manifestações apresentadas, se deduz que o projeto executivo se baseou nas normas técnicas da Valec para indicar as possíveis soluções para o preenchimento das cavas de solo mole, prescindindo de um estudo da condição real do terreno para apresentar as soluções mais adequadas a obra.
234. Tanto a Valec como todas as construtoras demonstraram não haver disponibilidade de materiais alternativos, como areia, para preenchimento das cavas. Com efeito, apesar do menor custo do preenchimento com areia, a sua utilização, em razão da maior DMT, implicaria maior custo para a obra.
235. Reforça essa argumentação o estudo apresentado pela Valec em atendimento ao item 9.2.1.3.3 do Acórdão 3133/2014-TCU-Plenário, in verbis: 
9.2. determinar à Valec Engenharia, Construções e Ferrovias S.A, que, relativamente aos contratos de construção 64/2010 (lote 1S) , 65/2010 (lote 2S) , 66/2010 (lote 3S) e 67/2010 (lote 4S) da Extensão Sul da Ferrovia Norte Sul:
 (...) 
9.2.1.3.3. utilização total ou parcial de outros materiais drenantes, tais como cascalho laterítico, areia e outras fontes de brita previstas no projeto básico, além da utilização de material de 3ª categoria produzido nas escavações da própria obra;
236. Em atendimento a esse item, a Valec apresentou a Nota Técnica 33/2015 (TCProcesso 010.792/20147, Peça 57, p.8) , cujo conteúdo é um comparativo entre as soluções possíveis empregandose rachão ou areia, em que a primeira opção mostrouse mais econômica em todos os lotes.
237. Além do aspecto econômico, a Valec informou por meio da Nota Técnica 55/2015SuconBSB (TCProcesso 010.792/20147, peça 63) , que o uso de rachão como executado na obra atende tecnicamente e com mais propriedade à situação local, conforme previsto na Nota 8 das Especificações da Valec para Camada Drenante em Rachão para Fundação do Aterro - Desenho Valec 80 - DES - 0000A - 20 - 8000.
238. Diante dos argumentos apresentados, restou evidenciado que a solução adotada na obra foi a que atendia técnica e economicamente as necessidades da obra.
239. Por fim, com relação ao aumento das medições relacionadas ao transporte de rachão, todos os envolvidos manifestaramse no sentido de que, na medida que a remoção de solos moles tornavase mais expressiva, maior quantidade de material para preenchimento das cavas era necessária e, por conseguinte, maior necessidade de transporte.
240. Também ficaram evidentes as deficiências da Valec em relação à gestão, a desapropriação e a liberação das frentes de trabalhos. As construtoras e supervisoras detalharam que em muitos casos a otimização das DMTs ficaram prejudicadas em razão da descontinuidade das frentes de trabalho, obrigandoas a usarem caminhos alternativos. 
241. Importante destacar que, em atendimento ao Acórdão 2910/2012-TCU-Plenário, foi determinado que a Valec apurasse a responsabilidade da projetista e das supervisoras responsáveis pelas obras dos lotes 1S a 4S. 
242. Nesse sentido, a Valec, por meio do Processo 51402.030204/201225 (peça 253 do TCProcesso 012.612/20120) , apurou as responsabilidades pela insuficiência de caracterização do terreno e, com base em sua competência legal da pelo art. 87 da lei 8.666/93, responsabilizou com advertência e multa as projetistas e supervisoras dos lotes 1S a 4S.
243. Relacionamse com os fatos aqui analisados os normativos da Valec que deixavam a cargo da fiscalização a adoção de soluções em campo. Com efeito, os itens 9.1.5, 9.1.7 e 9.1.8 do Acórdão em epígrafe, determinaram que a Valec procedesse alterações em normativos com o fim de excluir da fiscalização da obra a discricionariedade para alterar especificações de projeto.
244. Por último, destacamse os desdobramentos provenientes do Acórdão 2910/2012-TCU-Plenário, retificado pelo Acórdão 2939/2012-TCU-Plenário e alterado pelo Acórdão 3397/2012-TCU-Plenário, que suspendeu cautelarmente os serviços de execução de terraplenagem e de obras de arte especiais, nos lotes 1S a 4S, da Ferrovia Norte Sul Extensão Sul, até que todas as medidas corretivas de projetos de terraplenagem e obras de arte especial fossem incorporadas às planilhas contratuais. Deveras, no âmbito do TCProcesso 010.792/20147, a Valec e seus responsáveis estão sendo responsabilizados pelos descumprimentos da ordem acautelatória.
245. Resta evidente que, se a Valec houvesse, de fato, paralisado os serviços e realizados todas as correções, previamente ao retorno das obras, terseia elidido as deficiências de projeto e a obra seria realizada com menor risco quanto à falta de economicidade das soluções adotadas.
246. Esta Unidade Técnica firma o entendimento que os argumentos apresentados nas oitivas e audiências elidiram o achado de auditoria 3.1 - Gestão temerária do empreendimento. 
247. Além do mais, diante das responsabilizações realizadas ou em curso em processos correlatos (TCProcesso 012.612/20120 e TCProcesso 010.792/20147) , não resta providências a serem adotadas especificamente neste item.
248. Por fim, no âmbito do TCProcesso 010.792/20147, foi realizada a análise do item 9.2.1.3.4 do Acórdão 3133/2014-TCU-Plenário, cujo conteúdo determinava a Valec que apurasse a ocorrência de eventuais danos aos cofres em razão da utilização de camada delgada de rachão superposta por camada de outro material mais econômico. 
249. Naquela ocasião, a Valec afirmou que uso de rachão atendia tecnicamente e com mais propriedade às situações encontradas na obra. Além disso, soluções mais econômicas teriam sido utilizadas quando havia disponibilidade desses materiais.
250. Porém, como o mesmo objeto também estava em análise neste processo, havendo a possibilidade de existirem outras evidências, esta Unidade Técnica propôs que a análise conclusiva do item 9.2.1.3.4 do Acórdão 3133/2014-TCU-Plenário fosse adiada para o presente momento, o que foi acatado pelo Plenário por meio do Acórdão 2885/2018-TCU-Plenário.
251. Diante dos fatos já expostos, que esclareceram o achado de auditoria 3.1 - Gestão temerária do empreendimento, propõese considerar cumprida a determinação do item 9.2.1.3.4 do Acórdão 3133/2014-TCU-Plenário. 
X. Item 3.2 do Relatório de Fiscalização 205/2013 - Superfaturamento decorrente de quantitativo inadequado.
X.1 Audiência constante no subitem 9.2.1 do Acórdão 2388/2013-TCU-Plenário. 
252. O subitem 9.2.1 determinou à SecobHidroferrovia (atual SeinfraPortoferrovia) que:
9.2.1. com fundamento no art. 43, inciso II, da Lei 8.443/1992 c/c art. 250, inciso IV, do Regimento Interno do TCU, realize a audiência do Sr. Carlos Alfredo Castilho (Fiscal do Contrato 67/2010/Valec) , para que apresente, no prazo de quinze dias, a contar da ciência, as razões de justificativa por assinar medições e respectivas memórias de cálculo do Contrato 67/2010/Valec, relativas aos serviços de planilha '3.6.3  Transporte de material para fundação de aterro' e '8.1.2.2  Transporte de brita para lastro' com quantitativo inadequado, acarretando pagamento por distâncias de transporte maiores do que as efetivamente realizadas, que ocasionaram superfaturamento no valor de R$ 2.235.921,14 até março de 2013, infringindo os artigos 62 e 63 da Lei 4.320/1964 (conforme item 3.2 do Relatório de Fiscalização 205/2013, transcrito no Relatório parte desta decisão) ;
Razões de justificativa do Sr. Carlos Alfredo Castilho (peça 220) 
253. Por meio da peça 220, o Sr. Carlos Alfredo Castilho (CPF: 056.926.78896) apresentou suas razões de justificativa em resposta ao Ofício 603/2013TCUSecobHidroferrovia.
254. Inicialmente afirmou que as obras estão sendo executadas pela Construtora Constran S.A. (Contrato CT 67/2010) e a supervisão pela Contécnica Consultoria Técnica Ltda. (Contrato CT 89/2010) . Assim como o Projeto Executivo está sob a responsabilidade da Engevix Engenharia S.A. (Contrato CT 25/2010) .
255. Sobre as jazidas previstas no Projeto Executivo, informou que existiam duas jazidas de material pétreo. Uma na porção norte (DNPM 861123/2009) , no Município de Quirinópolis/Go, e outra na porção sul (DNPM 860524/2002) , no Município de São Simão/GO. Destacou que esta última era explorada pela empresa Líder Britas. 
256. Sobre as características das jazidas, esclareceu que aquela localizada na porção norte possuía material apropriado para produção de pedra rachão, já a localizada na porção sul possuía material apropriado tanto para produção de pedra rachão como de brita para lastro.
257. Em relação ao transporte de brita para lastro, esclareceu que a planilha de preços do contrato considerava a DMT utilizada no cálculo do momento de transporte da brita para lastro de 79,39 km, considerando a utilização apenas da pedreira com localização na porção sul do empreendimento. 
258. Informou que o consórcio construtor, ao solicitar proposta comercial à Líder Britas para o fornecimento de brita 1, brita para lastro e pedra marroada, recebeu resposta de que a pedreira tinha capacidade de produção incompatível com o volume demandado e que pelo prazo do projeto a pedreira não tinha interesse em investir para ampliar a capacidade de produção.
259. Diante disso, o consórcio construtor informou à Valec que iniciaria exploração em jazida própria no Município de Quirinópolis/GO, mas que, até a conclusão da instalação, utilizaria outra pedreira, a Goiaz Britas. 
260. Esclareceu que, apesar de a pedreira ter DMT maior do que a estabelecida em contrato, adotaria a DMT da futura pedreira a ser explorada, sem ônus extra para o contrato.
261. Além do mais, apresentou um trecho de parecer da Supervisora Contécnica, corroborando tais justificativas (peça 220, p.5) .
1  de fato, com base no documento n° 80  RL  0400D  29  1001  REV 1 Relatório de estudos geológico  geotécnicos, no Item 8.1.2.2 Transporte de brita para lastro, foi constatada a modificação da DMT calculada de 79,4 km, apresentada na planilha orçamentária do edital, da DMT calculada de 8,55 km, apresentada na planilha revisada do projeto executivo.
A revisão do projeto executivo referente ao item 8.1.2.2
Transporte de brita para lastro, com DMT calculada de 8,55 km, foi de um deposito (pulmão) único localizado no canteiro de obra, não levando em consideração a interrupção da linearidade quando da execução dos serviços de superestrutura, ocasionada pela construção simultânea (contrato de 24 meses) das pontes sobre o Rio Preto (km 399 + 200) , sobre o Ribeirão do Rosa (km 433 + 600) , sobre o Rio Alegre (km 447 + 300) , sobre o Ribeirão da Madeira (km 467 + 500) e sobre o Rio Paraíba (km 509 + 400) .
Estas interrupções de continuidade linear descaracterizando o transporte por vagões ferroviários, obrigouse da necessidade de se criar no mínimo seis pulmões de depósito de brita, que só se conseguiria através de transporte rodoviário.
2  As mudanças de pedreira para o fornecimento de brita para lastro (motivos apresentados em relatório pela Constran) geraram uma diferença de DMT da ordem de 10,69Km, proporcionando um ganho para o empreendimento de R$ 5.200.000,00, assim discriminados:
 Pedreira de Projeto, localizada no Município de São Simão, com DMT calculada pela planilha orçamentária do edital igual a 79,34Km;
 Pedreira a ser explorada, localizada no Município de Quirinópolis, com DMT calculada sobre a localização dos novos pulmões igual a 68,71Km.
Pelos motivos descritos apresentados e com a inviabilidade de execução do objeto contratado, apresentada pela Constran em seu relatório em questão, concordamos que, pelo prazo determinando para o empreendimento e pelas interrupções de linearidade, fica impossível o armazenamento da brita para lastro em pulmão único, como previsto no projeto executivo.
262. Por fim, sobre o transporte de brita para lastro, alegou que na verdade houve um ganho para o empreendimento em relação à planilha contratual. 
263. Em relação ao transporte de material para fundação de aterro, informou que diante do não interesse de fornecimento da pedreira Líder Britas, o material foi adquirido da Pedreira Goiaz Britas, mas que a DMT de 85,3 km medida e paga teve como referência a futura pedreira da Contran em Quirinópolis/GO.
264. Respondendo ao achado de auditoria, no qual a equipe verificou a presença de caminhões para o transporte de material pétreo e funcionários da empresa construtora do lote 4S na pedreira Líder Britas, indicando o fornecimento de material desse local, informou que (peça 220, p.7) : 
Através do Ofício CAC 124/2013LT4S (Anexo 21 página 310) , a Valec solicitou da construtora Constran informações quanto ao destino que estava sendo dado ao material pétreo sendo transportados por seus caminhões. Em sua resposta através do Ofício 421/2013 (Anexo 22, página 311) , a construtora Constran informou que o material tinha como destino a fabricação de concreto  brita 0 e 1 e execução de passagens molhadas e fundação de vias de serviço  rachão e bica corrida.
Informamos que referido material não foi medido e pago por não ser objeto de contrato.
265. Sobre uma das conclusões da equipe de auditoria, que após a vistoria da equipe do TCU à obra, o serviço de transporte de material para fundação de aterro passou a constar na medição seguinte como proveniente da Pedreira de São Simão (Líder Britas) , o agente justificou que anteriormente a pedra rachão era adquirida da Pedreira Goiaz Britas e que somente ao final de maio de 2013, por esta pedreira não ter mais o referido material em estoque, foi realizada a aquisição de 2.735,36 m³ do material da empresa Líder Britas. Desse modo, tais serviços foram medidos e pagos na 29ª medição. 
266. Por fim, informou que esse rachão foi aplicado entre os km 525+309 e km 525+458, mas que o material apresentava não conformidade granulométrica, contaminação por argila e material pulverulento. Diante dessa constatação da supervisora, foi informado pelo consórcio construtor que não seria mais adquirido material da Pedreira Líder Britas.
X.2 Oitiva constante no subitem 9.2.5.2 do Acórdão 2388/2013-TCU-Plenário 
267. O subitem 9.2.5.2 determinou à SecobHidroferrovia (atual SeinfraPortoferrovia) que:
9.2.5. realize a oitiva da Valec Engenharia, Construções e Ferrovias S.A. para que, com fundamento no art. 250, inciso V, do Regimento Interno do TCU, se manifeste, no prazo de quinze dias, quanto:
 (...) 
9.2.5.2. ao superfaturamento no valor de R$ 2.235.921,14 decorrente de distâncias médias de transporte (DMT) inadequadas para os serviços do Contrato 67/2010 (lote 4S) : Transporte de material para fundação de aterro e Transporte de brita para lastro (conforme item 3.2 do Relatório de Fiscalização 205/2013, transcrito no Relatório parte desta decisão) ;
268. A Valec se manifestou sobre o item 3.2 do Relatório de Fiscalização por meio da Nota Técnica 35/2014Sucon (peça 265) . Também fez referência à manifestação do engenheiro fiscal através da Nota Técnica 33/2013Lote4S (mídia anexa à peça 265) . 
269. Importante esclarecer que o agente mencionado é o Sr. Carlos Alfredo Castilho. Nesse sentido, a resposta à audiência do item 9.2.1 (peça 220) , apresentada no tópico anterior, e a Nota Técnica 33/2013Lote4S são idênticas. 
270. A Valec alegou que a irregularidade em questão versa sobre a real localização de extração de brita para lastro no lote 4S e informou que questionara a gerência, a supervisora e a construtora sobre as irregularidades apontadas. 
271. Diante dos esclarecimentos recebidos, a estatal entendeu que as justificativas e as comprovações apresentadas pela construtora eram suficientes para demonstrar ausência de irregularidade e pela improcedência do achado.
X.3 Oitiva constante no subitem 9.2.8 do Acórdão 2388/2013-TCU-Plenário 
272. O subitem 9.2.8 determinou à SecobHidroferrovia (atual SeinfraPortoferrovia) que:
9.2.8. realize a oitiva do consórcio contratado para a execução das obras do lote 4S para que, com fundamento no art. 250, inciso V, do Regimento Interno do TCU, caso seja de seu interesse, se manifeste, no prazo de quinze dias, acerca do superfaturamento no valor de R$ 2.235.921,14 decorrente de quantitativo inadequado para os serviços do Contrato 67/2010 (lote 4S) : Transporte de material para fundação de aterro e Transporte de brita para lastro (conforme item 3.2 do Relatório de Fiscalização 205/2013, transcrito no Relatório parte desta decisão) ;
273. Em atendimento ao Ofício 612/2013TCU/SecobHidroferrovia (peça 101) , a Constran S.A. Construções e Comércio, consórcio responsável pela execução das obras do lote 4s, apresentou resposta à oitiva na peça 198.
274. Inicialmente o consórcio ressaltou que a simples indicação de uma fonte de matérias primas na área não garante a efetiva disponibilidade destas matérias primas para a execução da obra. No caso em questão, como as jazidas situadas no Município de São Simão já eram objeto de concessão de lavra explorada pela empresa Líder Britas, não seria possível garantir economicamente que se lograsse o fornecimento do material.
275. Continuou suas razões de justificativa informando sobre o desinteresse da pedreira Líder Britas no fornecimento de pedra britada para a construção em condições economicamente compatíveis com a do contrato, conforme carta em resposta à proposta comercial (peça 198, p.20) .
276. Outro ponto destacado foi a qualidade do material rochoso fornecido pela pedreira Líder Britas, o qual não atendia ao padrão necessário para a execução da obra.
277. Com relação ao indício de irregularidade de que a empresa Líder Britas teria fornecido material para a construção da ferrovia, confirmou realmente ter o adquirido material rochoso, mas que esse material, inclusive em função de sua qualidade técnica, não foi destinado à construção da ferrovia.
278. Esclareceu que o material em questão foi aplicado em outras finalidades necessárias ao cumprimento do contrato, como em caminhos de serviço e em outras aplicações que não integrarão a obra depois de pronta. 
279. Por fim, anexou à resposta relatório fotográfico revelando a demanda e a utilização de material rochoso em caminhos de serviços, passagens molhadas e saídas de drenagem. Ademais, apresentou estimativa do volume utilizado na execução desses caminhos de serviços, cerca de 23.100 m³ de pedra marroada, brita 3 ou bica corrida (peça 198, p.22) .
X.4 Análise das razões de justificativa 
280. Em suas razões de justificativa o Sr. Carlos Alfredo Castilho justificou as alterações de execução durante a obra, em especial devido: (a) ao não interesse da Pedreira Líder britas, especificada no Projeto Executivo na porção sul do empreendimento, em fornecer material para a obra, (b) à pedreira prevista na porção norte do empreendimento não ter o material mais apropriado para uso como brita para lastro e (c) às deficiências no projeto que previram pulmão de brita único.
281. Quanto a esses pontos os esclarecimentos apresentados justificaram de maneira razoável as alterações ocorridas. Contudo, não entraram especificamente no mérito da audiência e do achado de auditoria identificado no item 3.2 do Relatório de Fiscalização 205/2013 (peça 90, p.27) .
282. O item 3.2 - Superfaturamento decorrente de quantitativo inadequado identificou a seguinte situação durante a fiscalização: 
Constatouse superfaturamento decorrente de quantitativo inadequado para os serviços de transporte de materiais pétreos (itens 3.6.3 e 8.1.2.2) na planilha do contrato de obra 67/2010 (lote 4S) . A equipe de auditoria verificou em campo que a distância média de transporte (DMT) para os materiais pétreos é de 25,1 km para rachão e 4,5 km para brita, entretanto, as medições realizadas pela Valec no âmbito do Contrato 67/2010 indicam uma DMT de 85,3 km para rachão e 79,4 km para brita. O valor total do prejuízo ao Erário, até abril de 2013, soma R$ 2.235.921,14 (data base setembro de 2009) .
283. A situação identificada no achado é decorrente de a equipe de fiscalização ter identificado material sendo fornecido à construtora responsável originário da pedreira localizada em São Simão/GO, Líder Britas, fato não registrado nas medições. 
284. Segue trecho do relatório de fiscalização em que a equipe relata a situação encontrada durante a vistoria (peça 90, p.28) :
Entretanto, durante vistoria em campo no dia 15/5/2013, na Pedreira da cidade de São Simão explorada pela empresa Líder Britas, a equipe de auditoria verificou a presença de caminhões, para o transporte de material pétreo, e funcionários da empresa construtora do lote 4S  Constran, indicando a existência de fornecimento de material proveniente dessa pedreira (mais próxima) para a construção da ferrovia. Questionada sobre o volume de material pétreo fornecido para as empresas do consórcio formado para a construção do lote 4S  Constran, Egesa e Carioca, a empresa Líder Britas, responsável pela exploração da referida pedreira, informou que forneceu, desde maio de 2011, 14.312,31 toneladas de brita para lastro para a empresa Constran (ver peça 'Ofício, email e carta resposta da Líder Britas') .
A Pedreira de Quirinopólis, juntamente com a Pedreira próxima da cidade de São Simão  GO da empresa Líder Britas, foram apontadas pelo Projeto Executivo do lote 4S como capazes de fornecerem brita para lastro para a construção da ferrovia, sendo a primeira mais próxima da porção norte e a segunda da porção sul da ferrovia. O km 504+880, onde foi transportado todo o volume de brita fornecido até a 28º medição, localizase na porção sul da ferrovia, ou seja, a DMT para o transporte de brita proveniente da Pedreira de Quirinópolis até esse local é de 79,4 km, conforme medido e pago pela Valec, enquanto que a DMT para o transporte de brita proveniente da Pedreira próxima de São Simão é de 4,5 km. Portanto, o custo do transporte para o km 504+880 é muito maior quando se considera o fornecimento pela Pedreira de Quirinópolis. 
285. O responsável informou que o material foi fornecido apenas para fabricação de concreto - brita 0 e 1 e para execução de passagens molhadas e fundações de vias de serviço. Desse modo, não sendo objeto do contrato e, portanto, não medido e pago. 
286. A Valec, por sua vez, informou em suas razões de justificativa que os esclarecimentos apresentados pelo Sr. Carlos Alfredo Castilho e pela construtora responsável pela execução das obras foram suficientes para esclarecer os fatos, não adicionando outras informações.
287. A resposta à oitiva apresentada pelo consórcio responsável pelas obras do lote 4S esclareceu que o material rochoso fornecido pela pedreira Líder Britas não atendeu aos requisitos técnicos para aplicação na obra da ferrovia. 
288. O consórcio confirmou a aquisição de material rochoso da pedreira em questão, mas, contrariando os indícios apontados na auditoria, justificou sua utilização em serviços marginais a obra, como caminhos de serviço, passagens molhadas e saídas de drenagem.
289. Também apresentou anexo às suas razões de justificativa planilha demonstrando a demanda e o registro fotográfico da utilização desse material. 
290. Analisando conjuntamente os elementos trazidos aos autos pela audiência do Sr. Carlos Alfredo Castilho (item 9.2.1) e as oitivas da Valec (item 9.2.5.2) e do consórcio contratado para a execução das obras do lote 4S (item 9.2.8) , subsistem as justificativas apresentadas para os indícios descritos no item 3.2 do Relatório de Fiscalização 205/2013. 
291. Dessa forma, concluise que não existem indícios de irregularidade que justifiquem a continuação desta apuração. Propõese, portanto, aceitar as razões de justificativa apresentadas e o encerramento dos itens 9.2.1, 9.2.5.2 e 9.2.8 do Acórdão 2388/2013-TCU-Plenário.
292. Por fim, o Acórdão 2885/2018-TCU-Plenário, emanado no âmbito do TCProcesso 010.792/20147, autorizou que a análise conclusiva do subitem 9.2.1.4 do Acórdão 3133/2014-TCU-Plenário fosse realizada no presente processo, em razão da conexão dos fatos. 
293. O item 9.2.1.4 do Acórdão 3133/2014-TCU-Plenário determinou que a Valec apurasse a ocorrência de dano ao erário em razão da utilização de brita para lastros oriunda de jazidas mais distantes que as previstas no projeto.
294. Naquele processo, TCProcesso 010.792/20147, a Valec, per meio da Nota Técnica 55/2015SuconBSB (peça 63) , demonstrou que identificara a irregularidade no Lote 1S e adotara as providências cabíveis, tanto para responsabilizar os responsáveis como para reparar o dano ao erário. Porém os esclarecimentos foram simplórios em relação aos demais lotes, deixando de abordar o achado aqui em análise, razão do pedido de adiamento da análise conclusiva, acatado no Acórdão 2885/2018-TCU-Plenário.
295. Como a conclusão da análise do item 3.2 do Relatório de Fiscalização 205/2013 - Superfaturamento decorrente de quantitativo inadequado foi pelo acolhimento das justificativas e que não existem indícios que fundamentem a continuação das apurações, propõese considerar cumprida a determinação do item 9.2.1.4 do Acórdão 3133/2014-TCU-Plenário.
XI. Item 3.3 do Relatório de Fiscalização 205/2013 - Superfaturamento decorrente da inclusão indevida de novos serviços na planilha do contrato de obra 66/2010 (lote 3S) 
XI.1 Oitiva constante no subitem 9.2.5.3 do Acórdão 2388/2013-TCU-Plenário. 
296. O item 9.2.5, subitem 9.2.5.3, determinou à SecobHidroferrovia (atual SeinfraPortoferrovia) que realizasse a oitiva da Valec, para que se manifestasse quanto:
9.2.5.3. ao superfaturamento no valor de R$ 6.823.085,17 decorrente da inclusão indevida de novos serviços na planilha do contrato de obra 66/2010 (lote 3S) : Instalação de Usina de Concreto 65 m³/h; Instalação de Usina de Concreto 30 m³/h; Instalação de Central de Britagem; Rede elétrica, acesso e iluminação externa  Canteiros da BR 452 e do Rio Preto (itens 1.8.6 e 1.9.13) ; Infraestrutura para canteiro  Canteiros da BR 452 e do Rio Preto; Espalhamento de material em botafora; Espalhamento de material de limpeza; Transporte de material de limpeza e Desmatamento, destocamento e limpeza de árvores com diâmetro menor ou igual a 0,10 m com destocamento e empilhamento de árvores com diâmetro entre 0,10 m e 0,15 m (conforme item 3.3 do Relatório de Fiscalização 205/2013, transcrito no Relatório parte desta decisão) ;
297. A Valec apresentou suas razões de justificativa por meio da Nota Técnica 35/2014Sucon (peça 265) .
298. Inicialmente afirmou que depreendeu da instrução técnica que o 5º Termo Aditivo ao Contrato 66/2010 teria incluído itens que já estavam sendo remunerados em outros itens, portanto, sendo pagos em duplicidade. Ressaltou que, conforme normativos da Valec, itens que deveriam ser encargos da contratada estavam sendo remunerados.
299. Assim, informou que foi elaborada a Nota Técnica 115/2013SuconBSB (peça 306, p.21) , a qual concluiu pela necessidade imediata de glosa dos itens desconformes, bem como pela de aditamento para retirada de tais serviços do contrato. 
300. Nesse sentido, a Nota Técnica 115/2013SuconBSB apresentou o posicionamento acerca dos itens incluídos no 5º Termo Aditivo Contrato 66/2010. Concluiu que os seguintes itens foram incluídos de forma equivocada:
 1.2.1) Instalação de Usina de Concreto 65 m³/h  R$ 239.702,77;
1.2.2) Instalação de Usina de Concreto 30 m³/h  R$ 215.844,53;
1.2.3) Instalação de Central de britagem  R$ 679.167,92.
1.8.6) Rede elétrica, acesso e iluminação externa  Canteiro BR 452  R$390.015,55;
1.9.13) Rede elétrica, acesso e iluminação externa  Canteiro Rio Prelo  R$ 756.787,77;
1.8.7) Infraestrutura para Canteiro BR452  R$ 541.924,87;
1.9.14) Infraestrutura para Canteiro Rio Preto  R$ 598.791,89.
3.11) Espalhamento de material de limpeza  R$ 506.805,82 (atualizado) .
301. Quanto ao item 3.10  espalhamento de material em botafora  R$ 2.407.114,67 (atualizado) , justificou que a atividade espalhamento em material de botafora necessita, por definição, de um trator de esteiras, mas que este equipamento não consta incluído nas composições de preço dos itens de terraplenagem, e que, portanto, seu pagamento tornase devido.
302. Quanto ao item 3.12  transporte de material de limpeza  R$ 493.519.03 (atualizado) , a Nota Técnica considerou a inclusão devida. O pleito deste item foi fundamentado na Especificação de Serviço de Infraestrutura no trecho em que fica explícito que o custo do transporte está incluído apenas para distâncias até 1 km, portanto para o material que necessite ser transportado por distâncias maiores que 1 km é passível o pagamento de transporte, desde que a fiscalização consiga atestar estas distâncias.
303. Quanto ao item 2.4 - desmatamento, destocamento e limpeza de árvores com D<=0,10m, com destocamento e empilhamento de árvores com D=>0,10m a <=0,15m, entendeu que estes procedimentos estão incluídos no preço unitário contratual, portanto, com preço unitário de R$ 0,54/m². Concluiu que o pagamento por preço unitário R$ 0,92/m² foi indevido, sendo necessária imediata glosa, medida que acarretará um decréscimo de R$ 2.510.503,10.
304. Além do mais, a estatal afirmou que o posicionamento da Superintendência de Construções (Sucon) é que a lavratura do Termo Aditivo em comento se deu de forma equivocada e que está buscando providências para correção.
305. Posteriormente, em 16/11/2016, a Valec apresentou o Ofício 4093/2016Presi (peça 298) informando que firmou o 13º Termo Aditivo do Contrato 66/2010, em cujo conteúdo consta a exclusão de alguns serviços indevidos incluídos no 5º Termo Aditivo, conforme Nota Técnica 5/2016SuconBSB. 
306. A Nota Técnica 5/2016SuconBSB do 13° Termo Aditivo (mídia anexa a peça 298) promoveu a glosa dos itens que a Sucon entendeu que tinham sido incluídos indevidamente. O Termo Aditivo 13 apresentou um valor total a menor de R$ 6.396.498,13.
XI.2 Oitiva constante no subitem 9.2.9 do Acórdão 2388/2013-TCU-Plenário. 
307. O subitem 9.2.9 determinou à SecobHidroferrovia (atual SeinfraPortoferrovia) que: 
9.2.9. realize a oitiva do consórcio contratado para a execução das obras do lote 3S para que, com fundamento no art. 250, inciso V, do Regimento Interno do TCU, caso seja de seu interesse, se manifeste, no prazo de quinze dias, acerca do superfaturamento no valor de R$ 6.823.085,17 decorrente da inclusão inadequada de novos serviços na planilha do contrato de obra 66/2010 (lote 3S) : Instalação de Usina de Concreto 65 m³/h; Instalação de Usina de Concreto 30 m³/h; Instalação de Central de Britagem; Rede elétrica, acesso e iluminação externa  Canteiros da BR 452 e do Rio Preto (itens 1.8.6 e 1.9.13) ; Infraestrutura para canteiro  Canteiros da BR 452 e do Rio Preto; Espalhamento de material em botafora; Espalhamento de material de limpeza; Transporte de material de limpeza e Desmatamento, destocamento e limpeza de árvores com diâmetro menor ou igual a 0,10 m com destocamento e empilhamento de árvores com diâmetro entre 0,10 m e 0,15 m (conforme item 3.3 do Relatório de Fiscalização 205/2013, transcrito no Relatório parte desta decisão) ;
308. O Consórcio Ferrosul, composto pelas empresas Construções e Comércio Camargo Corrêa S.A. e Construtora Queiroz Galvão S.A., responsável pela execução das obras do lote 3S, apresentou sua manifestação a respeito do subitem 3.3 do Relatório de Fiscalização 205/2013 em 26/11/2013 (Peça 235) . 
309. O consórcio manifestou sua discordância com a Unidade Técnica e apresentou o seguinte entendimento para cada um dos itens da planilha do Contrato 66/2010.
XI.2.1. Instalação de usinas de concreto de 65m³/h e 30m³/h e de central de britagem
310. O consórcio afirmou que o valor designado na planilha orçamentária original abrangia somente os custos para a mobilização desses equipamentos. Apontou que diversos componentes inerentes à instalação, mão de obra para montagem, materiais, insumos e equipamentos para execução da fundação das bases, entre outros não estavam previstos, justificando assim o 5º Termo Aditivo.
311. Fez referência à jurisprudência do TCU, citando os Acórdão 325/2007-TCU-Plenário e 2.369/2011TCUPlenário, para reforçar o entendimento de que, como esses custos podem ser objetivamente quantificados e discriminados pela alocação direta, devem constar na planilha orçamentária como custos diretos.
312. Concluiu afirmando que os aditivos foram adequados para remunerar o consórcio pelos serviços efetivamente prestados e necessários às obras, caso contrário haveria evidente enriquecimento sem causa do Poder Público.
XI.2.2. Rede elétrica, acesso e iluminação externa nos canteiros da BR452 e do Rio Preto
313. Alegou que se trata de situação semelhante à do item anterior, na qual a Unidade Técnica teria se baseado em justificativa conceitual, cujos custos seriam parte da mobilização e instalação do Consórcio, sem realizar uma análise dos itens destinados a remunerar a instalação do Consórcio.
314. Destacou que o valor previsto no orçamento inicial correspondia às instalações elétricas internas das edificações e que nenhum componente remunerava a instalação das redes elétricas externas.
315. Apresentou a planilha contratual buscando demonstrar que a inserção desses itens, por meio do 5º Termo Aditivo, foi indispensável para que se remunerasse o consórcio pela infraestrutura de canteiro instalada, não se podendo falar em pagamento em duplicidade.
XI.2.3. Espalhamento de materiais de botafora e de limpeza
316. Quanto aos itens 3.10 (Espalhamento de material botafora) e 3.11 (Espalhamento de material de limpeza) argumentou que os itens existentes no orçamento não remuneravam o espalhamento desses materiais.
317. Detalhou a respeito do item 3.10 que a inclusão se relaciona a material de 1ª categoria descartável e ao solo mole, imprestáveis para utilização em aterro. Afirmou que, ao se verificar as composições de preço dos itens de planilha relativos à do material de 1ª categoria, constatarseia que não houve remuneração do espalhamento desse material, inclusive pela ausência de trator de esteira, que seria o equipamento responsável pela atividade.
318. Em relação ao solo mole, destacou que, apesar de a composição de preço ter contemplado o trator de esteira, a função desse equipamento era tão somente a manutenção dos caminhos de serviço e áreas de trabalho, conforme Especificação Técnica 80ES028ª208002 da Valec e da referência utilizada para a composição dos preços, a Especificação DNERES280.
319. Diante desses argumentos, o consorcio afirmou que os itens 3.10 e 3.11 refletiam as necessidades reais da obra e não proporcionam pagamento em duplicidade.
XI.2.4. Transporte do material de limpeza
320. No que tange ao transporte do material de limpeza (item 3.12 da planilha orçamentária) argumentou que a conclusão do relatório de auditoria não refletiu a realidade da obra, porque o aumento da DMT para descarte desses materiais deveuse a fatos supervenientes e não foram considerados nas especificações de serviço da Valec, em especial, nas exigências ambientais.
321. Segundo o consórcio (peça 235, p.25) :
Na prática, as condições impostas pelos órgãos ambientais e pelas normas ambientais da Valec impossibilitaram o Consórcio de armazenar o material proveniente da limpeza em qualquer local e, por diversas vezes, impuseram o seu transporte por distâncias superiores à prevista na especificação de serviço, para que então fossem descartados. Essa restrição atingia, inclusive, o depósito provisório de materiais, conforme se pode confirmar pela condicionante 2.21 da Licença de Instalação da obra
322. Acrescentou ainda que o trecho do Rio Preto não estava previsto no traçado do projeto original e sua localização era próxima a área de preservação permanente, o que 'levou à necessidade de se transportar esse material para outras áreas, causando, em alguns casos, deslocamentos superiores ao limite de 1km considerado na especificação técnica e na composição do preço do serviço de desmatamento'. (peça 235, p.25) .
323. Conclui destacando que esses deslocamentos eram acompanhados pela fiscalização da obra e somente medidos quando a distância percorrida superava o limite de 1km. Portanto, segundo o consórcio, não há que se falar em pagamento em duplicidade.
XI.2.5. Desmatamento, destocamento, limpeza e empilhamento de árvores
324. No caso do item 2.4, a manifestação do consórcio afirmou que a conclusão do relatório de fiscalização não refletiu a real situação dos serviços, visto que as novas normas ambientais da Valec impuseram um ônus adicional sem a correspondente remuneração. 
325. Argumentou que a Norma Ambiental Valec 1 (NAVA) não previa o aproveitamento dos troncos de árvores de diâmetro menor do que 15cm. 
326. Destacou também a especificação de serviço 80ES028A208007 da Valec, que previa o aproveitamento dos troncos de árvores de diâmetro superior a 15cm, que deveriam ser seccionados e amontoados em duas categorias: aqueles com diâmetro entre 15 e 30cm e aqueles com diâmetro superior a 30cm.
327. Diante dessas normas, originaramse os itens 2.1 a 2.3 da planilha orçamentária. Contudo, com a edição da NAVA 20  Controle e Minimização da Supressão da Vegetação, em 2010, após a celebração do Contrato 66/2010, esses critérios foram alterados.
328. Segundo o consórcio (peça 235, p.27) : 
100. A nova norma ambiental passou a exigir não só o aproveitamento de troncos a partir de 10cm de diâmetro, como também que esses troncos, após seccionados, fossem empilhados  e não mais amontoados , para posterior aproveitamento. Confirase:
 (...) 
101. Naturalmente, as novas exigências ambientais mudaram profundamente a dinâmica de execução do serviço de desmate de vegetação, afetando a sua produtividade de forma substancial.
102. Afinal, se antes bastava a remoção das árvores de tronco com diâmetro a partir de 15cm, para a posterior entrada do trator de esteiras (equipamento utilizado no desmate do restante da vegetação) , a nova norma ambiental impôs outra etapa de serviço, qual seja, o desmatamento e seccionamento das árvores com diâmetro entre 10 e 15cm. Com isso, o tempo consumido com a seleção e corte das árvores aumentou substancialmente, impactando o tempo de disposição de mão de obra, ferramentas e equipamentos.
329. Concluiu sua manifestação afirmando que não há que se falar em superfaturamento, uma vez que ocorreu a inclusão de uma composição de preço que refletiu novas obrigações impostas pela edição da NAVA 20 Controle e Minimização da Supressão da Vegetação.
XI.3 Audiência constante no subitem 9.2.2 do Acórdão 2388/2013-TCU-Plenário. 
330. O subitem 9.2.2 determinou à SecobHidroferrovia (atual SeinfraPortoferrovia) que: 
9.2.2. com fundamento no art. 43, inciso II, da Lei 8.443/1992 c/c art. 250, inciso IV, do Regimento Interno do TCU, realize a audiência dos Srs. Guilherme Romano de Gouveia (Fiscal do Contrato 66/2010/Valec) e Giuliano Martins Dora (Gerente de Contrato do Contrato 66/2010/Valec) , para que apresentem, no prazo de quinze dias, a contar da ciência, razões de justificativa por aprovarem memória com as justificativas técnicas do Termo Aditivo 5 do Contrato 66/2010/Valec, proporcionando a inserção indevida dos itens de planilha: Instalação de Usina de Concreto 65 m³/h (item 1.2.1) ; Instalação de Usina de Concreto 30 m³/h (item 1.2.2) ; Instalação de Central de Britagem (item 1.2.3) ; Rede elétrica, acesso e iluminação externa  Canteiros da BR 452 e do Rio Preto (itens 1.8.6 e 1.9.13) ; Infraestrutura para canteiro  Canteiros da BR 452 e do Rio Preto (1.8.7 e 1.9.14) ; Espalhamento de material em botafora (3.10) ; Espalhamento de material de limpeza (3.11) ; Transporte de material de limpeza (3.12) e Desmatamento, destocamento e limpeza de árvores com diâmetro menor ou igual a 0,10 m com destocamento e empilhamento de árvores com diâmetro entre 0,10 m e 0,15 m (item 2.4) , os quais acarretaram um superfaturamento no valor de R$ 6.823.085,17, em afronta ao artigo 65, inciso II, alínea 'd' da Lei 8.666/1993 (conforme item 3.3 do Relatório de Fiscalização 205/2013, transcrito no Relatório parte desta decisão) ;
331. O Sr. Guilherme Romano de Gouveia, Fiscal do Contrato 66/2010/Valec, chamado em audiência por meio do Ofício 604/2013TCU/SecobHidroferrovia, apresentou suas razões de justificativa por meio das peças 205 e 207.
332. Já o Sr. Giuliano Martins Dora, Gerente de Contrato do Contrato 66/2010/Valec, chamado em audiência por meio do Ofício 605/2013TCU/SecobHidroferrovia, manifestouse mediante as peças e 208 e 210
333. Apesar de cada um dos responsáveis ter apresentado suas razões individualmente, as peças apresentadas têm conteúdo idêntico e, portanto, serão analisadas conjuntamente, sendo individualizada a responsabilidade no exame técnico.
334. Os responsáveis argumentaram que a Valec possui um trâmite interno que orienta o fluxo a ser seguido para elaboração de termos aditivos (TA) contratuais, qual seja: 
Conforme se observa no Fluxo de Termo Aditivo, não havendo adequação/revisão de projeto compete ao Engenheiro Fiscal e Supervisora identificarem a necessidade de elaboração de Termo Aditivo para ajustar os itens acrescidos, reduzidos e/ou suprimidos. (peça 205, p.12) 
Após isto, com a apresentação dos preços novos referentes a serviços considerados necessários a obra, o Engenheiro Fiscal envia as composições de preços unitários (CPU) juntamente com o parecer da Supervisora à Superintendência Regional  SUREG, que encaminha à Superintendência de Construção - Obra  SuconOBRA, que as remete à Superintendência de Construção Brasília  SuconBSB. Esta encaminha tais dados à Superintendência de Projetos  SuproBSB para análise e aprovação, conforme a documentação (anexo III) . A SuproBSB analisa e aprova esses serviços novos conforme MEMO 173/Supro de 23/04/2013, através da Nota Técnica 008/2013Supro (anexo IV) . (peça 208, p.12) 
335. Destacaram também trecho do Parecer Técnico da Supervisora sobre o 5º Termo Aditivo ao Contrato 66/2010, o qual alertava para a necessidade de análise pelos setores responsáveis da Valec após sua análise: 
Entendemos como extremamente necessária a devida análise desta proposta pelos setores responsáveis da Valec, uma vez que o critério de analise utilizado, conforme determinação da Valec, foi somente quanto ao conceito da real necessidade de inclusão de serviços, sem análise especifica sobre a composição e utilização de preços referenciais' (peça 207, p.10) .
336. Continuaram demonstrando o fluxo que o TA segue pelas instâncias superiores da Valec e que, somente após a emissão do TA, o gestor contratual volta a fazer parte do processo, tomando as providências quanto à emissão de ordens de serviço.
337. Em seguida, apresentaram justificativas complementares aos itens inseridos na planilha contratual.
338. Quanto à instalação de usinas de concreto e central de britagem (itens 1.2.1, 1.2.2 e 1.2.3) , usando a metodologia do Sicro 2 como referência, afirmaram que os itens de mobilização e desmobilização de equipamentos e mão de obra presentes na planilha referirseiam apenas a parcela de transporte, fretes e seguros dos mesmos. Acrescentaram que, por terem tido estruturas de custos que se formaram de maneira peculiar em cada obra, perfeitamente passíveis de serem orçados analiticamente, deveriam ser tratados como custos diretos. 
339. Além disso, ficaria evidente pelo baixo valor do serviço que os custos para instalação das unidades industriais com mão de obra, material e montagem não estariam sendo remunerados através da planilha contratual nos itens Mobilização de equipamentos de grande porte e equipamentos de médio porte transportado sem escolta.
340. Alegaram que 'a partir do momento em que adotou a estrutura orçamentária do Sicro 2 e abriu em planilha as instalações das estruturas de canteiros, devese adotar conceitualmente todas as regras que definem tal sistema orçamentário.' (Peça 208, p.3) 
341. Em relação à rede elétrica, acesso e iluminação externa (itens 1.8.6 e 1.9.13) e à infraestrutura para canteiro (itens 1.8.7 e 1.9.14) afirmaram (peça 208, p.4) : 
Os custos de instalações elétricas e hidrosanitárias não estão previstas no custo unitário por área das edificações, pois estes custos limitamse apenas às estruturas internas das edificações dentro da projeção do m² construído. No caso das redes elétricas estes custos referemse apenas as instalações internas de baixa tensão assim como para as instalações hidrosanitárias referemse a banheiros, lavabos e cozinhas internas as edificações.
Para transportar energia aos canteiros de obra da BR452 e do Rio Preto, foram construídas redes elétricas de média tensão com subestações transformadoras assim como redes de iluminação coletiva externa as edificações para garantir as condições adequadas de conforto e segurança aos colaboradores ali alojados. (Sublinhado consta do original) 
342. Encerraram esse ponto afirmando que nenhum item da Especificação Mobilização, Instalação e Desmobilização  80ES028A928001A citou que os custos das obras necessárias à infraestrutura do canteiro estariam sendo remuneradas no custo por m² da edificação.
343. Quanto ao item desmatamento, destocamento e limpeza de árvores com diâmetro menor ou igual a 0,10m com destocamento e empilhamento de árvores com diâmetro entre 0,10m e 0,15m (item 2.4) , afirmaram que o motivo da inserção teria sido a aprovação da Norma Ambiental Valec 20  Controle e Minimização da Supressão da Vegetação, que determinara novos procedimentos incialmente não previstos no contrato inicial.
344. Detalharam que a nova norma tinha determinado novos procedimentos incialmente não previstos, exigindo que o seccionamento e empilhamento das árvores fossem realizados em todas as ocorrências com diâmetro maior ou igual a 10 cm, situação não prevista na composição de custo inicial, demandando, portanto, a inclusão de preços novos para remunerar o escopo acrescido.
345. Em relação ao item 3.12 - transporte de material de limpeza, destacaram que em algumas situações, como na limitação da faixa de domínio ou na localização de trecho ferroviário em área de preservação permanente, mostravase necessário o transporte de material de limpeza para áreas de botafora que não estavam dentro de determinados segmentos.
346. Por fim, em relação ao item 3.10 - espalhamento de material em botafora, afirmaram que o serviço foi inserido por não estar sendo remunerado em nenhum outro item. Destacam que (peça 208, p.7) :
Analisando as composições de preço unitário podese concluir que que tanto os serviços de escavação em 1ª e 2ª cat. como para remoção de solos moles não prevê equipamentos destinados ao espalhamento de botaforas. A motoniveladora e o trator de esteiras previstos nestas composições destinamse a manutenção de caminhos de serviço e áreas de trabalho, conforme descrito nas Especificações da Valec. (Sublinhado consta do original) 
XI.4 Audiência constante no subitem 9.2.3 do Acórdão 2388/2013-TCU-Plenário. 
347. O subitem 9.2.3 determinou à SecobHidroferrovia (Atual SeinfraPortoferrovia) que: 
9.2.3. com fundamento no art. 43, inciso II, da Lei 8.443/1992 c/c art. 250, inciso IV, do Regimento Interno do TCU, realize a audiência dos Srs. Miguel Zuvanov (Gerente de Custos) e Wagner Caldeira do Valle Moraes (ExSuperintendente de Projetos) , para que apresentem, no prazo de quinze dias, a contar da ciência, razões de justificativa por aprovarem a Nota Técnica 8/2013Supro de análise e aprovação de preços novos ao Termo aditivo 5 do Contrato 66/2010/Valec, contendo a inserção inadequada dos novos serviços na planilha: Instalação de Usina de Concreto 65 m³/h (item 1.2.1) ; Instalação de Usina de Concreto 30 m³/h (item 1.2.2) ; Instalação de Central de Britagem (item 1.2.3) ; Rede elétrica, acesso e iluminação externa  Canteiros da BR 452 e do Rio Preto (itens 1.8.6 e 1.9.13) ; Infraestrutura para canteiro  Canteiros da BR 452 e do Rio Preto (1.8.7 e 1.9.14) ; Espalhamento de material em botafora (3.10) ; Espalhamento de material de limpeza (3.11) ; Transporte de material de limpeza (3.12) e Desmatamento, destocamento e limpeza de árvores com diâmetro menor ou igual a 0,10 m com destocamento e empilhamento de árvores com diâmetro entre 0,10 m e 0,15 m (item 2.4) , os quais acarretaram um superfaturamento no valor de R$ 6.823.085,17, em afronta ao artigo 65, inciso II, alínea 'd' da Lei 8.666/1993 (conforme item 3.3 do Relatório de Fiscalização 205/2013, transcrito no Relatório parte desta decisão) ;
XI.4.1 Audiência do Sr. Miguel Zuvanov 
348. O Sr. Miguel Zuvanov, Gerente de Custos da Valec, chamado em audiência por meio do Ofício 606/2013TCU/SecobHidroferrovia, apresentou suas razões de justificativa por meio do Ofício 2427/2013/Diplan/Supro/Gecust (peça 226) .
349. O responsável iniciou suas razões de justificativa afirmando que não participou efetivamente das questões levantadas como irregulares em razão de sua atuação, na aprovação da Nota Técnica 8/2013Supro, ter sido limitada à análise da adequabilidade de valores de preços.
350. Sobre a gerência de custos, destacou as competências estabelecidas pelo Regimento Interno da Valec (peça 226, p.2) :
art. 45. À Gerência de Custos compete:
I  pesquisar, acompanhar e avaliar os custos de construção ferroviária, em especial os de interesse e/ou praticados pela Valec;
II  elaborar estimativas e acompanhamento dos custos dos empreendimentos ferroviários;
III  desenvolver e/ou alimentar sistemas de banco de dados desenvolvidos para controle de custos de construção ferroviária; e
IV  elaborar análises de custos de construção ferroviária.
351. Ressaltou que não compete à Gerencia de Custos qualquer ingerência no que diz respeito à pertinência da inclusão de preços novos ou itens de planilha em contratos. Na sua percepção essa competência é da Superintendência de Construção  Sucon, subordinada a Direção de Engenharia  Diren. 
352. Especificamente sobre a aprovação da Nota Técnica 8/2013Supro, afirmou que sua participação se limitou a analisar o valor dos custos dos itens demandados pela Sucon, quanto à sua adequabilidade ao sistema de custos utilizado pela Valec. A aprovação diz respeito apenas ao valor dos preços novos e não à sua inclusão no contrato.
353. O responsável trouxe aos autos, para demonstrar as diferentes atuações e competências dos setores, exemplo de situação análoga de aprovação de preços novos aos Contratos 64/2010 e 62/2012, na qual o Superintendente de Construção - Substituto se manifestou por meio do memorando 790Sucon, de 25/7/2013 (peça 226, p.3) :
Ressaltamos que encaminhamentos de solicitação de Análise, Composição e Aprovação de Preços Novos, referentes aos serviços não contemplados nos contratos da Sucon, que surgiram em função da adequação ao Projeto Executivo, são meramente para a aprovação dos preços, sendo de responsabilidade desta Sucon, à análise técnica quanto ao pleito das construtoras, com a inclusão ou não de cada item ao contrato. (Grifo consta do original) 
354. Concluiu suas razões de justificativa reafirmando que em nenhum momento participou de qualquer ato decisório quanto à aprovação do 5º Termo Aditivo ao Contrato 66/2010Valec, bem como não emitiu qualquer parecer sobre a regularidade da inclusão de itens em planilha, limitandose a análise dos preços dos itens.
XI.4.2 Audiência do Sr. Wagner Caldeira do Valle Moraes 
355. O Sr. Wagner Caldeira do Valle Moraes, ExSuperintendente de Projetos da Valec, chamado em audiência por meio do Ofício 674/2013TCU/SecobHidroferrovia, apresentou suas razões de justificativa por meio da peça 184.
356. O responsável iniciou suas razões de justificativa afirmando que, com base no Regimento Interno da Valec, a inclusão de novos serviços e orçamento são atividades pertinentes e relacionadas à Superintendência de Construções  Sucon.
357. Afirmou que não é da competência da Superintendência de Projetos (Supro) a elaboração das composições de custos unitários ou planilhas orçamentárias. Segundo o Regimento Interno a matéria é competência da Sucon, vinculada a Diretoria de Engenharia. 
358. Anexou à sua manifestação diversos memorandos remetidos pela Sucon à Supro, os quais solicitam aprovação da composição de novos preços. Destacou, como exemplo, o memorando 298/2013Sucon, enviado por Rueldey Caixeta dos Santos à Supro para análise e aprovação de novos preços referente ao Contrato 66/10 (peça 184, p.23) : 
Considerando a solicitação de análise e aprovação do quinto Termo Aditivo ao contrato 66/10Consórcio Ferrosul, Lote 3 da Extenso Sul, solicitamos posicionamento quanto a análise e aprovação dos novos preços do referido contrato.
359. Argumentou que, em relação a possíveis irregularidades relativas a sobrepreço, a elaboração das composições dos custos unitários não credenciaria a Superintendência de Projetos/Gerencia de Custos a autorizar sua aplicabilidade. Alegou que essa responsabilidade seria da Direção de Engenharia, que lida com a gestão dos contratos das obras. 
360. Destacou que a Supro analisa, avalia e emite Parecer Técnico à área requisitante em relação às composições dos custos unitários dos preços dos serviços propostos, em convergência com as determinações fixadas na Lei 8.666/93 e Sicro. Concluiu ser injusta a sua responsabilização por não haver qualquer relação de sua atuação com os fatos apontados (sobrepreço) .
361. Em seguida, o responsável apresentou esclarecimentos sobre a inclusão do item 2.4 na planilha do contrato: Desmatamento, destocamento e limpeza de árvores com diâmetro menor ou igual a 0,10 m com destocamento e empilhamento de árvores com diâmetro entre 0,10 m e 0,15 m.
362. Ressaltou que na composição de preços da planilha original do contrato o empilhamento de troncos não estava contemplado, conforme a especificação Valec 80ES028A208007. 
363. Segundo o responsável, a Supro seria responsável por quantitativos apenas daqueles serviços oriundos dos projetos, não cabendo a inclusão de novos serviços. 
364. Refutou, portanto, as irregularidades apontadas, visto que a composição analisada e aprovada pela Gerencia de Custos, vinculada à Supro, incluiria o empilhamento, o qual não estava previsto na composição de custos do contrato.
365. Concluiu suas razões de justificativa reafirmando que a Supro/Gerencia de Custos não participa e não decide (peça 184, p.5) : 
a) pela inclusão, substituição ou supressão de quaisquer itens advindos da Planilha Orçamentária pactuados nos Contratos de Obras e Serviços; 
b) pela elaboração da composição e formação dos preços dos serviços a serem executados e de outros assuntos relacionados especificamente com as obras;
XI.5 Analise técnica das oitivas e audiências relacionadas ao item 3.3 do Relatório de Fiscalização 205/2013 - Superfaturamento decorrente da inclusão indevida de novos serviços na planilha do contrato de obra 66/2010 (lote 3S) 
366. Levando em consideração os argumentos trazidos aos autos pela Valec, Consórcio executor das obras do lote 3S e responsáveis, esta Unidade Técnica firmou o entendimento detalhado a seguir sobre a inclusão inadequada de novos serviços através do 5º Termo Aditivo ao Contrato 66/2012/Valec.
367. O consórcio manifestouse afirmando que os aditivos foram regulares pois remuneravam serviços efetivamente prestados e que não estavam previstos na planilha orçamentária original. Contudo, não foram apresentados novos elementos que alterassem o entendimento sobre a irregularidade apontada no Relatório de Fiscalização 205/2013, com exceção dos apontamentos feitos sobre o item 3.12 - transporte de material de limpeza.
368. As normas Valec que especificam os serviços de Infraestrutura detalham a estrutura de custos dos serviços e comprovam que os itens em questão já estavam sendo remunerados, configurando, assim, pagamento em duplicidade.
369. Em consequência dos apontamentos feitos no Relatório de Fiscalização 205/2013, que implicaram o Acórdão 2388/2013-TCU-Plenário, a Sucon emitiu a Nota Técnica 115/2013SuconBSB (peça 306, p.21) , a qual apresentou o entendimento de concordância com o relatório. Em alguns pontos (itens 3.10 e 3.12 da planilha de medições) , o posicionamento foi de regularidade dos itens. 
370. Nesse sentido, destacase a relação dos itens que a Sucon entendeu irregulares:
1.2.1 Instalação de Usina de Concreto 65 m³/h;
1.2.2  Instalação de Usina de Concreto 30 m³/h;
1.2.3  Instalação de Central de britagem;
1.8.6  Rede elétrica, acesso e iluminação externa  Canteiro BR 452;
1.9.13  Rede elétrica, acesso e iluminação externa  Canteiro Rio Prelo;
1.8.7) Infraestrutura para Canteiro BR452;
1.9.14) Infraestrutura para Canteiro Rio Preto;
3.11) Espalhamento de material de limpeza;
371. O posicionamento da Valec é no sentido de que os itens foram incluídos de forma equivocada, resultando em pagamento em duplicidade. Na Nota Técnica 115SuconBSB (peça 306, p.21) foi apresentada a análise feita pela estatal, na qual se comparou as Especificações de Serviços de Infraestrutura relacionadas a cada tipo de serviço e se concluiu que tais itens novos já estavam sendo remunerados em outros itens da planilha original.
372. Sobre o item 3.10  espalhamento de material em botafora, a Valec argumentou que a atividade espalhamento em material de botafora necessita de um trator de esteiras e que este equipamento não estava incluído nas composições de preço de preços unitários dos itens de escavação, carga, transporte e descarga de materiais de 1ª, 2ª e 3ª categorias. Então concluiu, com base nos elementos apresentados, que a inclusão deste item e seu pagamento foi devida.
373. O consórcio destaca que a inclusão do item 3.10 se relaciona ao descarte de material de 1ª categoria e ao solo mole, imprestáveis para a utilização em aterro, afirmando (peça 235, p.19) :
73. Isso porque, embora o destino natural do material escavado seja a utilização em aterros (caso em que a composição de preços para o serviço de aterro já remunera o seu espalhamento e compactação) , quando as características desse material não se mostram adequadas, eles são descartados em botafora, onde devem ser espalhados.
74. Entretanto, ao se verificar as composições de preço dos itens de planilha relativos à do material de 1ª categoria, constatase que não há efetiva remuneração do espalhamento desse material. Isso porque essas composições contemplam apenas os equipamentos caminhão basculante, escavadeira hidráulica e motoniveladora, não indicando o trator de esteiras, que seria o equipamento responsável pelo espalhamento do material escavado, conforme se observa no exemplo abaixo (ANEXO17) :
374. Os esclarecimentos apresentados alegaram que a composição original não atendia integralmente o serviço, pois não remunerava adequadamente o serviço de espalhamento de material de botafora devido à ausência do equipamento trator de esteira. 
375. Ocorre que na composição de custos unitários do referido serviço, consta entre os equipamentos a motoniveladora CAT135H (peça 235, p.19) , equipamento com capacidade de realizar o espalhamento de materiais. 
376. Conforme é possível verificar na CPU do item 3.10 - espalhamento de material em botafora (peça 320) , com a inclusão do trator de esteira a composição original (peça 235, p.19) apresenta uma duplicidade nos equipamentos utilizados no espalhamento de material, sendo, portanto, indevida.
377. Ademais, é importante ressaltar o previsto na norma Valec de corte 80ES028A208002 que esclarece que o espalhamento do material de botafora (descarte do serviço de corte) é remunerado por m³ em conjunto com o preço unitário proveniente do serviço de corte que na planilha é denominado de 'escavação, carga, transporte e descarga' (itens 3.1.1, 3.2.1 e 3.3.1) , a saber:
4. CONSIDERAÇÕES DE ORDEM GERAL 
A implantação de segmentos em corte na ferrovia requer a escavação do material constituinte do terreno natural, ao longo do eixo e dentro dos limites das seções do projeto (offsets) que definem o corpo estradal, compreendendo as operações seguintes: 
 (...) 
d) carga, transporte, descarga e espalhamento do material escavado para aterros ou botaforas e prévia preparação de praças de deposito, quando necessárias; (grifo nosso) 
378. Dessa forma, sobre o item 3.10  espalhamento de material em botafora, mantémse o entendimento apresentado no Relatório de Fiscalização 205/2013 (peça 90) de que o item foi inserido indevidamente, acarretando um superfaturamento de R$ 2.407.114,67, valor acumulado até a medição 36 de novembro de 2013 (peça 306, p.25) .
379. Ante todo o exposto, concluise que existem elementos suficientes para a instauração de um processo de tomada de contas especial para verificar com precisão o valor do dano no Contrato 66/2010 referente ao Lote 3S da FNS e adotar as providências para ressarcimento do erário.
380. Em relação ao item 3.12 - transporte de material de limpeza, foi demonstrado por meio da Especificação de Serviço de Infraestrutura (Supressão de Vegetação) que o espalhamento e o transporte de materiais até 1km são custos inclusos nos itens de supressão vegetal, mas que em determinadas circunstâncias é necessário o transporte por distâncias maiores que 1km, desde que a fiscalização consiga atestar estas distâncias. O item 3.12 se refere exatamente ao transporte por distância maior que 1km.
381. A oitiva do consórcio construtor apresentou situações relacionadas ao item 3.12, nas quais exigências ambientais determinaram que o transporte de material de limpeza fosse realizado por distâncias maiores que 1km. 
382. Prospera, portanto, nesse caso, os argumentos relativos à inclusão do item 3.12. Contudo, tratase de situação excepcional e somente deve ocorrer quando houver impossibilidade de realizar o botafora em distância menor que 1km.
383. No que diz respeito a inclusão do item 2.4 - Desmatamento, destocamento e limpeza de árvores com D<=0,10 com destocamento e empilhamento de árvores com D=>0,10 a <=0,15m, o entendimento firmado na Nota Técnica 115/2013SuconBSB foi de que estes procedimentos estão inclusos no preço unitário contratual e que o pagamento do preço unitário no valor do contrato original de R$ 0,54/m² mostravase adequado. 
384. Ainda sobre o item 2.4 é importante destacar alguns fatos trazidos pelo Consórcio em suas razões de justificativa. O argumento central sobre este item apontou para alterações posteriores à assinatura do contrato provocadas por fato superveniente, qual seja a aprovação de Norma Ambiental Valec 20. Por esse motivo o consórcio afirma que a dinâmica de desmate vegetal e aproveitamento mudou. A norma exigiu não só o aproveitamento de troncos a partir de 10cm de diâmetro, como também que esses troncos, após seccionados, fossem empilhados  e não mais amontoados.
385. Analisando os autos, percebese que a Sucon realizou consulta a Diretoria de Planejamento - Diplan, antes de decidir a respeito do item 2.4. Nesse sentido, a Superintendência de Projetos, subordinada à Diplan, manifestouse sobre o item afirmando (peça 306, p.14) : 
O Consórcio Ferrosul, sob alegação de que a Valec com a edição da Norma Ambiental Valec  Nava nº 20, posterior a assinatura do contrato, alterou os critérios de execução do serviço contratado, solicitou a inclusão do serviço novo, o item 2.4, que no seu entender, reflete as alterações preconizadas na NAVA n° 20. Para tanto apresentou a CPU e o quadro com o cálculo da equipe mecânica, doc. em anexo.
Ocorre que, o Consórcio Ferrosul, não apresentou o Memorial Descritivo do serviço, bem como a Memória de Cálculo, documentos necessários para fundamentar os dados considerados no quadro da equipe mecânica.
A Supro, por meio da sua Gerência de Custos, não pôde proceder a análise, uma vez que não possui os elementos necessários para efetuar a análise e aprovação de preço para o serviço novo do item 2.4, conforme solicitado pela Sucon.
Diante de tal constatação e atuando de forma discricionária, a GCUST, visando a eficiência da Administração Pública e a economicidade ao erário, retificam a sua anterior análise, constante da Nota Técnica 008/2013  Supro, de 22 de abril de 2013, não aprovando o preço novo para o item 2.4.
386. Diante das análises realizadas, a Valec adotou as providências que culminaram no Termo Aditivo 13 ao Contrato 66/2010. Na Nota TécnicaSuconBSB desse aditamento (peça 307, p.15) , confirmouse a inserção equivocada dos itens já destacados acima e promoveuse a glosa desses valores, com exceção do item 3.10.
387. A Nota Técnica destacou a indefinição a respeito do item 2.4, mas que diante da não manifestação do consórcio Ferrosul, a Sucon procedeu a glosa do item 2.4, inserido por meio do 5° Termo Aditivo, retornando as condições do contrato original. (peça 307, p.18) 
A Sucon informou no memorando citado acima que continuava atuando na análise do item 2.4. Ao mesmo tempo em que a Sucon remeteu o Memorando Nº2268/2015  Sucon à Diren, enviou ao Consórcio Ferrosul o Ofício Nº 4006/2015 (fls. 13364/13365) . Esse ofício solicitou que o consórcio contratado fornecesse, em um período de cinco dias, as informações adicionais que a Supro julgou necessárias para a apreciação mais detalhada do assunto.
Depois de decorrido o tempo estipulado para manifestação, o consórcio Ferrosul não se manifestou, dessa forma a Sucon procederá com as tratativas no sentido de glosar a quantidade cio item novo 2.4, inserido por meio cio 5° Termo Aditivo, e a mesma quantidade retornará à planilha contratual associada ao item 2.1 - R$ 0,54/m². Esta medida acarretará um decréscimo no valor exato de menos (R$ 2.510.503,00) .
388. Com relação ao item 3.12 - Transporte de material de limpeza, subsistiram as justificativas apresentadas, sendo devido seu pagamento.
389. A Valec comprovou nos autos que adotou as providências necessárias para corrigir as irregularidades e restituir o erário, com exceção do item 3.10  espalhamento de material em botafora, para o qual mantevese o entendimento de pagamento em duplicidade e será proposto abertura de tomada de contas especial.
390. Além disso, resta evidente que o superfaturamento decorrente da inclusão indevida de novos serviços na planilha do contrato de obra 66/2010 (lote 3S) só foi detectada após a atuação da equipe de auditoria e do Acórdão 2388/2013-TCU-Plenário. Fica evidente, por essa razão, que ocorreram falhas na gestão da Valec. Passase à análise individual da conduta dos responsáveis.
391. Com relação às audiências de Guilherme Romano de Gouveia - Fiscal do Contrato 66/2010/Valec e Giuliano Martins Dora - Gerente de Contrato do Contrato 66/2010/Valec, determinadas pelo item 9.2.2 do Acórdão 2388/2013-TCU-Plenário, o entendimento firmado por esta Unidade Técnica é de que os responsáveis, ao aprovarem a memória com as justificativas técnicas do 5° Termo Aditivo com a inserção indevida de itens de planilha, deram início a um procedimento irregular, que provocou um superfaturamento, e só foi detectado e saneado após a atuação do TCU.
392. Com efeito, a conduta dos responsáveis foi decisiva para suportar a aprovação do 5º Termo Aditivo. Em razão dos cargos que ocupavam, de Fiscal do Contrato e Gerente de Contrato, esperavase que tivessem pleno conhecimento das especificações da Valec e consequentemente dos serviços que já estavam sendo remunerados em cada item. 
393. A justificativa que 'a partir do momento em que adotou a estrutura orçamentária do Sicro 2 e abriu em planilha as instalações das estruturas de canteiros, devese adotar conceitualmente todas as regras que definem tal sistema orçamentário. (Peça 208, p.3) não pode ser usada como justificativa para se remunerar em duplicidade um serviço. 
394. Fica evidente que os responsáveis, ao aprovarem a memória com as justificativas técnicas não adotaram uma postura precavida de análise, caso contrário detectariam que tais serviços já estavam incorporados em outros itens. A conduta esperada seria a não aprovação, em relação aos itens em duplicidade, da respectiva memória com as justificativas técnicas do 5° Termo Aditivo. 
395. Ademais, à luz da Lei 13.655/2018, destacase que, considerando os obstáculos, as dificuldades e as circunstâncias práticas que houverem imposto, limitado ou condicionado a ação dos agentes, não era razoável que aprovassem o memorial em análise.
396. Portanto, ante ao exposto, será proposta a rejeição das razões de justificativa do Sr. Guilherme Romano de Gouveia, por ter aprovado a memória com as justificativas técnicas do 5° Termo Aditivo do contrato 66/2010, datada de fevereiro de 2013, proporcionando a inserção ilegítima dos itens de planilha Instalação de Usina de Concreto 65 m³/h (item 1.2.1) ; Instalação de Usina de Concreto 30 m³/h (item 1.2.2) ; Instalação de Central de Britagem (item 1.2.3) ; Rede elétrica, acesso e iluminação externa  Canteiros da BR 452 e do Rio Preto (itens 1.8.6 e 1.9.13) ; Infraestrutura para canteiro  Canteiros da BR 452 e do Rio Preto (1.8.7 e 1.9.14) ; Espalhamento de material em bota fora (3.10) ; Espalhamento de material de limpeza (3.11) ; e Desmatamento, destocamento e limpeza de árvores com diâmetro menor ou igual a 0,10 m com destocamento e empilhamento de árvores com diâmetro entre 0,10 m e 0,15 m (item 2.4) , em afronta ao artigo 65, inciso II, alínea 'd' da Lei 8.666/1993.
397. Da mesma forma, ante ao exposto, será proposta a rejeição das razões de justificativa do Sr. Giuliano Martins Dora, por ter aprovado a memória com as justificativas técnicas do 5° Termo Aditivo do contrato 66/2010, datada de fevereiro de 2013, proporcionando a inserção ilegítima dos itens de planilha Instalação de Usina de Concreto 65 m³/h (item 1.2.1) ; Instalação de Usina de Concreto 30 m³/h (item 1.2.2) ; Instalação de Central de Britagem (item 1.2.3) ; Rede elétrica, acesso e iluminação externa  Canteiros da BR 452 e do Rio Preto (itens 1.8.6 e 1.9.13) ; Infraestrutura para canteiro  Canteiros da BR 452 e do Rio Preto (1.8.7 e 1.9.14) ; Espalhamento de material em bota fora (3.10) ; Espalhamento de material de limpeza (3.11) ; e Desmatamento, destocamento e limpeza de árvores com diâmetro menor ou igual a 0,10 m com destocamento e empilhamento de árvores com diâmetro entre 0,10 m e 0,15 m (item 2.4) , em afronta ao artigo 65, inciso II, alínea 'd' da Lei 8.666/1993.
398. Com relação as audiências dos Srs. Miguel Zuvanov, Gerente de Custos da Valec e Wagner Caldeira do Valle Moraes, ExSuperintendente de Projetos da Valec, por aprovarem a Nota Técnica 8/2013 Supro de análise e aprovação de preços novos ao Termo aditivo 5 do Contrato 66/2010/Valec, o entendimento firmado foi que os responsáveis não deram causa a irregularidade.
399. Os responsáveis, com base no Regimento Interno da Valec, demonstraram as competências de cada um dos cargos e suas posições no organograma. No caso, a Gerencia de Custos é subordinada a Superintendência de Projetos, que por sua vez é subordinada a Direção de Planejamento. 
400. O Sr. Miguel Zuvanov demonstrou que sua atuação está restrita a analisar, avaliar e emitir Parecer Técnico à área requisitante em relação as composições dos custos unitários dos preços dos serviços propostos, em convergência com as determinações fixadas na Lei 8.666/93 e no Sicro.
401. O Sr. Wagner Caldeira do Valle Moraes, de forma similar, demonstrou que a inclusão de novos serviços é atividade relacionada à Sucon, a qual faz a análise dos pleitos das construtoras e decide pela inclusão ou não de cada item. A atuação da Gerencia de Custo e da Supro são meramente de aprovação de preços.
402. Ao analisar a Nota Técnica 8/2013Supro (peça 60) , à luz dos argumentos apresentados, firmase o entendimento que a participação dos responsáveis se limitou a analisar o valor dos custos dos itens demandados pela Sucon, quanto à sua adequabilidade ao sistema de custos utilizado pela Valec. A aprovação diz respeito apenas ao valor dos preços novos e não à sua inclusão no contrato, tanto que na nota em questão não há qualquer menção a quantidades.
403. Ante ao exposto, propõese acatar as razões de justificativa apresentadas pelos Srs. Miguel Zuvanov e Wagner Caldeira do Valle Moraes, em atendimento ao item 9.2.3 do Acórdão 2388/2013-TCU-Plenário.
XII. Item 3.4 do Relatório de Fiscalização 205/2013 - Avanço desproporcional das etapas de serviço
XII.1 Oitiva constante no subitem 9.2.5.4 do Acórdão 2388/2013-TCU-Plenário. 
404. O item 9.2.5, subitem 9.2.5.4, determinou à SecobHidroferrovia (atual SeinfraPortoferrovia) que realizasse a oitiva da Valec, para que se manifestasse quanto:
9.2.5.4. à medição antecipada de dormentes de concreto no Contrato 64/2010 (lote 1S) que possibilitou o fornecimento das peças em momento muito anterior à efetiva necessidade das mesmas para a realização dos serviços de engenharia correspondentes envolvendo a sua aplicação (conforme item 3.4 do Relatório de Fiscalização 205/2013, transcrito no Relatório parte desta decisão) ; 
405. Sobre esse item a Valec se manifestou através da Nota Técnica 35/2014Sucon (peça 265) e afirmou que a irregularidade apontada no relatório se baseou em uma situação hipotética de não conclusão do objeto contratado pela empresa construtora.
406. Afirmou que as medições dos dormentes foram realizadas quando da sua fabricação e que foram estocados até o momento de sua aplicação, tendo em vista que a aquisição de trilhos não estar concluída.
XI.2 Análise
407. A resposta apresentada pela Valec limitouse a confirmar o que já havia sido constatado pela equipe e contestar o achado afirmando que se baseia em uma situação hipotética.
408. De fato, o achado aponta para um risco, até porque uma das formas de atuação deste Tribunal é atuar prevenindo condutas potencialmente danosas.
409. Conforme apontado no relatório, constatouse avanço desproporcional das etapas de construção do lote 1S em razão de medição (151.300 unidades) e pagamento (R$ 38.675.306,00) de fornecimento de dormente monobloco de concreto protendido de maneira antecipada a sua efetiva aplicação nas obras.
410. Na análise do Relatório de Auditoria, o Min. Relator Augusto Sherman, se manifestou no voto condutor do Acórdão 2388/2013-TCU-Plenário, afirmando: (peça 97, p.6) :
38. Dessa forma, foi proposta a oitiva da Valec por autorizar a medição e o pagamento dos dormentes de concreto, bem como a audiência do responsável pela medição do item, como medidas prévias à análise da possibilidade de superfaturamento por distorção do cronograma físicofinanceiro e, eventualmente, a ocorrência de dano ao erário em razão do custo de oportunidade incorrido. Além disso, propõese dar ciência à Valec da ocorrência. 
39. No presente caso, por considerar que os problemas mencionados são, em princípio, de menor potencial de dano ao erário, entendo pertinente, neste momento, apenas a realização da oitiva da Valec em relação à ocorrência.
411. Apesar da Valec não ter apresentado justificativa aceitável para elidir a irregularidade, visto que a irregularidade descrita não originou um dano real, não existe fato novo que justifique propor novamente audiência do responsável.
412. Considerando que o Plenário entendeu que era pertinente apenas realizar a oitiva da Valec e que já foi dado ciência à Valec em relação a ocorrência, não restam outros encaminhamentos a serem propostos.
XIII. Manifestação acerca do item 9.2.10 do Acórdão 2388/2013-TCU-Plenário. 
413. O item 9.2.10 determinou à SecobHidroferrovia (atual SeinfraPortoferrovia) que:
9.2.10. De posse da resposta à determinação do subitem 9.1.4 e das oitivas determinadas nos subitens 1.1.1.1, 1.1.2 e 1.1.3 acima, manifestese conclusivamente quanto ao cumprimento ou não das soluções indicadas no projeto executivo de cada lote, realizando as diligências e inspeções adicionais que entender necessárias, ou incluindo, a seu critério, essa avaliação como parte do escopo das fiscalizações no âmbito das fiscalizações referentes ao Fiscobras/2014 naquelas obras; 
414. Retomando a análise que já foi feita nesta instrução, quando do atendimento ao item 9.1.4 do Acórdão 2388/2013-TCU-Plenário, é importante reforçar que os projetos executivos eram deficientes. Inclusive, conforme mencionado anteriormente, as empresas projetistas e supervisoras já foram responsabilizadas pela Valec pelas deficiências do projeto (peça 253 do TCProcesso 012.612/20120) .
415. Das oitivas realizadas com os consórcios construtores dos lotes 1S, 2S e 3S, percebeuse de maneira uníssona que o projeto executivo não dimensionou corretamente os volumes de solo mole a serem removidos, assim como não identificou todas as ocorrências, subdimensionando o serviço. 
416. Tanto a Valec, quanto os consórcios executores das obras, quanto as supervisoras demonstraram haver um procedimento formal para caracterização e dimensionamento dos bolsões de solo mole através de sondagens complementares e, somente após a efetiva caracterização, que a fiscalização autoriza a execução do serviço e sua respectiva medição.
417. Percebese claramente que o projeto executivo não exerceu sua função de gerar previsibilidade à obra. Não existia precisão sobre a quantidade total de cada serviço que seria necessária para concluir a obra ou o custo final. 
418. Ainda sobre as deficiências dos projetos executivos, de fato, havia previsão de soluções alternativas àquelas utilizadas na obra, mas, com base nos fatos trazidos nas oitivas, concluise que tais soluções foram propostas com base em especificações técnicas. Por exemplo, todos os envolvidos demonstraram que não havia disponibilidade de material granular, ou havia, mas com uma DMT que tornaria seu custo maior do que a utilização de pedra rachão, ainda assim essa solução sempre foi proposta como alternativa para preenchimento dos bolsões de solo mole.
419. Outro ponto é que tanto os normativos da Valec, quanto os projetos executivos, deixavam margem de discricionariedade à fiscalização para a adoção de soluções em campo. Essa margem de discricionariedade gerou grande peso tanto na imprecisão quanto nos custos finais da obra, reduzindo o papel do projeto executivo.
420. Dessa forma, em face das constatações presentes neste relatório e diante da responsabilização pela Valec das empresas projetistas responsáveis pelas deficiências identificadas nos projetos, entendese que as providencias cabíveis já foram tomadas em relação ao item 9.2.10 do Acórdão 2388/2013-TCU-Plenário. 
XIV. Manifestação acerca do item 9.2.11 do Acórdão 2388/2013-TCU-Plenário. 
421. O item 9.2.11 determinou à SecobHidroferrovia (atual SeinfraPortoferrovia) que:
9.2.11. de posse das respostas às oitivas determinadas nos subitens 1.1.1.1, 1.1.2 e 1.1.3 acima manifestese conclusivamente quanto à pertinência dos custos dos serviços de transporte de material pétreo até aqui medidos nos lotes 1S, 2S e 3S, realizando as diligências e inspeções adicionais que entender necessárias a essa manifestação, e, em caso de constatação de antieconomicidade na execução desses serviços, quantifique o dano, incluindo, a seu critério, essa avaliação no âmbito das fiscalizações referentes ao Fiscobras/2014 naquelas obras; 
422. Apesar de já ter sido destacado nesta instrução, é importante iniciar essa manifestação deixando claro que os serviços de remoção de solo mole, transporte e material drenante e a quantidade de material para preenchimento dos aterros têm correlação direta. 
423. Quanto aos serviços de remoção de solo mole, firmouse o entendimento de que o projeto foi subdimensionado e, conforme foram sendo realizados as sondagens complementares, foise caracterizando o terreno e realizando o serviço. Concluiuse, portanto, que o aumento do volume de solo mole foi justificado para atender a necessidade da obra.
424. Na outra ponta do serviço, foram apresentados elementos suficientes para justificar a utilização de material pétreo para preenchimento da camada drenante da fundação de aterros. Foi demonstrado que as fontes de matérias granulares, como areia, disponíveis nos lotes 1S, 2S e 3S tinham DMT superiores àquelas fontes de matérias pétreos, o que tornava o custo final do serviço superior. Assim como também ficou justificado que a solução com rachão era tecnicamente mais adequada às características físicas do terreno.
425. O transporte de material pétreo, portanto, teve seus custos majorados diretamente pelos motivos expostos. Com o aumento da remoção de solo mole, assim como pela inviabilidade do uso de areia como parte da solução de preenchimento, foi necessária maior quantidade de rachão, causando o aumento dos custos do serviço de transporte de material pétreo.
426. Por outro lado, os consórcios responsáveis pelas obras, ao se manifestarem na oitiva do item 9.2.6, destacaram que os custos do serviço de transporte de material pétreo também foram majorados pela liberação descontinua das frentes de trabalho pelo setor de desapropriação da Valec, fato que obrigava a utilização de caminhos alternativos para viabilizar o prosseguimento da obra. 
427. Concluise que, apesar da baixa gestão da desapropriação, que gerou perda de eficiência, os esclarecimentos apresentados indicam que os termos aditivos foram necessários para adequar a necessidade do serviço à realidade da obra.
XV. Manifestação acerca do item 9.2.12 do Acórdão 2388/2013-TCU-Plenário. 
428. O item 9.2.12 determinou à SecobHidroferrovia (atual SeinfraPortoferrovia) que:
9.2.12. De posse das respostas às audiências determinadas no subitem 9.2.6, analise as razões de justificativa em conjunto com aquelas apresentadas em resposta ao subitem 9.1.1.2.4 do Acórdão 2692/2011-TCU-Plenário; 
429. O subitem 9.1.1.2.4 do Acórdão 2692/2011-TCU-Plenário, determinou a audiência dos responsáveis pela Valec para que se manifestem sobre: 
9.1.1.2. fiscalização deficiente ou omissa no lote 2S em decorrência das seguintes constatações:
9.1.1.2.4. utilização indevida de rachão no lote 2S em locais onde poderiam ser aplicados materiais mais econômicos;
430. As justificativas em resposta às oitivas determinadas no subitem 9.2.6, para que os consórcios executores das obras dos lotes 1S, 2S e 3S da Extensão Sul da FNS se manifestassem a acerca das ocorrências apontadas no subitem 3.1 do Relatório de Fiscalização 205/2013 foram apresentadas no item IX desta instrução.
431. Retomando em síntese a análise que já foi feita naquele item, percebese que o projeto executivo se baseou nas normas técnicas da Valec para indicar as possíveis soluções para o preenchimento das cavas de solo mole, não tendo realizado um estudo da condição real do terreno para apresentar as soluções mais adequadas à obra.
432. As construtoras demonstraram não haver disponibilidade de materiais alternativos, como areia, para preenchimento das cavas. Argumentaram que, apesar do menor custo quando comparado com o rachão, em razão da maior DMT para as jazidas, a solução com areia implicaria maior custo à obra.
433. Reforça essa argumentação o estudo que a Valec apresentou em atendimento ao item 9.2.1.3.3 do Acórdão 3133/2014-TCU-Plenário, in verbis:
9.2. determinar à Valec Engenharia, Construções e Ferrovias S.A, que, relativamente aos contratos de construção 64/2010 (lote 1S) , 65/2010 (lote 2S) , 66/2010 (lote 3S) e 67/2010 (lote 4S) da Extensão Sul da Ferrovia Norte Sul:
 (...) 
9.2.1.3.3. utilização total ou parcial de outros materiais drenantes, tais como cascalho laterítico, areia e outras fontes de brita previstas no projeto básico, além da utilização de material de 3ª categoria produzido nas escavações da própria obra;
434. Em atendimento a esse item, a Valec apresentou a Nota Técnica 33/2015 (TCProcesso 010.792/20147, Peça 57, p.8) , na qual é apresentado um comparativo entre as soluções de rachão ou areia. No caso, a primeira mostrouse mais econômica em todos os lotes.
435. Além do aspecto econômico, a Valec informou, através da Nota Técnica 55/2015SuconBSB (TCProcesso 010.792/20147, peça 63) , que o uso de rachão como executado na obra atendeu tecnicamente e com mais propriedade à situação local, conforme previsto na Nota 8 das Especificações da Valec para Camada Drenante em Rachão para Fundação do Aterro - Desenho Valec 80 - DES - 0000A - 20 - 8000.
436. De maneira similar, o Acórdão 2692/2011-TCU-Plenário determinou a audiência do então fiscal da obra pela utilização indevida de rachão no lote 2S em locais onde poderiam ser aplicados materiais mais econômicos.
437. Os argumentos apresentados na audiência foram em síntese os mesmos, mas naquela ocasião a Unidade Técnica entendeu pela rejeição das razões de justificativa e propôs a multa prevista no art. 58, inciso II, da Lei 8.443/1992 ao responsável. 
438. Ocorre que o Min. Relator Augusto Sherman, em seu voto condutor do Acórdão 563/2014-TCU-Plenário, considerou a medida extrema, conforme trecho do voto:
28. Conforme a análise da unidade técnica, teria havido utilização de pedra rachão em desconformidade com o projeto, pois, apesar de a execução do lote 2S estar em apenas 2,31% quando da vistoria em campo pela equipe de auditoria, a quantidade de rachão para toda a obra prevista na planilha do contrato já havia sido completamente utilizada. Argumenta, ainda, que acima do nível da água é possível a utilização de materiais mais econômicos. Além disso, existem outras formas de solução para as ocorrências de solo mole, como a realização de adensamento, diminuindo a necessidade de utilização do rachão.
29. Mais uma vez, com as devidas vênias, deixo de acolher a proposta de rejeição das razões de justificativa e apenação do fiscal da obra. Embora do ponto de vista técnico possam haver alternativas mais econômicas à utilização de pedra rachão, em certos casos, em locais de ocorrência de solos moles e terrenos alagadiços, não há informações nos autos que comprovem que essas alternativas eram viáveis, ainda que em parte, nos casos específicos das aplicações observadas no lote 2S da obra. O fato de se ter utilizado o material em quantidades desconformes com o projeto também não é um indicativo confiável de sua utilização indevida. Conforme ficou mais claro quando das fiscalizações objeto dos Fiscobras de 2012 e 2013 nessas obras, o projeto básico utilizado na contratação da execução da ferrovia mostrouse extremamente deficiente, inclusive no aspecto de caracterização do solo do leito da ferrovia, ante a ausência de sondagens adequadas. Assim, essa extrapolação de quantitativos na utilização de pedra rachão pode estar relacionada a um inadequado dimensionamento no projeto da demanda desse material. Dessa forma, entendo que seria medida de extremo rigor apenar o fiscal da obra em razão de adoção das soluções, mesmo que não sejam as mais adequadas, para correção de falhas decorrentes do projeto deficiente.
439. Ante o exposto, esta Unidade Técnica entende que as medidas cabíveis foram adotadas, não tendo sido identificado dano ao erário ou atos de gestão irregulares passíveis de responsabilização. 
XVI. Item 9.2.13 do Acórdão 2388/2013-TCU-Plenário. 
440. O item 9.2.13 determinou à SecobHidroferrovia (atual SeinfraPortoferrovia) que:
9.2.13. inclua no planejamento das auditorias no âmbito do Fiscobras/2014 a verificação, no lote 5S da Extensão Sul da Ferrovia NorteSul, das ocorrências detectadas na presente auditoria, bem como da possível ocorrência, nos lotes 1S a 4S, dos achados detectados na auditoria realizada no âmbito do Fiscobras/2013 (TCProcesso 009.095/20136) naquele lote; 
441. Em cumprimento à determinação, no Fiscobras 2014, para o lote 5S, foi realizada a verificação das ocorrências detectadas nos lotes 1S a 4S, por meio do Relatório de Fiscalização 247/2014 (TCProcesso 010.083/20149, peça 54) e para os lotes 1S a 4S foi realizada a verificação das ocorrências identificadas no lote 5S, por meio do Relatório de Fiscalização 246/2014 (TCProcesso 010.792/20147, peça 35) .
XVII. Análise do item 9.2.14 do Acórdão 2388/2013-TCU-Plenário. 
442. O item 9.2.14 determinou à SecobHidroferrovia (atual SeinfraPortoferrovia) que:
9.2.14. realize a análise da justificativa apresentada pela Valec para não repactuar as composições de custo do concreto dos contratos para execução das obras da Extensão Sul da Ferrovia NorteSul, de forma a concluirse pela sua aceitação ou não, bem como quanto à ocorrência de descumprimento da medida cautelar adotada no subitem 9.1.2 do Acórdão 2910/2012-TCU-Plenário; 
443. Quanto às composições de custo do concreto dos contratos, a Unidade Técnica realizou a análise no âmbito do TCProcesso 010.792/20147, por meio da peça 85, a qual foi apreciada pelo Plenário mediante Acórdão 2885/2018-TCU-Plenário, que decidiu:
9.2. com fundamento no art. 47, da Lei 8.443/1992, c/c o art. 252 do Regimento Interno do TCU, autorizar a instauração de processos de tomadas de contas especial para cada um dos lotes 1S a 4S da extensão sul da Ferrovia NorteSul, em razão da ocorrência apontada no subitem 9.2.1.2 do Acórdão 3133/2014-TCU-Plenário, no âmbito dos contratos de construção 64/2010 (lote 1S) , 65/2010 (lote 2S) , 66/2010 (lote 3S) e 67/2010 (lote 4S) 
444. Quanto ao descumprimento da medida cautelar adotada no subitem 9.1.2 do Acórdão 2910/2012-TCU-Plenário, o Relatório de Auditoria 246/2014 (TCProcesso 010.792/20147, peça 35) concluiu pelo seu descumprimento e propôs a responsabilização dos responsáveis. Desse modo, o Acórdão 2885/2018-TCU-Plenário promoveu a audiência dos responsáveis. 
CONCLUSÃO
445. Esta instrução teve por objetivo analisar o cumprimento das determinações emanadas no a, acerca de auditoria realizada no âmbito do Fiscobras 2013, referente às obras da Ferrovia Norte Sul Extensão Sul - lotes 1S a 4S. 
446. Inicialmente foi realizada a análise do cumprimento pela Valec das determinações contidas no item 9.1 do decisum, cujas conclusões são detalhadas individualmente a seguir: 
a) Item 9.1.1: Determinação parcialmente atendida. Perda de objeto. Foram realizadas sondagens complementares para caracterização do solo mole, mas os estudos não foram incorporados aos projetos previamente à execução da obra. Responsabilização em andamento no TCProcesso 010.792/20147.
b) Item 9.1.2: Determinação cumprida. A Valec manifestouse de forma satisfatória, indicando que a solução otimizada foi a adotada em obra.
c) Item 9.1.3: Determinação em cumprimento. A Valec comprovou a adoção das providências adequadas a identificação das irregularidades e responsabilização dos responsáveis. Houve a judicialização do processo de reparação do dano. Será proposto que a continuação do monitoramento ocorra no âmbito do TCProcesso 010.792/20147.
d) Item 9.1.4: Determinação cumprida. Foram apresentados os elementos que embasaram os aditivos contratuais para os lotes 1S, 2S e 3S. 
e) Item 9.1.5: Determinação cumprida. A norma Valec Colchão Drenante  80ES028A198001 Rev1 foi revisada.
f) Item 9.1.6: Determinação descumprida. A Valec não apresentou as composições de custos totais dos serviços de terraplenagem embasadas nas sondagens para caracterização do solo realizadas em atendimento ao subitem 9.1.1.2 do Acórdão 2910/2012-TCU-Plenário, retificado pelo Acórdão 2939/2012-TCU-Plenário e alterado pelo Acórdão 3397/2012-TCU-Plenário, referentes aos trechos dos lotes 1S, 2S, 3S e 4S da Extensão Sul da Ferrovia NorteSul, nos quais ocorreram medições de serviços de terraplenagem após a adoção da medida cautelar determinada pelo subitem 9.1.1 do referido acórdão. O descumprimento deste item é evidência que corrobora o descumprimento da medida cautelar do Acórdão 2910/2012-TCU-Plenário, cuja responsabilização está em andamento no TCProcesso 010.792/20147 e por este motivo não será proposto encaminhamento neste processo.
g) Item 9.1.7: Determinação cumprida. A norma Valec 80ES028A208006  Remoção de Solo Mole foi revisada.
h) Item 9.1.8: Determinação cumprida. A Norma Valec NGL  5.03.01  16.006  Extração de Materiais de Construção foi revisada.
447. Em relação ao item 3.1 do Relatório de Fiscalização 205/2013 - Gestão temerária do empreendimento e à utilização indevida de pedra rachão, foram apreciadas as respostas às audiências determinadas no item 9.2.4 e as oitivas dos itens 9.2.5.1, 9.2.6 e 9.2.7. Como o achado foi baseado em três riscos principais, a análise deuse da mesma maneira.
448. Quanto ao acréscimo do volume de remoção de solo mole, ficou evidente após a manifestação de todos os envolvidos que o cerne do problema foi o projeto deficiente. Além do mais, está Unidade Técnica não identificou dano ao erário no caso.
449. Quanto à utilização de camada drenante de rachão para fundação de aterro, restou demonstrado que, em razão da não disponibilidade de materiais alternativos no local da obra, a solução adotada atendia técnica e economicamente às necessidades da obra.
450. Em relação ao último ponto deste item, que se refere ao aumento das medições relacionadas ao transporte de rachão, concluiuse que o aumento se deu como um efeito cascata. Com o aumento da remoção de solos moles, foi necessária maior quantidade de material para preenchimento e consequentemente aumento das medições relacionadas ao transporte. 
451. Ainda sobre o aumento das medições relacionadas ao transporte de rachão, não se pode deixar de destacar as deficiências da Valec em relação à gestão da desapropriação e liberação das frentes de trabalho, que implicaram a utilização de caminhos alternativos com DMTs superiores àquelas previstas em projeto.
452. Apesar disso, concluiuse que os argumentos apresentados nas oitivas e audiências justificaram o achado de auditoria 3.1 - Gestão temerária do empreendimento. 
453. Da mesma maneira, finalizouse a análise, até então pendente, do item 9.2.1.3.4 do Acórdão 3133/2014-TCU-Plenário, cujo conteúdo determinava que a Valec apurasse a ocorrência de eventuais danos aos cofres em razão da utilização de camada delgada de rachão superposta por camada de outro material mais econômico.
454. Desse modo, acolheramse as razões de justificativa apresentadas em atendimento às audiências dos responsáveis Helson Siqueira Pimentel (CPF 526.358.48734) e Itamar Antônio de Oliveira (CPF 137.209.29191) , determinadas pelo item 9.2.4. Assim como acolheramse os argumentos apresentados em resposta às oitivas da Valec, item 9.2.5.1, dos consórcios executores dos lotes 1S, 2S e 3S, item 9.2.6, e das empresas supervisoras dos lotes 1S, 2S e 3S, item 9.2.7, do Acórdão 2388/2013-TCU-Plenário.
455. Em relação ao item 3.2 do Relatório de Fiscalização 205/2013 - Superfaturamento decorrente de quantitativo inadequado, foram analisadas as audiências determinadas no item 9.2.1 e as oitivas dos itens 9.2.5.2, 9.2.8 do Acórdão 2388/2013-TCU-Plenário.
456. As evidências apresentadas, em especial os esclarecimentos apresentados pelo consórcio construtor responsável pelas obras, indicaram que o material rochoso em questão foi utilizado em serviços marginais à obra, razão pela qual não foi medido. 
457. Além do mais, apresentouse registro fotográfico da utilização desse material e planilha demonstrando a sua demanda.
458. Desse modo, acolheramse as razões de justificativa do responsável Carlos Alfredo Castilho (CPF 056.926.78896) , apresentadas em atendimento à audiência determinada pelo item 9.2.1. Assim como, subsistem os argumentos levantados em resposta às oitivas da Valec, item 9.2.5.2, e do consórcio construtor do lote 4S, item 9.2.8, do Acórdão 2388/2013-TCU-Plenário.
459. Com o esclarecimento do item 3.2 do Relatório de Fiscalização 205/2013, também foi possível considerar esclarecidas as questões objeto da determinação do subitem 9.2.1.4 do Acórdão 3133/2014-TCU-Plenário. 
460. Com efeito, a análise conclusiva do item 9.2.1.4 foi trazida para os presentes autos por força do Acórdão 2885/2018-TCU-Plenário, em razão da conexão dos fatos.
461. Em relação ao item 3.3 do Relatório de Fiscalização 205/2013 - Superfaturamento decorrente da inclusão indevida de novos serviços na planilha de contrato de obra 66/2010 (lote 3S) , foram analisadas as oitivas dos itens 9.2.5.3, 9.2.9 e as audiências dos itens 9.2.2 e 9.2.3 do Acórdão 2388/2013-TCU-Plenário.
462. Da analise, verificouse que a Valec concordou que a maior parte dos itens apontados foi equivocadamente incluída no 5° Termo Aditivo e apresentou comprovação da glosa dela. 
463. Em relação ao item 3.12 - Transporte de material de limpeza, restou demonstrado tratarse de serviço novo e que seu pagamento foi adequado.
464. Em relação ao item 3.10 - Espalhamento de material botafora, mantevese o entendimento de que a inclusão pelo Termo aditivo 5 do Contrato 66/2010/Valec foi inadequada. 
465. Conforme é possível verificar na CPU do item 3.10 - espalhamento de material em botafora (peça 320) , com a inclusão do trator de esteira a composição original (peça 235, p.19) apresenta uma duplicidade nos equipamentos utilizados no espalhamento de material, sendo, portanto, indevida.
466. Existem, portanto, elementos suficientes para a instauração de tomada de contas especiais para verificar com precisão o valor do dano, assim como adotar as providências para ressarcimento do erário.
467. Desse modo, acolheramse parcialmente as justificativas apresentadas em atendimento às oitivas da Valec, itens 9.2.5.3, e do consórcio executor do lote 3S, item 9.2.9, do Acórdão 2388/2013-TCU-Plenário.
468. Atinente às audiências de Guilherme Romano de Gouveia, Fiscal do Contrato 66/2010/Valec, e Giuliano Martins Dora, Gerente de Contrato do Contrato 66/2010/Valec, determinadas pelo item 9.2.2 do Acórdão 2388/2013-TCU-Plenário, concluiuse que os responsáveis, ao aprovarem a memória com as justificativas técnicas do 5° Termo Aditivo com a inserção indevida de itens de planilha, deram início a um procedimento irregular, que provocou um superfaturamento, que só foi detectado e saneado após a atuação do TCU.
469. Portanto, será proposta a rejeição das razões de justificativa do Sr. Guilherme Romano de Gouveia, CPF 691.457.92100, e Giuliano Martins Dora, CPF 720.154.11615, por terem aprovado a memória com as justificativas técnicas do 5° Termo Aditivo do contrato 66/2010, datada de fevereiro de 2013, proporcionando a inserção ilegítima dos itens de planilha Instalação de Usina de Concreto 65 m³/h (item 1.2.1) ; Instalação de Usina de Concreto 30 m³/h (item 1.2.2) ; Instalação de Central de Britagem (item 1.2.3) ; Rede elétrica, acesso e iluminação externa  Canteiros da BR 452 e do Rio Preto (itens 1.8.6 e 1.9.13) ; Infraestrutura para canteiro  Canteiros da BR 452 e do Rio Preto (1.8.7 e 1.9.14) ; Espalhamento de material de limpeza (3.11) ; e Desmatamento, destocamento e limpeza de árvores com diâmetro menor ou igual a 0,10 m com destocamento e empilhamento de árvores com diâmetro entre 0,10 m e 0,15 m (item 2.4) , cabendo a aplicação de multa, nos termos do art. 58, inciso II da Lei 8.443/92.
470. Com relação às audiências dos Srs. Miguel Zuvanov, Gerente de Custos da Valec e Wagner Caldeira do Valle Moraes, ExSuperintendente de Projetos da Valec, por aprovarem a Nota Técnica 8/2013 Supro de análise e aprovação de preços novos ao Termo aditivo 5 do Contrato 66/2010/Valec, o entendimento firmado foi que os responsáveis não deram causa à irregularidade.
471. A participação dos responsáveis se limitou a analisar o valor dos custos dos itens demandados pela Sucon quanto à sua adequabilidade ao sistema de custos utilizado pela Valec. A aprovação diz respeito apenas ao valor dos preços novos e não a sua inclusão no contrato, tanto que na nota em questão não há qualquer menção a quantidades.
472. Propõese, portanto, acatar as razões de justificativa apresentadas pelos Srs. Miguel Zuvanov (CPF 289.762.90704) e Wagner Caldeira do Valle Moraes (CPF 315.023.18768) , em atendimento ao item 9.2.3 do Acórdão 2388/2013-TCU-Plenário.
473. Em relação ao item 3.4 do Relatório de Fiscalização 205/2013 - Avanço desproporcional das etapas de serviço, foi analisada a oitiva determinada no item 9.2.5.4 do Acórdão 2388/2013-TCU-Plenário.
474. No caso, a oitiva não trouxe novos elementos aos autos em relação aos já tratados quando do julgamento do Relatório de Auditoria. Visto que a irregularidade descrita não originou um dano real e considerando que o Plenário entendeu, naquela ocasião, que era pertinente apenas realizar a oitiva da Valec e dar ciência em relação à ocorrência, não surgiram fatos novos que implicassem novos encaminhamentos.
475. Diante do exposto, apresentamse as conclusões obtidas a partir da análise em epígrafe, consoante dados entabulados:
Tabela 1 - Audiências e oitivas determinadas pelo Acórdão 2388/2013-TCU-Plenário
	Deliberação
	Responsável
	Rejeitar as razões de justificativa
	Acatar as razões de justificativa

	Item 9.2.1 
	Carlos Alfredo Castilho
		X

	Item 9.2.2
	Guilherme Romano de Gouveia
	X
	
		Giuliano Martins Dora
	X
	
	Item 9.2.3
	Miguel Zuvanov
		X

		Wagner Caldeira do Valle Moraes
		X

	Item 9.2.4
	Itamar Antônio de Oliveira
		X

		Helson Siqueira Pimentel
		X

	Item 9.2.5.1
	Valec
		X

	Item 9.2.5.2
	Valec
		X

	Item 9.2.5.3
	Valec
		X

	Item 9.2.5.4
	Valec
	X
	
	Item 9.2.6
	Consócios executores lotes 1S, 2S e 3S
		X

	Item 9.2.7
	Empresas supervisoras lotes 1S, 2S e 3S
		X

	Item 9.2.8
	Consórcio executor lote 4S
		X

	Item 9.2.9
	Consócio executor lote 3S
		X

476. Em atendimento ao item 9.2.10, a Unidade Técnica concluiu que, em face das constatações presentes neste relatório e diante da responsabilização pela Valec das empresas projetistas responsáveis pelas deficiências identificadas nos projetos, as providencias cabíveis foram tomadas em relação.
477. Em atendimento ao item 9.2.11, a Unidade Técnica concluiu que a baixa gestão da Valec com relação à desapropriação e liberação descontinua das frentes de trabalho gerou perda de produtividade e eficiência, mas que não foram constatados indícios de antieconomicidade na execução desses serviços. Os esclarecimentos indicaram que os termos aditivos foram necessários para adequar o serviço à realidade da obra.
478. Quanto ao item 9.2.12, a Unidade Técnica concluiu que as audiências aqui analisadas não trouxeram novos elementos em relação àqueles já tratados no item 9.1.1.2.4 do Acórdão 2692/2011-TCU-Plenário. Desse modo, seguindo o entendimento do Min. Relator, entendeuse que não há medidas a serem adotadas, tendo em vista que não foi identificado dano ao erário ou atos de gestão passíveis de responsabilização.
PROPOSTA DE ENCAMINHAMENTO
479. Ante todo o exposto, submetemse os autos à consideração superior propondo:
479.1. Com fulcro no art. 47, da Lei 8.443/92, c/c o art. 252, do Regimento Interno do TCU, autorizar a instauração de processo de tomadas de contas especial para, em razão das apurações apresentadas nos itens 9.2.2, 9.2.3, 9.2.5.3 e 9.2.9 do Acórdão 2388/2013-TCU-Plenário, se apure a inserção inadequada do serviço  Espalhamento de material em bota fora (3.10) , por meio do Termo aditivo 5 do Contrato 66/2010/Valec.
479.2. Rejeitar as razões de justificativa do Sr. Guilherme Romano de Gouveia, CPF 691.457.92100, Fiscal do Contrato 66/2010/Valec, com fundamento no art. 250, § 2º, do Regimento Interno deste Tribunal, por ter aprovado a memória com as justificativas técnicas do Termo Aditivo 5 do Contrato 66/2010/Valec, proporcionando a inserção indevida dos itens de planilha: Instalação de Usina de Concreto 65 m³/h (item 1.2.1) ; Instalação de Usina de Concreto 30 m³/h (item 1.2.2) ; Instalação de Central de Britagem (item 1.2.3) ; Rede elétrica, acesso e iluminação externa  Canteiros da BR 452 e do Rio Preto (itens 1.8.6 e 1.9.13) ; Infraestrutura para canteiro  Canteiros da BR 452 e do Rio Preto (1.8.7 e 1.9.14) ; Espalhamento de material de limpeza (3.11) e Desmatamento, destocamento e limpeza de árvores com diâmetro menor ou igual a 0,10 m com destocamento e empilhamento de árvores com diâmetro entre 0,10 m e 0,15 m (item 2.4) , em afronta ao artigo 65, inciso II, alínea 'd' da Lei 8.666/1993.
479.3. Rejeitar as razões de justificativa do Sr. Giuliano Martins Dora, CPF 720.154.11615, Gerente de Contrato do Contrato 66/2010/Valec, com fundamento no art. 250, § 2º, do Regimento Interno deste Tribunal, por ter aprovado a memória com as justificativas técnicas do Termo Aditivo 5 do Contrato 66/2010/Valec, proporcionando a inserção indevida dos itens de planilha: Instalação de Usina de Concreto 65 m³/h (item 1.2.1) ; Instalação de Usina de Concreto 30 m³/h (item 1.2.2) ; Instalação de Central de Britagem (item 1.2.3) ; Rede elétrica, acesso e iluminação externa  Canteiros da BR 452 e do Rio Preto (itens 1.8.6 e 1.9.13) ; Infraestrutura para canteiro  Canteiros da BR 452 e do Rio Preto (1.8.7 e 1.9.14) ; Espalhamento de material de limpeza (3.11) e Desmatamento, destocamento e limpeza de árvores com diâmetro menor ou igual a 0,10 m com destocamento e empilhamento de árvores com diâmetro entre 0,10 m e 0,15 m (item 2.4) , em afronta ao artigo 65, inciso II, alínea 'd' da Lei 8.666/1993
479.4. Aplicar ao Sr. Guilherme Romano de Gouveia, CPF 691.457.92100, Fiscal do Contrato 66/2010/Valec, a multa prevista no art. 58, II, da Lei 8.443/1992, por ter aprovado a memória com as justificativas técnicas do Termo Aditivo 5 do Contrato 66/2010/Valec, proporcionando a inserção indevida dos itens de planilha: Instalação de Usina de Concreto 65 m³/h (item 1.2.1) ; Instalação de Usina de Concreto 30 m³/h (item 1.2.2) ; Instalação de Central de Britagem (item 1.2.3) ; Rede elétrica, acesso e iluminação externa  Canteiros da BR 452 e do Rio Preto (itens 1.8.6 e 1.9.13) ; Infraestrutura para canteiro  Canteiros da BR 452 e do Rio Preto (1.8.7 e 1.9.14) ; Espalhamento de material de limpeza (3.11) ; e Desmatamento, destocamento e limpeza de árvores com diâmetro menor ou igual a 0,10 m com destocamento e empilhamento de árvores com diâmetro entre 0,10 m e 0,15 m (item 2.4) , em afronta ao artigo 65, inciso II, alínea 'd' da Lei 8.666/1993; fixandolhe o prazo de quinze dias, a contar das notificações, para que comprovem, perante este Tribunal (art. 214, inciso III, alínea 'a', do Regimento Interno/TCU) , o recolhimento da dívida ao Tesouro Nacional, atualizada monetariamente desde a data do acórdão que vier a ser proferido até a data do efetivo recolhimento, se for paga após o vencimento, na forma da legislação em vigor.
479.5. Aplicar ao Sr. Giuliano Martins Dora, CPF 720.154.11615, Gerente de Contrato do Contrato 66/2010/Valec, a multa prevista no art. 58, II, da Lei 8.443/1992, por ter aprovado a memória com as justificativas técnicas do Termo Aditivo 5 do Contrato 66/2010/Valec, proporcionando a inserção indevida dos itens de planilha: Instalação de Usina de Concreto 65 m³/h (item 1.2.1) ; Instalação de Usina de Concreto 30 m³/h (item 1.2.2) ; Instalação de Central de Britagem (item 1.2.3) ; Rede elétrica, acesso e iluminação externa  Canteiros da BR 452 e do Rio Preto (itens 1.8.6 e 1.9.13) ; Infraestrutura para canteiro  Canteiros da BR 452 e do Rio Preto (1.8.7 e 1.9.14) ; Espalhamento de material de limpeza (3.11) ; e Desmatamento, destocamento e limpeza de árvores com diâmetro menor ou igual a 0,10 m com destocamento e empilhamento de árvores com diâmetro entre 0,10 m e 0,15 m (item 2.4) , em afronta ao artigo 65, inciso II, alínea 'd' da Lei 8.666/1993; fixandolhe o prazo de quinze dias, a contar das notificações, para que comprovem, perante este Tribunal (art. 214, inciso III, alínea 'a', do Regimento Interno/TCU) , o recolhimento da dívida ao Tesouro Nacional, atualizada monetariamente desde a data do acórdão que vier a ser proferido até a data do efetivo recolhimento, se for paga após o vencimento, na forma da legislação em vigor.
479.6. Autorizar, desde logo, nos termos do art. 28, inciso II, da Lei 8.443/1992, a cobrança judicial das dívidas caso não atendidas as notificações;
479.7. Considerar em cumprimento a determinação do item 9.1.3 do Acórdão 2388/2013-TCU-Plenário e que a continuação do monitoramento ocorra no TC010.792.20147.
479.8. Considerar cumprida as determinações dos itens 9.1.2, 9.1.4, 9.1.5, 9.1.7 e 9.1.8 do Acórdão 2388/2013-TCU-Plenário.
479.9. Considerar não mais aplicável, devido à perda de objeto, a determinação do item 9.1.1 do Acórdão 2388/2013-TCU-Plenário.
479.10. Considerar não cumprida a determinação do item 9.1.6, do Acórdão 2388/2013-TCU-Plenário.
479.11. Acatar as razões de justificativa dos responsáveis Carlos Alfredo Castilho (CPF 056.926.78896) , Miguel Zuvanov (CPF 289.762.90704) , Wagner Caldeira do Valle Moraes (CPF 315.023.18768) , Helson Siqueira Pimentel (CPF 526.358.48734) e Itamar Antônio de Oliveira (CPF 137.209.29191) ."
	É o relatório.

Anna Carolina da Motta Dal Pozzolo (OAB/MG 75.327) e outros, Thiago Imbernom (OAB/SP 243.672) e outros, Alexandre Aroeira Salles (OAB/DF 28.108) e outros, Benedicto Pereira Porto Neto (OAB/SP 88.465) e outros, Silvia Regina Schmitt (OAB/DF 38.717) e outros, e Maria Carolina Viana Machado Pinheiro (OAB/SP 235.057) e outros.

ProcuradorGeral Lucas Rocha Furtado.

Auditoria. Fiscobras/2013. Monitoramento do cumprimento das determinações do Acórdão 2.388/2013TCUPlenário. Análise das respostas às audiências e oitivas determinadas naquela decisão. Cumprimento parcial das determinações. Continuação do monitoramento de uma determinação no TC010.792.20147. Perda de objeto de uma das determinações. Acolhimento das razões de justificativa de parte dos responsáveis ouvidos em audiência. Rejeição das razões de justificativa, com imputação de multa, a dois dos responsáveis. Determinação para instauração de tomada de contas especial.

RELATÓRIO DE AUDITORIA (RA)

Tratase de auditoria de conformidade, no âmbito do Fiscobras/2013, com objetivo de fiscalizar as obras da Ferrovia Norte Sul Extensão Sul - lotes 1S a 4S, executadas pela Valec - Engenharia, Construções e Ferrovias S.A.
2.	Na presente etapa processual examinase o cumprimento das determinações dirigidas à Valec por meio dos subitens constantes do item 9.1 do Acórdão 2388/2013-TCU-Plenário, bem como analisase as audiências e oitivas do item 9.2 daquela decisão.
3.	Apresento a seguir uma síntese das análises da SeinfraPortoFerrovia quanto ao cumprimento das determinações. Essas análises foram realizadas com base nas informações prestadas pela Valec neste processo e também no âmbito do TCProcesso 012.612/20120 (Fiscobras/2012) e do TCProcesso 010.792/20147 (Fiscobras/2014) , ambos referentes às mesmas obras, bem como informações resultantes de buscas realizados pela própria unidade técnica responsável pelo monitoramento.
3.1.	Subitem 9.1.1: "apresente ao Tribunal, no prazo de sessenta dias, as providências adotadas no intuito de estabelecer controle rigoroso e uniforme na medição de serviço de remoção de solo mole, serviço de camada drenante em rachão e serviço de transporte de materiais nos contratos de construção 64/2010 (lote 1S) , 65/2010 (lote 2S) , 66/2010 (lote 3S) e 67/2010 (lote 4S) , baseadas em critérios objetivos, registrando em normativo próprio diretrizes para: caracterizar solo mole (compressível) com base em sondagens e ensaios prévios à remoção de camadas; dimensionar solo mole e camadas drenantes com base em projetos elaborados previamente à execução da obra; seguir as orientações mais econômicas do projeto executivo no que se refere ao dimensionamento de drenos e na adoção de distâncias de transporte de lastro, sublastro e drenos".
3.1.1.	Com base nas informações prestadas pela Valec, a SeinfraPortoFerrovia avalia que apesar de a Valec ter realizados os estudos e sondagens complementares, não foi apresentado nenhuma evidência de que os estudos foram incorporados aos projetos previamente à execução da obra. Ressalta, ainda, que a Valec, por meio do Processo 51402.030204/201225 (peça 253 do TCProcesso 012.612/20120) , com base em sua competência legal conferida pelo art. 87 da lei 8.666/1993, apurou as responsabilidades pela insuficiência de caracterização do terreno, que culminou com a responsabilização das projetistas e supervisoras dos quatro lotes.
3.1.2.	Dessa forma, a unidade técnica conclui, considerando que (a) os serviços em questão já estão concluídos ou em fase final de conclusão; (b) já ter sido realizada a responsabilização das empresas responsáveis pelo projeto deficientes; (c) os responsáveis pelo descumprimento das medidas cautelares do Acórdão 2910/2012-TCU-Plenário estão sendo responsabilizados no âmbito do TCProcesso 010.792/20147; e (d) não ter sido apurado dano decorrente dos serviços de remoção de solos moles (conforme itens 248 a 251 do relatório parte desta deliberação) , que não existem mais elementos para se manter o monitoramento deste subitem do Acórdão 2388/2013-TCU-Plenário. Assim, propõe considerar não mais aplicável a determinação, devido à perda de seu objeto.
	
3.2.	Subitem 9.1.2: "apresente ao Tribunal, no prazo de sessenta dias, as providências adotadas quanto à otimização das distâncias médias de transporte (DMT) levando em consideração as ocorrências indicadas nos projetos executivos dos contratos 66/2010 (lote 3S) e 67/2010 (lote 4S) no mesmo sentido que a Valec já vem adotando na fiscalização dos contratos 64/2010 (lote 1S) e 65/2010 (lote 2S) a partir de 2013, a exemplo das orientações expedidas na nota técnica Valec 4/2013CEARFCSUCONGoianira de 21 de maio de 2013 e nota técnica Valec 2/2013CEARFCSUCONGoianira de 22 de abril de 2013".
3.2.1.	Em relação ao Lote 3S, a SeinfraPortoFerrovia considera que restou demonstrado que houve a otimização da DMT, pois a pedreira utilizada (Pedreira Rio Verde Orcalino) , que não estava prevista no Projeto Executivo, tinha DMT para o eixo da ferrovia de 1,5 km, enquanto aquela indicada no projeto executivo tinha DMT de 2,5 km até o eixo.
3.2.2.	Quanto ao Lote 4S, ante a impossibilidade de a Pedreira Líder Britas, prevista no projeto, realizar o fornecimento, o consórcio construtor adotou a exploração de jazida própria. Entretanto, enquanto não iniciou a produção, utilizouse de outra pedreira na região, assumindo o custo adicional de DMT, ou seja, adotando o DMT da futura pedreira a ser explorada.
3.2.3.	Cabe ainda mencionar que a jazida própria do consórcio construtor tem DMT menor que a da pedreira prevista em projeto, conforme informações à peça 310. 
3.2.4.	Ante essas informações, a unidade técnica considera cumprida esta determinação. 
3.3.	Subitem 9.1.3: "apresente ao Tribunal, no prazo de sessenta dias, as providências adotadas quanto às orientações contidas na nota técnica Valec 4/2013CEARFCSuconGoianira de 21 de maio de 2013 e na nota técnica Valec 2/2013CEARFCSuconGoianira de 22 de abril de 2013 no que se refere à gestão dos contratos 64/2010 (lote 1S) e 65/2010 (lote 2S) ".
3.3.1.	Na avaliação da unidade técnica, a Valec apresentou documentos destinados a demonstrar o cumprimento da determinação. Neste sentido, foi apresentada cópia integral dos autos dos Processos 51402.053974/201327, que se refere à sindicância existente, e 51402.093480/201466, que trata da Comissão de Processo Administrativo Disciplinar, instituída com o objetivo de apurar a responsabilidade de quem deu causa às irregularidades apontadas no Relatório Final da Comissão de Sindicância, bem como as demais infrações conexas (TCProcesso 010.792/20147, peça 68) .
3.3.2.	Assim, conclui que a Valec apresentou as providências objetivando o cumprimento da determinação. As medidas adotadas pela estatal identificaram as irregularidades e os responsáveis, e as providências para reparação do dano estão em andamento na esfera judicial.
3.3.3.	Ante esses fatos, propõe considerar em cumprimento a determinação e a continuação do monitoramento deste subitem no processo TCProcesso 010.792/20147.
3.4.	Subitem 9.1.4: "apresente ao Tribunal, no prazo de sessenta dias, os elementos que embasaram os aditivos contratuais firmados para os lotes 1S, 2S e 3S nos quais foram majorados os quantitativos de serviços de remoção de solo mole e de serviços de camada drenante em rachão".
3.4.1.	Em relação a esta determinação, a SeinfraPortoFerrovia avalia que as justificativas para os aditivos contratuais para os lotes 1S, 2S e 3S estão coerentes com outras apurações já realizadas em outras fiscalizações realizadas por este Tribunal nas obras. Nestes casos, não se identificou irregularidades nos aditivos que majoraram os quantitativos de serviços de remoção de solo mole e de serviços de camada drenante em rachão.
3.4.2.	Dessa forma, a unidade técnica propõe considerar cumprida a determinação.
3.5.	Subitem 9.1.5: "apresente ao Tribunal, no prazo de quinze dias, comprovação do cumprimento do subitem 9.1.3 do Acórdão 2467/2012-TCU-Plenário".
3.5.1.	Por sua vez, o subitem 9.1.3 do Acórdão 2467/2012-TCU-Plenário determinou:
"9.1.3. comprove a exclusão do item 4.a da norma 'Valec 80ES028A198001  Colchão Drenante', a expressão 'ou determinação da fiscalização', a qual contraria o disposto no art. 6º, inciso IX, da Lei 8.666/93, por permitir alterações do projeto básico por atos da fiscalização;"
3.5.2.	A unidade técnica informa que, apesar de a Valec não ter juntado à sua resposta comprovação da exclusão do item 4.a da norma, foi possível verificar o atendimento à determinação, conforme consulta ao site da Valec na internet. Dessa forma, propõe considerar cumprida a determinação.
3.6.	Subitem 9.1.6: "apresente ao Tribunal, no prazo de quinze dias, as composições de custos unitários embasadas nas sondagens para caracterização do solo realizadas em atendimento ao subitem 9.1.1.2 do Acórdão 2910/2012-TCU-Plenário, retificado pelo Acórdão 2939/2012-TCU-Plenário e alterado pelo Acórdão 3397/2012-TCU-Plenário, referentes aos trechos dos lotes 1S, 2S, 3S e 4S da Extensão Sul da Ferrovia NorteSul, nos quais ocorreram medições de serviços de terraplenagem após a adoção da medida cautelar determinada pelo subitem 9.1.1 do referido acórdão".
3.6.1.	A avaliação da SeinfraPortoFerrovia em relação a esta determinação é que a Valec não cumpriu a determinação, uma vez que não foram apresentadas as composições de custos unitários na forma preconizada pelo dispositivo monitorado.
3.6.2.	Entretanto, considerando que (1) as causas do não atendimento a esta determinação decorre do descumprimento da medida cautelar determinada pelo subitem 9.1.1 do Acórdão 2910/2012-TCU-Plenário; (2) que essa matéria já foi objeto de deliberação por meio do Acórdão 3133/2014-TCU-Plenário, da minha relatoria; e (3) que a responsabilização por pelo descumprimento da cautelar está em andamento no TCProcesso 010.792/20147, deixa de propor encaminhamento adicional acerca da determinação.
3.7.	Subitem 9.1.7: "comprove, no prazo de sessenta dias, a exclusão do item 6 da norma "Valec 80ES 028A208006  Remoção de Solo Mole", da possibilidade de a fiscalização da obra alterar as especificações de projeto, por contrariar o disposto no art. 6º, inciso IX, da Lei 8.666/93".
3.7.1.	Em consulta ao site da Valec na internet, a SeinfraPortoFerrovia constatou que a Valec realizou a revisão da norma Valec 80ES028A208006  Remoção de Solo Mole. Assim, não há mais menção na norma autorizando a fiscalização da obra a alterar as especificações de projeto. 
3.7.2.	Dessa forma, foi proposto considerar cumprida a determinação.
3.8.	Subitem 9.1.8: "comprove, no prazo de sessenta dias, a exclusão da norma "Valec NGL5.03.01 16.006  Extração de Materiais de Construção", da delegação conferida ao contratado pela decisão em relação à utilização das ocorrências de material de construção indicadas no projeto executivo, ou adquirir em empresas já instaladas, ou, ainda, optar por extrações em novas áreas, por contrariar o disposto no art. 6º, inciso IX, da Lei 8.666/93, possibilitando a elevação dos custos de transporte desses materiais, tal como apontado na presente auditoria".
3.8.1.	Com base nas informações encaminhada pela Valec, a unidade técnica conclui que houve o atendimento à determinação, uma vez que o atual texto da norma Valec NGL5.03.01 16.006  Extração de Materiais de Construção removeu a delegação conferida ao contratado, estabelecendo que é o Projeto Executivo que vai definir as ocorrências de extração de material.
- II -
4.	Com relação às audiências determinadas pelo item 9.2 do Acórdão 2388/2013-TCU-Plenário, a SeinfraPortoFerrovia analisa nesta oportunidade as razões de justificativa apresentadas pelos destinatários das medidas processuais. As conclusões da unidade técnica estão resumidas a seguir.
4.1.	Subitem 9.2.1: "com fundamento no art. 43, inciso II, da Lei 8.443/1992 c/c art. 250, inciso IV, do Regimento Interno do TCU, realize a audiência do Sr. Carlos Alfredo Castilho (Fiscal do Contrato 67/2010/Valec) , para que apresente, no prazo de quinze dias, a contar da ciência, as razões de justificativa por assinar medições e respectivas memórias de cálculo do Contrato 67/2010/Valec, relativas aos serviços de planilha "3.6.3  Transporte de material para fundação de aterro" e "8.1.2.2  Transporte de brita para lastro" com quantitativo inadequado, acarretando pagamento por distâncias de transporte maiores do que as efetivamente realizadas, que ocasionaram superfaturamento no valor de R$ 2.235.921,14 até março de 2013, infringindo os artigos 62 e 63 da Lei 4.320/1964 (conforme item 3.2 do Relatório de Fiscalização 205/2013, transcrito no Relatório parte desta decisão) ".
4.1.1.	A análise das razões de justificativa apresentadas em resposta a esta audiência, conjuntamente com as respostas à oitiva da Valec, determinada pelo subitem 9.2.5.2 do mesmo Acórdão, e da oitiva do consórcio construtor, determinada pelo subitem 9.2.8, levaram a SeinfraPortoFerrovia a concluir pelo acolhimento da defesa, afastando, assim, a irregularidade objeto da audiência.
4.1.2.	Conforme já mencionado em relação à determinação do subitem 9.1.2, restou demonstrada a impossibilidade de a Pedreira Líder Britas realizar o fornecimento de material pétreo para o Lote 4S. Por essa razão, o consórcio construtor adotou a exploração de jazida própria. Entretanto, enquanto não iniciou a produção, utilizouse de outra pedreira na região, assumindo o custo adicional de DMT, ou seja, adotando o DMT da futura pedreira a ser explorada.
4.1.3.	Acatouse também a justificativa quanto ao apontamento constante do subitem 3.2 do Relatório de Fiscalização 205/2013 (peça 90, p. 28) , de que teria sido constatado o fornecimento de material pela Pedreira Líder Britas ao Consórcio Constran, construtor do Lote 4S, indicando o fornecimento por parte desta pedreira mais próxima da obra. No caso, foi demonstrado que o mencionado fornecimento se destinava à utilização em serviços marginais a obra, como caminhos de serviço, passagens molhadas e saídas de drenagem.
4.1.4.	Além disso, por meio do subitem 9.2.1.4 do Acórdão 3133/2014-TCU-Plenário, foi determinado que a Valec apurasse a ocorrência de dano ao erário em razão da utilização de brita para lastros oriunda de jazidas mais distantes que as previstas no projeto. Por outro lado, o Acórdão 2885/2018-TCU-Plenário, prolatado no TCProcesso 010.792/20147, autorizou que a análise conclusiva daquela determinação fosse realizada neste processo, em razão da conexão dos fatos. Assim, em razão do acima exposto, considera cumprida a determinação do subitem 9.2.1.4 do Acórdão 3133/2014-TCU-Plenário.
4.2.	Os subitens 9.2.2 e 9.2.3 foram analisados em conjunto, tendo em vista tratarem de audiências resultantes de irregularidades conexas:
"9.2.2. com fundamento no art. 43, inciso II, da Lei 8.443/1992 c/c art. 250, inciso IV, do Regimento Interno do TCU, realize a audiência dos Srs. Guilherme Romano de Gouveia (Fiscal do Contrato 66/2010/Valec) e Giuliano Martins Dora (Gerente de Contrato do Contrato 66/2010/Valec) , para que apresentem, no prazo de quinze dias, a contar da ciência, razões de justificativa por aprovarem memória com as justificativas técnicas do Termo Aditivo 5 do Contrato 66/2010/Valec, proporcionando a inserção indevida dos itens de planilha: Instalação de Usina de Concreto 65 m³/h (item 1.2.1) ; Instalação de Usina de Concreto 30 m³/h (item 1.2.2) ; Instalação de Central de Britagem (item 1.2.3) ; Rede elétrica, acesso e iluminação externa  Canteiros da BR 452 e do Rio Preto (itens 1.8.6 e 1.9.13) ; Infraestrutura para canteiro  Canteiros da BR 452 e do Rio Preto (1.8.7 e 1.9.14) ; Espalhamento de material em botafora (3.10) ; Espalhamento de material de limpeza (3.11) ; Transporte de material de limpeza (3.12) e Desmatamento, destocamento e limpeza de árvores com diâmetro menor ou igual a 0,10 m com destocamento e empilhamento de árvores com diâmetro entre 0,10 m e 0,15 m (item 2.4) , os quais acarretaram um superfaturamento no valor de R$ 6.823.085,17, em afronta ao artigo 65, inciso II, alínea 'd' da Lei 8.666/1993 (conforme item 3.3 do Relatório de Fiscalização 205/2013, transcrito no Relatório parte desta decisão) ".
"9.2.3. com fundamento no art. 43, inciso II, da Lei 8.443/1992 c/c art. 250, inciso IV, do Regimento Interno do TCU, realize a audiência dos Srs. Miguel Zuvanov (Gerente de Custos) e Wagner Caldeira do Valle Moraes (ExSuperintendente de Projetos) , para que apresentem, no prazo de quinze dias, a contar da ciência, razões de justificativa por aprovarem a Nota Técnica 8/2013Supro de análise e aprovação de preços novos ao Termo aditivo 5 do Contrato 66/2010/Valec, contendo a inserção inadequada dos novos serviços na planilha: Instalação de Usina de Concreto 65 m³/h (item 1.2.1) ; Instalação de Usina de Concreto 30 m³/h (item 1.2.2) ; Instalação de Central de Britagem (item 1.2.3) ; Rede elétrica, acesso e iluminação externa  Canteiros da BR 452 e do Rio Preto (itens 1.8.6 e 1.9.13) ; Infraestrutura para canteiro  Canteiros da BR 452 e do Rio Preto (1.8.7 e 1.9.14) ; Espalhamento de material em botafora (3.10) ; Espalhamento de material de limpeza (3.11) ; Transporte de material de limpeza (3.12) e Desmatamento, destocamento e limpeza de árvores com diâmetro menor ou igual a 0,10 m com destocamento e empilhamento de árvores com diâmetro entre 0,10 m e 0,15 m (item 2.4) , os quais acarretaram um superfaturamento no valor de R$ 6.823.085,17, em afronta ao artigo 65, inciso II, alínea 'd' da Lei 8.666/1993 (conforme item 3.3 do Relatório de Fiscalização 205/2013, transcrito no Relatório parte desta decisão) ".
4.2.1.	A análise das razões de justificativa apresentadas pelos responsáveis, conjuntamente com as respostas às oitivas dirigidas à Valec e ao consórcio construtor, concluiu pela rejeição das defesas apresentadas, exceto quanto ao item 3.12 - Transporte de material de limpeza, para o qual foi considerado devido o pagamento.
4.2.2.	Com relação aos demais serviços inseridos na planilha de custos de forma indevida, verificouse que a Valec comprovou nos autos ter adotado as providências necessárias para corrigir as irregularidades e restituir o erário, com exceção do item 3.10  espalhamento de material em botafora, para o qual foi mantido o entendimento de que o pagamento foi realizado em duplicidade. Dessa forma, a unidade técnica propõe a instauração de tomada de contas especial para apuração do dano referente a esse item.
4.2.3.	Quanto aos responsáveis ouvidos em audiência, é proposta a rejeição das razões de justificativa de Guilherme Romano de Gouveia e de Giuliano Martins Dora, por terem aprovado a memória com as justificativas técnicas do 5° Termo Aditivo do contrato 66/2010. Considerou a unidade técnica que estes responsáveis, pelos cargos que ocupavam na estatal, tinham pleno conhecimento das especificações da Valec e, consequentemente, dos serviços que já estavam sendo remunerados em cada item questionado.
4.2.4.	Com relação aos outro responsáveis objeto das audiências, Miguel Zuvanov, Gerente de Custos da Valec e Wagner Caldeira do Valle Moraes, ExSuperintendente de Projetos da Valec, a unidade técnica considera que suas atuações se resumem à aprovação dos preços dos itens inseridos, não sendo, portanto, responsáveis pela inserção desses itens na planilha de custos. Dessa forma, propõe o acolhimento de suas razões de justificativa.
4.3.	Subitem 9.2.4: "com fundamento no art. 43, inciso II, da Lei 8.443/1992 e no art. 250, inciso IV, do Regimento Interno, realize, após a devida identificação, a audiência dos responsáveis pela Valec - Engenharia, Construções e Ferrovias S.A., para que, em relação aos lotes 1S, 2S, 3S e 4S da Extensão Sul da FNS, apresentem, no prazo de quinze dias, a contar da ciência, suas razões de justificativa acerca da utilização indevida de pedra rachão nos locais onde poderiam ser aplicados materiais mais econômicos".
4.3.1.	Quanto a essa irregularidade, a unidade técnica concluiu que, face às informações apresentadas, a solução adotada foi aquela que atendia em termos técnicos e econômicos as necessidades da obra. Restou demonstrado não haver disponibilidade de materiais alternativos, como areia, para preenchimento das cavas resultantes da retirada dos solos moles. Embora pudesse ser menor o custo do preenchimento com areia, no caso em análise, a sua utilização, em razão da maior DMT, implicaria maior custo para a obra.
4.3.2.	Ademais, por meio do subitem 9.2.1.3.4 do Acórdão 3133/2014-TCU-Plenário, foi determinado à Valec que apurasse a ocorrência de eventuais danos aos cofres em razão da utilização de camada delgada de rachão superposta por camada de outro material mais econômico. Entretanto, como o mesmo objeto estava em análise neste processo, havendo a possibilidade de existirem outras evidências, o subitem 9.5 do Acórdão 2885/2018-TCU-Plenário autorizou que a avaliação do cumprimento daquela determinação fosse feita no presente processo. Dessa forma, uma vez considerada elucidada a questão, a unidade técnica propõe considerar cumprida a determinação do subitem 9.2.1.3.4 do Acórdão 3133/2014-TCU-Plenário.
- III -
5.	Passase agora à análise das oitivas determinadas pelos subitens do item 9.2.5, que trata das oitivas dirigidas à Valec, e pelos itens 9.2.6 (oitiva dos consórcios executores das obras dos lotes 1S, 2S e 3S) , 9.2.7 (oitiva das empresas supervisoras das obras dos lotes 1S, 2S e 3S) , 9.2.8 (consórcio contratado para a execução das obras do lote 4S) e 9.2.9 (oitiva do consórcio contratado para a execução das obras do lote 3S) do Acórdão 2388/2013-TCU-Plenário, conforme sintetizado a seguir.
5.1.	Subitem 9.2.5.1: oitiva da Valec quanto "às ocorrências apontadas no subitem 3.1 do Relatório de Fiscalização 205/2013, transcrito no Relatório parte desta decisão, bem como pela utilização indevida de pedra rachão nos locais onde poderiam ser aplicados materiais mais econômicos".
5.1.1.	As respostas às oitivas dirigidas à Valec, aos consórcios construtores e às empresas supervisoras, bem como às audiências determinadas pelo subitem 9.2.4 do Acórdão 2388/2013-TCU-Plenário foram analisadas em conjunto pela SeinfraPortoFerrovia, a qual chegou às conclusões expostas na análise relativa à audiência do subitem 9.2.4 acima. Conforme essas conclusões, a irregularidade foi afastada.
5.2.	Subitem 9.2.5.2: oitiva da Valec quanto "ao superfaturamento no valor de R$ 2.235.921,14 decorrente de distâncias médias de transporte (DMT) inadequadas para os serviços do Contrato 67/2010 (lote 4S) : Transporte de material para fundação de aterro e Transporte de brita para lastro (conforme item 3.2 do Relatório de Fiscalização 205/2013, transcrito no Relatório parte desta decisão) ".
5.2.1.	As respostas às oitivas dirigidas à Valec e ao consórcio contratado para a execução das obras do lote 4S (Consórcio Constran) , bem como às audiências determinadas pelo subitem 9.2.1 do Acórdão 2388/2013-TCU-Plenário foram analisadas em conjunto pela SeinfraPortoFerrovia. Conforme as conclusões da unidade técnica acima mencionadas naquela audiência, a irregularidade foi afastada.
5.3.	Subitem 9.2.5.3: oitiva da Valec quanto "ao superfaturamento no valor de R$ 6.823.085,17 decorrente da inclusão indevida de novos serviços na planilha do contrato de obra 66/2010 (lote 3S) : Instalação de Usina de Concreto 65 m³/h; Instalação de Usina de Concreto 30 m³/h; Instalação de Central de Britagem; Rede elétrica, acesso e iluminação externa  Canteiros da BR 452 e do Rio Preto (itens 1.8.6 e 1.9.13) ; Infraestrutura para canteiro  Canteiros da BR 452 e do Rio Preto; Espalhamento de material em botafora; Espalhamento de material de limpeza; Transporte de material de limpeza e Desmatamento, destocamento e limpeza de árvores com diâmetro menor ou igual a 0,10 m com destocamento e empilhamento de árvores com diâmetro entre 0,10 m e 0,15 m (conforme item 3.3 do Relatório de Fiscalização 205/2013, transcrito no Relatório parte desta decisão) ".
5.3.1.	As respostas às oitivas dirigidas à Valec e ao consórcio contratado para a execução das obras do lote 3S (Consórcio Ferrosul) , bem como às audiências determinadas pelos subitens 9.2.2 e 9.2.3 do Acórdão 2388/2013-TCU-Plenário foram analisadas em conjunto pela SeinfraPortoFerrovia. Conforme as conclusões da unidade técnica acima mencionadas naquelas audiências, foi afastada apenas a irregularidade referente ao item 3.12 - Transporte de material de limpeza, para o qual foi considerado devido o pagamento. Quanto aos demais itens inseridos indevidamente na planilha de custo, foi proposta a instauração de tomada de contas especial em relação ao item 3.10  espalhamento de material em botafora. Para os itens restantes, foi considerado que a Valec adotou as providências necessárias para corrigir as irregularidades e restituir o erário.
5.4.	Subitem 9.2.5.4: oitiva da Valec quanto "à medição antecipada de dormentes de concreto no Contrato 64/2010 (lote 1S) que possibilitou o fornecimento das peças em momento muito anterior à efetiva necessidade das mesmas para a realização dos serviços de engenharia correspondentes envolvendo a sua aplicação (conforme item 3.4 do Relatório de Fiscalização 205/2013, transcrito no Relatório parte desta decisão) ".
5.4.1.	A análise da resposta da Valec concluiu que não foi apresentada justificativa aceitável para elidir a irregularidade. Entretanto, considerando que a ocorrência não resultou em dano real, a unidade técnica entende não existir fato novo que justifique propor medidas adicionais em relação ao achado de auditoria, uma vez que já foi dada ciência do fato à Valec. 
- IV -
6.	A SeinfraPortoFerrovia manifestouse também em relação às determinações que lhe foram direcionadas pelos subitens 9.2.10 a 9.2.14 do Acórdão 2388/2013-TCU-Plenário. Sintetizase a seguir as conclusões relativas a cada uma dessas determinações.
6.1.	Subitem 9.2.10: "de posse da resposta à determinação do subitem 9.1.4 e das oitivas determinadas nos subitens 1.1.1.1, 1.1.2 e 1.1.3 acima, manifestese conclusivamente quanto ao cumprimento ou não das soluções indicadas no projeto executivo de cada lote, realizando as diligências e inspeções adicionais que entender necessárias, ou incluindo, a seu critério, essa avaliação como parte do escopo das fiscalizações no âmbito das fiscalizações referentes ao Fiscobras/2014 naquelas obras".
6.1.1.	A unidade técnica avalia que, de tudo que foi apurado, verificase que os projetos executivos da obra eram deficientes. Além do mais, esses projetos davam margem de discricionariedade à fiscalização para a adoção de soluções em campo. Tanto a Valec, quanto os consórcios executores das obras, quanto as supervisoras demonstraram haver um procedimento formal para caracterização e dimensionamento dos bolsões de solo mole através de sondagens complementares e, somente após a efetiva caracterização, a fiscalização autoriza a execução do serviço e sua respectiva medição.
6.1.2.	Entretanto, diante da responsabilização pela Valec das empresas projetistas responsáveis pelas deficiências identificadas nos projetos, a unidade técnica entende que as providencias cabíveis já foram tomadas em relação ao item 9.2.10 do Acórdão 2388/2013-TCU-Plenário.
6.2.	Subitem 9.2.11: "de posse das respostas às oitivas determinadas nos subitens 1.1.1.1, 1.1.2 e 1.1.3 acima manifestese conclusivamente quanto à pertinência dos custos dos serviços de transporte de material pétreo até aqui medidos nos lotes 1S, 2S e 3S, realizando as diligências e inspeções adicionais que entender necessárias a essa manifestação, e, em caso de constatação de antieconomicidade na execução desses serviços, quantifique o dano, incluindo, a seu critério, essa avaliação no âmbito das fiscalizações referentes ao Fiscobras/2014 naquelas obras".
6.2.1.	A SeinfraPortoFerrovia aponta alguns fatores que contribuíram para elevar os custos de transporte de material pétreo nos lotes 1S, 2S e 3S, como o aumento da necessidade de pedra rachão, decorrente da previsão inicial de remoção de solos moles subdimensionada no projeto, e a liberação descontínua das frentes de trabalho pelo setor de desapropriação da Valec, fato que obrigava a utilização de caminhos alternativos para viabilizar o prosseguimento da obra.
6.2.2.	Dessa forma, conclui que apesar da baixa gestão da desapropriação, que gerou perda de eficiência, os esclarecimentos apresentados indicam que os termos aditivos foram necessários para adequar a necessidade do serviço à realidade da obra.
6.3.	Subitem 9.2.12: "de posse das respostas às audiências determinadas no subitem 9.2.6, analise as razões de justificativa em conjunto com aquelas apresentadas em resposta ao subitem 9.1.1.2.4 do Acórdão 2692/2011-TCU-Plenário".
6.3.1.	Por sua vez, o subitem 9.1.1.2.4 do Acórdão 2692/2011-TCU-Plenário determinou a audiência dos responsáveis pela Valec para que se manifestem sobre a utilização indevida de rachão no lote 2S em locais onde poderiam ser aplicados materiais mais econômicos.
6.3.2.	A unidade técnica aponta que foi demonstrado não haver disponibilidade de materiais alternativos, como areia, para preenchimento das cavas decorrentes da remoção do solo mole. Apesar do menor custo deste material quando comparado com o rachão, a solução implicaria maior custo à obra, em razão da maior DMT para as jazidas. Assim, conforme já mencionado acima, a utilização de rachão demonstrou ser a melhor solução em termos técnicos e econômicos.
6.3.3.	Por essas razões, a SeinfraPortoFerrovia entende que as medidas cabíveis foram adotadas, não tendo sido identificado dano ao erário ou atos de gestão irregulares passíveis de responsabilização. 
6.4.	Subitem 9.2.13: "inclua no planejamento das auditorias no âmbito do Fiscobras/2014 a verificação, no lote 5S da Extensão Sul da Ferrovia NorteSul, das ocorrências detectadas na presente auditoria, bem como da possível ocorrência, nos lotes 1S a 4S, dos achados detectados na auditoria realizada no âmbito do Fiscobras/2013 (TCProcesso 009.095/20136) naquele lote".
6.4.1.	Conforme informado pela unidade técnica, em cumprimento à determinação, no Fiscobras 2014, para o lote 5S, foi realizada a verificação das ocorrências detectadas nos lotes 1S a 4S, por meio do Relatório de Fiscalização 247/2014 (TCProcesso 010.083/20149, peça 54) e para os lotes 1S a 4S foi realizada a verificação das ocorrências identificadas no lote 5S, por meio do Relatório de Fiscalização 246/2014 (TCProcesso 010.792/20147, peça 35) .
6.5.	Subitem 9.2.14: "realize a análise da justificativa apresentada pela Valec para não repactuar as composições de custo do concreto dos contratos para execução das obras da Extensão Sul da Ferrovia NorteSul, de forma a concluirse pela sua aceitação ou não, bem como quanto à ocorrência de descumprimento da medida cautelar adotada no subitem 9.1.2 do Acórdão 2910/2012-TCU-Plenário".
6.5.1.	As composições de custo do concreto dos contratos foram apreciadas por meio do Acórdão 2885/2018-TCU-Plenário, que decidiu autorizar a instauração de processos de tomadas de contas especial para cada um dos lotes 1S a 4S da extensão sul da Ferrovia NorteSul, em razão da ocorrência apontada no subitem 9.2.1.2 do Acórdão 3133/2014-TCU-Plenário.
6.5.2.	Quanto ao descumprimento da medida cautelar adotada no subitem 9.1.2 do Acórdão 2910/2012-TCU-Plenário, o Acórdão 2885/2018-TCU-Plenário determinou a audiência dos responsáveis.
- V -
7.	Feito esse resumo sobre o posicionamento da SeinfraPortoFerrovia acerca das medidas adotadas pelo Acórdão 2388/2013-TCU-Plenário, passo a decidir.
8.	Acolho os encaminhamentos propostos pela unidade técnica, cujas análises adoto como parte das minhas razões de apresentar ao Colegiado o presente Acórdão.
9.	Conforme visto, a maior parte das medidas adotadas na decisão ora em monitoramento dizem respeito a irregularidades relacionadas aos serviços de remoção de solos moles, preenchimento das cavas resultantes da remoção desses solos com pedra rachão, em detrimento da utilização de materiais menos onerosos, e também ao aumento dos custos relacionados ao transporte desses materiais.
10.	Há que ser considerado que, conforme já apontado em outras decisões tanto neste processo, quanto em outras fiscalizações realizadas nestas obras, que a origem destes problemas e de outros relacionados à execução dos serviços de terraplenagem da ferrovia, remonta às graves deficiências dos projetos básicos e executivos utilizados no empreendimento, ante a deficiência das sondagens necessárias para a adequada caracterização do terreno existente ao longo do leito da ferrovia. O problema foi agravado pelo descumprimento da medida cautelar determinada pelo Acórdão 2910/2012-TCU-Plenário. Naquela decisão, foi determinado à Valec que suspendesse a execução dos serviços de terraplenagem dos Lotes 1S a 4S, ficando a retomada desses serviços condicionada à adoção de medidas estipuladas na mesma decisão visando à solução das falhas de projeto então observadas. 
11.	Conforme consignado no voto condutor do Acórdão 2885/2018-TCU-Plenário, o descumprimento da mencionada medida acautelatória impediu que se buscasse soluções para evitar que eventuais danos decorrentes da adoção de soluções antieconômicas no projeto até então executado se propagassem para a parte ainda não executada da obra. Naquela decisão, foi determinada a audiência pelo descumprimento da medida cautelar.
12.	Face às deficiências dos projetos, houve a necessidade de se atribuir ao fiscal da obra a capacidade de alteração desses projetos em campo, o que resultou na gestão temerária do empreendimento. Dessa forma de gestão adveio várias das alterações de quantitativos de serviços tratadas nestes autos.
13.	Em razão dessas falhas dos projetos e da execução das obras, este Tribunal, por meio das várias fiscalizações realizadas no âmbito do Fiscobras, adotou diversas medidas visando à correção e mitigação dessas falhas, bem como audiências visando à sanção dos responsáveis pelas irregularidades mais graves, além da instauração de tomadas de contas especiais nos casos de constatação de dano ao erário. Medidas dessas naturezas estão sendo adotadas não apenas neste processo, mas também naqueles referentes a outras fiscalizações realizadas por este Tribunal nas obras da Extensão Sul da Ferrovia NorteSul. Ademais, por força da atuação deste Tribunal, a Valec responsabilizou as empresas projetistas pelas deficiências identificadas nos projetos do empreendimento.
14.	Feitas essas considerações de caráter geral, passo a aduzir algumas ponderações sobre parte dos encaminhamentos propostos pela SeinfraPortoFerrovia.
15.	Quanto à determinação do subitem 9.1.1 do Acórdão 2388/2013-TCU-Plenário, para que a Valec apresentasse ao Tribunal as providências adotadas no intuito de estabelecer controle rigoroso e uniforme na medição de serviço de remoção de solo mole, serviço de camada drenante em rachão e serviço de transporte de materiais, a unidade técnica propõe considerar a perda de objeto desta determinação. Neste sentido, considera que os serviços já estão concluídos ou em fase final de conclusão, e já ter sido realizada a responsabilização das empresas responsáveis pelo projeto deficientes que resultaram nos problemas verificados em campo em relação a esses serviços.
16.	Acolho esse encaminhamento, considerando as medidas já adotadas em relação ao achado, e também em razão de que, face ao estágio de conclusão e, inclusive, o processo de concessão da ferrovia, não se mostram mais produtivas eventuais medidas adicionais em relação à determinação.
17.	Com relação à determinação do subitem 9.13, para que a Valec apresentasse ao Tribunal as providências adotadas quanto as orientações contidas nas notas técnicas Valec 4/2013CEARFCSuconGoianira e 2/2013CEARFCSuconGoianira no que se refere à gestão dos contratos 64/2010 (lote 1S) e 65/2010 (lote 2S) , cumpre, em primeiro lugar, esclarecer esta determinação.
18.	A nota técnica 2/2013CEARFCSuconGoianira registrou o estudo para diminuição das distâncias médias de transporte previstas para o transporte de lastro proveniente de pedreira de projeto. 
19.	Por sua vez, a nota técnica 4/2013CEARFCSuconGoianira, registrou medição de transporte de material granular, rachão e brita para lastro em desacordo com o projeto executivo do lote 1S. No projeto executivo era prevista a utilização da pedreira Britagran, o que resultaria em uma DMT de 38,24 km para as obras do Lote 1S. Entretanto, até a 28ª medição, o consórcio construtor utilizou a pedreira Britago, com DMT de 100,48 km para as obras. Essa diferença nas DMTs teria causado um ônus adicional à Valec no valor de R$ 17 milhões.
20.	Em atendimento à determinação, a Valec apresentou cópia dos processos 51402.053974/201327, que se refere à sindicância existente, e 51402.093480/201466, que trata da Comissão de Processo Administrativo Disciplinar, instituída com o objetivo de apurar a responsabilidade de quem deu causa às irregularidades apontadas no Relatório Final da Comissão de Sindicância, bem como as demais infrações conexas (TCProcesso 010.792/20147, peça 68) .
21.	Ante esses fatos, a unidade técnica propõe considerar em cumprimento a determinação e a continuação do monitoramento deste item no processo TCProcesso 010.792/20147, considerando que as medidas adotadas pela Valec identificaram as irregularidades e os responsáveis e as providências para reparação do dano estão em andamento na esfera judicial.
22.	Assim, especialmente em razão de que foi informado pela Valec (TCProcesso 010.792/20147, peça 68) a existência da Ação Civil Pública n° 004731459.2014.4.01.3500, na qual já se logrou êxito no bloqueio de bens suficientes ao ressarcimento do dano apontado, entendo pertinente a proposta da SeinfraPortoFerrovia.
23.	Quanto às audiências determinadas pelo Acórdão 2388/2013-TCU-Plenário, considero pertinente o acolhimento das razões de justificativa apresentadas pelos responsáveis em relação aos subitens 9.2.1 e 9.2.4 daquele acórdão, bem como em relação ao subitem 9.1.1.2.4 do Acórdão 2692/2011-TCU-Plenário, conforme as análises realizadas pela SeinfraPortoFerrovia.
24.	Com relação aos subitens 9.2.2 e 9.2.3, que trataram, respectivamente, da aprovação de memória com as justificativas técnicas (9.2.2) , e da análise e aprovação de preços novos (9.2.3) do Termo Aditivo 5 do Contrato 66/2010/Valec, proporcionando a inserção indevida dos itens de planilha, entendo adequada a proposta de rejeição das razões de justificativa, com a consequente apenação por meio da multa prevista no art. 58, inciso II, da Lei 8.443/1992, em relação aos Srs. Guilherme Romano de Gouveia, fiscal do Contrato 66/2010/Valec, e Giuliano Martins Dora, Gerente de Contrato do Contrato 66/2010/Valec. Considerando que esses responsáveis tinham atribuições intimamente relacionadas ao gerenciamento da execução do contrato, não é escusável que tenham anuído à inclusão no termo aditivo ao contrato serviços que já estavam inclusos em outros itens do contrato, propiciando, assim, pagamento em duplicidade.
25.	Ainda em relação a esses dois pontos de audiência, considero pertinente o acolhimento das justificativas apresentadas pelos Srs. Miguel Zuvanov, Gerente de Custos e Wagner Caldeira do Valle Moraes, Superintendente de Projetos, visto que a atuação desses responsáveis se limitou à análise e aprovação dos custos dos itens inseridos indevidamente no contrato, e não à inserção desses itens.
26.	Já o subitem 9.1.1.2.4 do Acórdão 2692/2011-TCU-Plenário determinou a audiência do então fiscal da obra pela utilização indevida de rachão no lote 2S em locais onde poderiam ser aplicados materiais mais econômicos. Tendo em vista que esta irregularidade restou afastada nestes autos, cabe o acolhimento das razões de justificativa apresentadas em resposta à mencionada audiência.
27.	Por fim, passo a tratar da proposta de instauração de tomada de contas especial em relação ao item 3.10  Espalhamento de material em botafora, inserido indevidamente por meio do Termo Aditivo 5 do Contrato 66/2010/Valec. 
28.	Conforme consta da oitiva determinada pelo subitem 9.2.5.3 do Acórdão 2388/2013-TCU-Plenário, bem como das audiências dos subitens 9.2.1 e 9.2.4, foram inseridos indevidamente no contrato vários itens, inclusive o acima mencionado. Com relação aos demais itens indevidos, foi constatado que a Valec adotou as providências necessárias para corrigir as irregularidades e restituir o erário. Uma vez que essas providências não alcançaram o item 3.10, que teria causado prejuízo no valor de R$ 2.407.114,67, tendo a Valec tentado apenas justificar que o pagamento do item foi devido, mostrase pertinente a proposta de instauração de tomada de contas especial visando o ressarcimento ao erário do dano causado por esse item.
	Ante o exposto, manifestome por que o Tribunal aprove o acórdão que ora submeto à apreciação deste Colegiado.
TCU, Sala das Sessões Ministro Luciano Brandão Alves de Souza, em 28 de agosto de 2019.
AUGUSTO SHERMAN CAVALCANTI 
Relator